ACORDAO-COMPLETO-2453628

ACÓRDÃO 5934/2021 ATA 10/2021 - PRIMEIRA CÂMARA

VISTOS, relatados e discutidos estes autos de tomada de contas especial instaurados originalmente em desfavor da Fundação Universa (03.218.102/0001-76) e do Sr. Alberto Fernando Monteiro do Nascimento (XXX.421.424-XX) , ex-procurador daquela entidade, em razão da impugnação total de despesas, decorrente da irregularidade na execução física do Convênio 723828/2009;
ACORDAM os ministros do Tribunal de Contas da União, reunidos em sessão da 1ª Câmara, diante das razões expostas pelo relator, em: 
9.1. arquivar o processo em relação ao responsável Alberto Fernando Monteiro do Nascimento (XXX.421.424-XX) , sem julgamento de mérito, por ausência de constituição e desenvolvimento válido e regular do processo, com base no art. 212 do Regimento Interno do TCU;
9.2. excluir da relação processual o responsável Dalmo Antônio Tavares de Queiroz (XXX.954.361-XX) ;
9.3. julgar irregulares as contas dos seguintes responsáveis/empresas: Fundação Universa (03.218.102/0001-76) , Sra. Kerima Silva Carvalho (XXX.401.516-XX) , Edimar Gomes da Silva (XXX.463.088-XX) , Jads Assessoria e Consultoria em Gestão Empresarial Ltda. (04.610.197/0001-31) , Race Consultoria Técnica e Representações Ltda.-ME (00.085.177/0001-38) , Instituto Brasileiro de Organização do Trabalho Intelectual e Tecnológico - IBT (06.934.380/0001-18) , Alpha Gráfica e Editora Ltda.-ME (02.450.553/0001-71) , Tao Marketing e Comunicação Eireli (03.207.401/0001-05) ,  Associação de Pesquisa e Estudos Científicos em Administração - Aspec (00.071.063/0001-39) , The Jeffrey Goup Brasil (04.507.754/0001-93) , GT Associados - Organização de Eventos (11.475.873/0001-77) e Dialog Serviços de Comunicação e Eventos Ltda./Due Promoção e Eventos Ltda. (06.126.855/0001-40) , com fundamento nos arts. 1º, inciso I, 16, inciso III, alíneas "b" e "c", da Lei 8.443/1992, c/c os arts. 1º, inciso I, e 209, incisos II e III, do Regimento Interno do TCU; 
9.4. condenar os responsáveis abaixo mencionados, com fundamento no art. 19, caput, da Lei 8.443/1992, c/c o art. 210 do Regimento Interno do TCU, ao pagamento das quantias abaixo relacionadas, com a fixação do prazo de 15 (quinze) dias, a contar das notificações, para comprovar, perante o Tribunal (art. 23, inciso III, alínea "a" da Lei 8.443/1992, c/c o art. 214, inciso III, alínea "a", do Regimento Interno) , o recolhimento da dívida aos cofres do Tesouro Nacional, atualizada monetariamente e acrescida dos juros de mora, calculados a partir das datas discriminadas até a data do recolhimento, na forma prevista na legislação em vigor:
9.4.1. Responsáveis solidários: Fundação Universa (03.218.102/0001-76) e Jads Assessoria e Consultoria em Gestão Empresarial Ltda. (04.610.197/0001-31) :
	Data da ocorrência
	Valor original (R$) 

	25/2/2010
	  960.000,00 

9.4.2. Responsáveis solidários: Fundação Universa (03.218.102/0001-76) e Associação de Pesquisa e Estudos Científicos em Administração - Aspec (00.071.063/0001-39) :
	Data da ocorrência
	Valor original (R$) 

	06/8/2010
	400.000,00

	08/11/2010
	600.000,00

	17/12/2010
	200.000,00

	17/12/2010
	200.000,00

	10/3/2011
	200.000,00

	10/3/2011
	200.000,00

	10/3/2011
	200.000,00

9.4.3. Responsáveis solidários: Fundação Universa (03.218.102/0001-76) e Race Consultoria Técnica e Representações Ltda. (00.085.177/0001-38) :
	Data da ocorrência
	Valor original (R$) 

	15/6/2010
	180.000,00

	18/8/2010
	360.000,00

	12/11/2010
	180.000,00

	17/12/2010
	180.000,00

9.4.4. Responsáveis solidários: Fundação Universa (03.218.102/0001-76) e Instituto Brasileiro de Organização do Trabalho Intelectual e Tecnológico - IBT (06.934.380/0001-18) :
 
	Data da ocorrência
	Valor original (R$) 

	10/11/2010
	300.000,00

	9/12/2010
	450.000,00

	17/12/2010
	225.000,00

	17/12/2010
	225.000,00

	1/3/2011
	300.000,00

9.4.5. Responsáveis solidários: Fundação Universa (03.218.102/0001-76) e Alpha Gráfica e Editora Ltda. (02.450.553/0001-71) :
	Data da ocorrência
	Valor original (R$) 

	29/7/2010
	1.312.500,00

	26/8/2010
	675.000,00

	17/12/2010
	712.500,00

	17/12/2010
	1.050.000,00

9.4.6. Responsáveis solidários: Fundação Universa (03.218.102/0001-76) e The Jeffrey Group Brasil Ltda. (04.507.754/0001-93) :
	Data da ocorrência
	Valor original (R$) 

	12/3/2010
	108.000,00

	14/4/2010
	82.000,00

	1/6/2010
	150.000,00

	1/7/2010
	75.000,00

	8/11/2010
	62.500,00

	17/12/2010
	62.500,00

	10/3/2010
	96.000,00

	14/4/2010
	100.000,00

	1/6/2010
	50.000,00

	1/6/2010
	90.000,00

	1/7/2010
	72.000,00

	17/12/2010
	72.000,00

9.4.7. Responsáveis solidários: Fundação Universa (03.218.102/0001-76) e GT Associados Organização de Eventos Ltda. (11.475.873/0001-77) :
	Data da ocorrência
	Valor original (R$) 

	10/11/2010
	120.000,00

	9/12/2010
	60.000,00

	9/12/2010
	60.000,00

	17/12/2010
	60.000,00

	17/12/2010
	60.000,00

	15/4/2011
	60.000,00

	9/5/2011
	60.000,00

	4/7/2011
	120.000,00

9.4.8. Responsáveis solidários: Fundação Universa (03.218.102/0001-76) e Tao Marketing e Comunicação Eireli (03.207.401/0001-05) :
	Data da ocorrência
	Valor original (R$) 

	10/11/2010
	1.210.668,55

9.4.9. Responsáveis solidários: Fundação Universa (03.218.102/0001-76) e Dialog Serviços de Comunicação e Eventos Ltda./Due Promoção e Eventos Ltda. (06.126.855/0001-40) :
	Data da ocorrência
	Valor original (R$) 

	19/11/2010
	428.950,16

	29/7/2010
	1.911.040,29

	21/5/2010
	2.340.000,00

	4/5/2010
	119.944,89

9.4.10. Responsável: Fundação Universa (03.218.102/0001-76) :
	Data da ocorrência
	Valor original (R$) 

	16/4/2012
	81.792,04

9.5. aplicar aos responsáveis abaixo indicados a multa prevista no art. 57 da Lei 8.443/1992, c/c o art. 267 do Regimento Interno, nos valores abaixo especificados, fixando-lhes o prazo de 15 (quinze) dias, a contar da notificação, para que comprove, perante o Tribunal (art. 214, inciso III, alínea "a" do Regimento Interno) , o recolhimento da dívida aos cofres do Tesouro Nacional, atualizada monetariamente desde a data deste acórdão até a do efetivo recolhimento, se for paga após o vencimento, na forma da legislação em vigor:
9.5.1. Fundação Universa (03.218.102/0001-76) , no valor de R$ 230.000,00 (duzentos e trinta mil reais) ;
9.5.2. Jads Assessoria e Consultoria em Gestão Empresarial Ltda. (04.610.197/0001-31) , no valor de R$ 96.000,00 (noventa e seis mil reais) ;
9.5.3. Race Consultoria Técnica e Representações Ltda.-ME (00.085.177/0001-38) , no valor de R$ 90.000,00 (noventa mil reais) ;
9.5.4. Instituto Brasileiro de Organização do Trabalho Intelectual e Tecnológico - IBT (06.934.380/0001-18) , no valor de R$ 150.000,00 (cento e cinquenta mil reais) ;
9.5.5. Alpha Gráfica e Editora Ltda.-ME (02.450.553/0001-71) , no valor de R$ 375.000,00 (trezentos e setenta e cinco mil reais) ;
9.5.6. Tao Marketing e Comunicação Eireli (03.207.401/0001-05) , no valor de R$ 120.000,00 (cento e vinte mil reais) ;
9.5.7. Associação de Pesquisa e Estudos Científicos em Administração - Aspec (00.071.063/0001-39) , no valor de R$190.000,00 (cento e noventa mil reais) ;
9.5.8. The Jeffrey Goup Brasil (04.507.754/0001-93) , no valor de R$ 54.000,00 (cinquenta e quatro mil reais) ;
9.5.9. GT Associados - Organização de Eventos (11.475.873/0001-77) , no valor de R$ 60.000,00 (sessenta mil reais) ;
9.5.10 Dialog Serviços de Comunicação e Eventos Ltda./Due Promoção e Eventos Ltda. (06.126.855/0001-40) , no valor de R$ 480.000,00 (quatrocentos e oitenta mil reais) ;
9.6. aplicar aos responsáveis Kerima Silva Carvalho (XXX.401.516-XX) e Edimar Gomes da Silva (XXX.463.088-XX) a multa prevista no art. 58, inciso II, da Lei 8.443/1992, c/c o art. 267 do Regimento Interno, no valor individual de R$ 5.000,00 (cinco mil reais) , fixando-lhes o prazo de 15 (quinze) dias, a contar da notificação, para que comprovem, perante o Tribunal (art. 214, inciso III, alínea "a" do Regimento Interno) , o recolhimento da dívida aos cofres do Tesouro Nacional, atualizada monetariamente desde a data deste acórdão até a do efetivo recolhimento, se for paga após o vencimento, na forma da legislação em vigor:
9.7. autorizar, desde logo, nos termos do art. 28, inciso II, da Lei 8.443/1992, a cobrança judicial da dívida, caso não atendidas as notificações;
9.8. autorizar, desde logo, caso solicitado e o processo não tenha sido remetido para cobrança judicial, o pagamento das dívidas em até 36 (trinta e seis) parcelas mensais e consecutivas, nos termos do art. 26 da Lei 8.443/1992, c/c o art. 217 do Regimento Interno/TCU, fixando-se o vencimento da primeira parcela em 15 (quinze) dias, a contar do recebimento da notificação, e o das demais a cada mês, devendo incidir sobre cada valor mensal os correspondentes acréscimos legais, na forma prevista na legislação em vigor, sem prejuízo de alertar os responsáveis de que a falta de comprovação do recolhimento de qualquer parcela implicará o vencimento antecipado do saldo devedor;
9.9. dar ciência deste acórdão ao Ministério do Turismo e aos responsáveis para conhecimento e ao Procurador-Chefe da Procuradoria da República no Distrito Federal, nos termos do art. 16, § 3º, da Lei 8.443/1992, c/c o art. 209, § 7º, do Regimento Interno do TCU, para adoção das providências cabíveis.

Tomada de Contas Especial em razão da impugnação total de despesas do Convênio 723.828/2009, que teve por objeto promover a melhoria dos aspectos socioeconômicos através do desenvolvimento de atividades de mobilização, estudos, difusão e educativas junto às empresas e profissionais que atuam no setor de turismo no Brasil.

Primeira Câmara

Fundação Universa (03.218.102/0001-76).

3. Interessados/Responsáveis:
3.1. Responsáveis: Alberto Fernando Monteiro do Nascimento (XXX.421.424-XX); Alpha Gráfica e Editora Ltda - Me (02.450.553/0001-71); Associação de Pesquisa e Estudos Científicos em Administração (00.071.063/0001-39); Dalmo Antônio Tavares de Queiroz (XXX.954.361-XX); Due Promoções e Eventos Ltda (06.126.855/0001-40); Edimar Gomes da Silva (XXX.463.088-XX); Fundação Universa (03.218.102/0001-76); GT Associados Organização de Eventos Ltda (11.475.873/0001-77); Instituto Brasileiro de Org.do Trabalho Intelectual e Tecnológico-IBT (06.934.380/0001-18); Jads Assessoria e Consultoria em Gestão Empresarial Ltda (04.610.197/0001-31); Kerima Silva Carvalho (XXX.401.516-XX); Race Consult Consultoria Técnica e Representações Ltda (00.085.177/0001-38); Tao Marketing e Comunicação Eireli (03.207.401/0001-05); The Jeffrey Group Brasil Ltda. (04.507.754/0001-93).

13.1. Ministros presentes: Walton Alencar Rodrigues (Presidente), Benjamin Zymler, Vital do Rêgo (Relator) e Jorge Oliveira.
13.2. Ministro-Substituto presente: Weder de Oliveira.

ACORDAO-COMPLETO-2483180

Acórdão 8579/2021 - Primeira Câmara

GT ASSOCIADOS ORGANIZACAO DE EVENTOS LTDA - EPP

GT ASSOCIADOS ORGANIZAÇÃO DE EVENTOS LTDA

VITAL DO RÊGO

Adoto como parte do relatório o pronunciamento da Secretaria de Controle Externo de Tomada de Contas Especial (peça 292) a seguir transcrito, que contou com a anuência do corpo diretivo daquela unidade (peças 293 e 294) :
INTRODUÇÃO
Trata-se de tomada de contas especial instaurada pela Coordenação Geral de Convênios do Ministério do Turismo, em desfavor do Sr. Alberto Fernando Monteiro do Nascimento (CPF XXX.421.424-XX) , ex-Procurador da Fundação Universa (CNPJ 03.218.102/0001-76) , em razão da impugnação total de despesas, decorrente da irregularidade na execução física do Convênio 723828/2009, celebrado entre o Ministério do Turismo e a Fundação Universa, que teve por objeto "promover a melhoria dos aspectos socioeconômicos através do desenvolvimento de atividades de mobilização, estudos, difusão e educativas junto às empresas e profissionais que atuam no setor de turismo no Brasil" (peça 1, p. 59) .
HISTÓRICO
Conforme disposto na cláusula quinta do termo de convênio, foram previstos R$ 23.139.000,00 para a execução do objeto, dos quais R$ 20.623.000,00 seriam repassados pelo concedente e R$ 2.516.000,00 corresponderiam à contrapartida da Fundação Universa (peça 1, p 64-65) . 
Os recursos federais foram repassados em 13 parcelas, mediante as ordens bancárias abaixo relacionadas (peça 1, p. 78, 82-83, 97, 117, 128 e 131) :	
	Número OB
	Data
	Valor (R$) 

	2010OB800164
	8/2/2010
	2.000.000,00

	2010OB800422
	15/3/2010
	1.700.000,00

	2010OB800439
	18/3/2010
	1.000.000,00

	2010OB800637
	5/5/2010
	5.000.000,00

	2010OB801464
	27/10/2010
	3.000.000,00

	2010OB801609
	19/11/2010
	800.000,00

	2010OB801610
	19/11/2010
	1.000.000,00

	2010OB801611
	19/11/2010
	2.000.000,00

	2010OB801612
	19/11/2010
	2.000.000,00

	2010OB801777
	8/12/2010
	623.000,00

	2010OB801778
	8/12/2010
	900.000,00

	2010OB801779
	8/12/2010
	300.000,00

	2010OB801780
	8/12/2010
	300.000,00

O ajuste vigeu no período de 22/12/2009 a 26/3/2012 e previa a apresentação da prestação de contas até 26/3/2012, conforme cláusula quarta do termo de convênio relativa à vigência e prorrogações publicadas (peça 1, p. 64, e peça 3) .
Tendo em vista que a prestação de contas não constava inicialmente dos autos, foi proposta diligência ao Ministério do Turismo (peça 4) , com vistas ao encaminhamento dos elementos correspondentes. Em resposta ao Ofício 393/2016-TCU/SECEX-MT (peça 7) , o órgão instaurador enviou os documentos que passaram a compor as peças 9-24.
A prestação de contas parcial encaminhada, por meio das Cartas 149/2010 e 246/2010 (peça 1, p. 123-124) , foi analisada pelo Pareceres Técnicos 349/2010/DPRDT/SNPDT/MTur (peça 1, p. 121-122) e 363/2010/DPRDT/SNPDT/MTur (peça 1, p. 125-127) , os quais concluíram que a execução física do convênio estava em conformidade com os documentos apresentados e o plano de trabalho, sendo recomendado o pagamento das 5ª e 7ª parcelas, respectivamente. Nada obstante, ao final, o Ministério do Turismo concluiu pela reprovação de toda a execução física do objeto do convênio.
O fundamento para instauração da Tomada de Contas Especial restou consignado no Parecer de Avaliação de Regularidade 94/2012 (peça 1, p. 175-179) , cuja conclusão foi consignada nos seguintes termos: "considerando as irregularidades apontadas por este grupo de trabalho e pela CGU, recomendamos necessidade de rescisão do ajuste ora analisado, em razão da inobservância aos princípios da impessoalidade, moralidade e economicidade, nos termos do Decreto 6.170/2007, bem como pela instauração da tomada de contas especial para a apuração de eventual dano ao erário".
Destaque-se, ainda, que o Parecer Técnico s/n emitido pela Comissão instituída pela Portaria/SNPDTur 6, de 23/4/2012 (peça 1, p. 185-231) , concluiu que:
Diante do exposto, podemos constatar que os relatórios produzidos com recursos do Convênio 723828/2009, ora em análise, consistiram, em boa parte, na montagem dos mesmos a partir de textos retirados na íntegra da Internet. Em sua maioria sem a citação das fontes nas referências- bibliográficas. Quando da apresentação de fotos, não houve referenciamento ou comentários sobre as mesmas. As despesas realizadas não possuem o detalhamento necessário e que permita a validação de sua adequação em relação às metas/etapas previstas no Plano de Trabalho aprovado.
Constatamos ainda que não houve produção de material com qualidade ou com nível elevado de esforços que fossem condizentes com o repasse feito pelo Ministério do Turismo no valor de R$ 20.623.000,00. O que nos levar a crer que os esforços despendidos poderiam ser sobremaneira maiores em se tratando da profundidade dos conteúdos exigidos, se comparados aos valores efetivamente pagos. O que caracterizou baixo nível de esforço e de qualidade na elaboração dos serviços/produtos contratados. Em todo o processo desse convênio não encontramos nenhum produto que justificasse a realização satisfatória de nenhuma meta/etapa do Termo de Referência aprovado.
Posto isso, entendemos que a convenente deverá efetuar a devolução integral dos recursos repassados por este Ministério, acrescido das aplicações financeiras. 
Além disso, foram exaradas a Nota Técnica de Análise Financeira 634/2012 (peça 1, p. 236-238) e a Nota Técnica de Reanálise Financeira 749/2013 (peça 1, p. 261-263) , que concluíram pela reprovação da prestação de contas do Convênio 723828/2009.
Nesse contexto, oportuno reproduzir excerto do Relatório de Auditoria Especial CGU 00190.020860/2011-31 (peça 2, p. 100-112) , que registrou diversas irregularidades nas fases de celebração e execução do convênio em epígrafe, conforme destacado pela CGU em seu Relatório de Auditoria 1111/2015 (peça 2, p. 102-104) :
	" (..) Para a contratação de empresas prestadoras dos serviços realizados, a FUNIVERSA realizou simulação de procedimentos licitatórios, haja vista que participaram das 'cotações prévias' organizações integrantes de um mesmo grupo empresarial, cabendo ressaltar que o montante de recursos federais diretamente destinados a empresas do Grupo Empresarial Fábio de Mello, totaliza, pelo menos R$ 5.205.000,00, não se computando neste montante, os valores percebidos por outras empresas em cotações nas quais empresas do grupo Fábio de Mello eram participantes. 
Também constatou-se que a documentação básica, suporte capaz de consubstanciar a adequada comprovação dos gastos relativos R$ 738.000,00 de recursos federais, não foi disponibilizada, apesar da expiração da data para apresentação. 
Evidenciou-se a ocorrência de montagem de produtos a partir de textos retirados na íntegra da internet, sem a necessária citação das fontes nas referências bibliográficas, apesar deste tipo de constatação já ter sido apontada em trabalho anterior da CGU, o que caracteriza um baixo nível de esforço e de qualidade na elaboração dos serviços e/ou produtos produzidos no âmbito do convênio, bem como deficiência no acompanhamento e nos controles do MTur. 
Constatou-se, ainda, que para a execução dos serviços objeto do Convênio SIAFI n° 723828/2009, a Fundação Universa procedeu à contratação de serviços, no montante de R$ 9.000.000,00, na ausência de procedimento licitatório, mediante a celebração de contratos junto a empresas detentoras de Registros de Preços, cuja ata e efeitos decorrentes foram anulados pelo Tribunal de Contas da União (preços dos itens licitados em valores muito superiores aos de mercado) , em um dos casos, bem como cujos preços registrados são de quatro (4) até cinquenta e sete (57) vezes mais onerosos aos cofres públicos que os constantes dos registros anulados.
Principais constatações evidenciadas: 
a) Atuação do Ministério do Turismo: 
a.1) Tramitação e análise de proposta de convênio efetuada pelo Ministério do Turismo em menos de 24 horas, conforme registros do sistema SICONV: 
a.2) Aprovação de Plano de Trabalho sem o necessário detalhamento para a completa caracterização do objeto do convênio; 
a.3) Aprovação de Plano de Trabalho com custos superiores aos praticados no mercado, ocasionando sobrepreço de até R$2.286.590,00; e 
a.4) Assinatura de Termo Aditivo com proposição de alteração do cronograma de desembolso do convênio, com antecipação de repasses, sem outras alterações no Plano de Trabalho e sem justificativas.
b) Atuação da convenente: 
b.1) Direcionamento na contratação de empresas, mediante "simulação" de procedimento válido, e sem a observância dos princípios da impessoalidade e da economicidade; 
b.2) Execução de despesas, no valor de R$738.000,00, na ausência de regular comprovação; 
b.3) Reiterado pagamento por serviços/produtos executados com baixo esforço e qualidade; 
b.4) Baixa efetividade da ação implementada, haja vista o não cumprimento integral da meta de realização de cursos; e 
b.5) Contratação de serviços, no montante de R$ 9.000.000,00, por meio de adesão a Atas de Registro de Preços, cujos valores praticados possuíam sobrepreço significativo e em relação às quais houve determinação de anulação pelo Tribunal de Contas da União".
Por meio das comunicações constantes à peça 1, p. 232-235 e 255, o órgão instaurador notificou o responsável e a convenente da reprovação da prestação de contas, requerendo a devolução dos recursos.
Verificou-se a devolução parcial de recursos por parte do convenente, no valor de R$ 4.291.313,61 (peça 2, p. 52) . Assim, foi realizada a Revisão Financeira à peça 2, p. 2, que atualizou o valor do débito, abatendo-se a quantia devolvida. 
O responsável se manifestou à peça 1, p. 143-173, para justificar as constatações do Relatório de Auditoria Especial 00190.020860/2011-31, da Controladoria-Geral da União, que teve por alvo os Convênios 702306/2008 e 723828/2009 (peça 2, p. 100-112) .
Manifestou-se, ainda, por meio de defesa administrativa (peça 1, p. 245-255) , para argumentar contra a decisão contida no Parecer Técnico emitido pela Comissão instituída pela Portaria/SNPDTur 6, de 23/4/2012 (peça 1, p. 185-231) .
Em síntese, o Ministério alega que a convenente não cumpriu todas as metas/fases do objeto pactuado, embora tenha aprovado as prestações de contas parciais. Por seu turno, a Fundação Universa afirma que realizou as metas/fases do pactuado e devolveu os recursos daquelas que não foram realizadas.
Diante do não saneamento das irregularidades apontadas e da não devolução dos recursos, instaurou-se a Tomada de Contas Especial. Com efeito, o Relatório de TCE 11/2015 (peça 2, p. 69-74) , concluiu pela ocorrência de dano ao erário, correspondente à integralidade dos recursos federais repassados, descontados os valores já recolhidos, em virtude da impugnação integral das despesas realizadas, advinda da irregularidade na execução física do Convênio 723828/2009. A responsabilidade foi atribuída ao Sr. Alberto Fernando Monteiro do Nascimento (CPF XXX.421.424-XX) , signatário da avença.
A Controladoria-Geral da União, por meio do Relatório de Auditoria 1111/2015 (peça 2, p. 114-119) , atestou a presença dos elementos e requisitos normativos para o prosseguimento do feito e concluiu que o Sr. Alberto Fernando Monteiro do Nascimento (CPF XXX.421.424-XX) e a Fundação Universa (CNPJ: 03.218.102/0001-76) encontravam-se, solidariamente, em débito com a Fazenda Nacional, pela integralidade dos recursos federais repassados no âmbito do Convênio 723828/2009.
Com base nas conclusões do Relatório de Auditoria 1111/2015, a CGU exarou o Certificado de Auditoria (peça 2, p. 120) e o Parecer do Dirigente do Órgão de Controle Interno (peça 2, p. 122) , conclusivos pela irregularidade das contas dos responsáveis, constando, ainda, dos autos o Pronunciamento Ministerial (peça 2, p. 130) , em que o Ministro de Estado do Turismo declara haver tomado conhecimento das conclusões contidas nas peças aludidas.
Na instrução inicial (peça 4) , com vistas ao saneamento dos autos, foi proposta diligência ao Ministério do Turismo para que encaminhasse os processos de prestação de contas do Convênio 723828/2009 e informasse a motivação quanto ao conteúdo do Parecer Técnico 349/2010/DPRDT/SNPDT/MTur, de 19/11/2010. A resposta foi autuada às peças 9 a 24.
Na instrução subsequente (peça 34) , após análise do processo que fora encaminhado pelo Ministério do Turismo, constatou-se que a empresa Jads Assessoria e Consultoria em Gestão Empresarial Ltda., contratada pela Fundação Universa, emitira notas fiscais irregulares e inidôneas, no âmbito do processo TC Processo 028.309/2011-1 (Acórdão 3611/2013-TCU-Plenário) , portanto, nova diligência necessitou ser formalizada às secretarias de fazenda do Distrito Federal, de Curitiba/PR e de Aracaju/SE. As respostas foram autuadas às peças 28, 51 e 57.
Na instrução antecedente (peça 65) , analisando-se os documentos nos autos, concluiu-se pela necessidade de realização de citação e audiência dos responsáveis e empresas, conforme detalhado abaixo:
Irregularidade 1: pagamento, no montante de R$ 960.000,00, com recursos federais repassados por meio do Convênio 723828/2009 à empresa Jads Assessoria e Consultoria em Gestão Empresarial Ltda. por serviços que não foram prestados/entregues.
Valor do dano
	Valor original (R$) 
	Data da ocorrência

	  960.000,00 
	25/2/2010

	Valor atualizado, sem juros, até 28/3/2018: R$ 1.562.208,00 (peça 62, p.1-2) 
Responsáveis solidários: Sr. Alberto Fernando Monteiro do Nascimento (CPF XXX.421.424-XX) , Sr. Dalmo Antônio Tavares de Queiroz (CPF XXX.954.361-XX) , Fundação Universa (CNPJ 03.218.102/0001-76) , Jads Assessoria e Consultoria em Gestão Empresarial Ltda. (CNPJ 04.610.197/0001-31) .
Sr. Alberto Fernando Monteiro do Nascimento - Gestor do Convênio 723828/2009
	Conduta: Autorizar a realização de pagamentos sem certificar-se da entrega dos produtos contratados, quando deveria ter condicionado o pagamento à conferência da entrega (à regular liquidação da despesa) .
Nexo de Causalidade: A autorização e a realização do pagamento por serviços que não foram prestados resultou em dano ao erário.
Culpabilidade: Não é possível afirmar que houve boa-fé, sendo-lhe exigível que somente efetuasse pagamento após a regular liquidação da despesa (conforme exigido no art. 62 da Lei 4.320/1964) .
Dispositivos violados: art. 62 e 63, § 2º, inciso III da Lei 4.320/1964. Portaria 127/2008, MPOG/MF/CGU, art. 54, incisos I e II; art. 63, § 1º, inciso II, alínea "a".
Sr. Dalmo Antônio Tavares de Queiroz - Coordenador de Projetos de Convênios da Fundação Universa
Conduta: Atestar a entrega dos produtos/serviços relativos à Nota Fiscal 315 que não foram entregues.
Nexo de Causalidade: O atesto em notas fiscais que contemplavam serviços/produtos que não foram entregues propiciou pagamentos indevidos à empresa Jads Assessoria e Consultoria em Gestão Empresarial Ltda.
Culpabilidade: Não é possível afirmar que houve boa-fé do responsável, haja vista os altos valores dos pagamentos, era-lhe exigível certificar-se da correta entrega dos produtos/serviços contratados.
Dispositivos violados: art. 63, § 2º, inciso III da Lei 4.320/1964. Portaria 127/2008, MPOG/MF/CGU, art. 54, incisos I e II; art. 63, § 1º, inciso II, alínea "a".
Fundação Universa - empresa signatária do Convênio 723828/2009
Conduta: recebeu recursos do Convênio 723828, porém, não comprovou que os produtos/serviços adquiridos da empresa Jads Assessoria e Consultoria foram entregues.
Nexo de Causalidade: O recebimento de recursos federais sem a comprovação da entrega dos produtos/serviços contratados ocasionou dano ao erário e propiciou o enriquecimento ilícito da empresa.
Dispositivos violados: art. 63, § 2º, inciso III da Lei 4.320/1964. Portaria 127/2008, MPOG/MF/CGU, art. 54, incisos I e II; art. 63, § 1º, inciso II, alínea "a".
Jads Assessoria e Consultoria em Gestão Empresarial Ltda. - Contratada pela Fundação Universa
Conduta: Recebimento de recursos federais a título de pagamentos por serviços que não foram prestados no valor de R$ 960.000,00, referentes ao Contrato de Prestação de Serviços 17/2010 - DD.
Nexo de Causalidade: O recebimento de recursos federais, sem a comprovação da entrega dos produtos/serviços contratados, ocasionou dano ao erário e propiciou o enriquecimento ilícito da empresa.
Dispositivos violados: art. 63, § 2º, inciso III da Lei 4.320/1964. Portaria 127/2008, MPOG/MF/CGU, art. 54, incisos I e II; art. 63, § 1º, inciso II, alínea "a". 
Irregularidade 2: pagamentos, no montante de R$ 2.000.000,00, com recursos federais à Associação de Pesquisa e Estudos Científicos em Administração - ASPEC por serviços que não foram prestados/entregues.
Valor do dano
	Valor original (R$) 
	Data da ocorrência

	400.000,00
	06/8/2010

	600.000,00
	08/11/2010

	200.000,00
	17/12/2010

	200.000,00
	17/12/2010

	200.000,00
	10/3/2011

	200.000,00
	10/3/2011

	200.000,00
	10/3/2011

	Valor atualizado, sem juros, até 28/3/2018: R$ 3.115.333,71 (peça 62, p.3-5) 
Responsáveis solidários: Alberto Fernando Monteiro do Nascimento (CPF XXX.421.424-XX) , Dalmo Antônio Tavares de Queiroz (CPF XXX.954.361-XX) , Fundação Universa (CNPJ 03.218.102/0001-76) e Associação de Pesquisa e Estudos Científicos em Administração - ASPEC (CNPJ 00.071.063/0001-39) .
Sr. Alberto Fernando Monteiro do Nascimento - Gestor do Convênio 723828/2009
	Conduta: Autorizar a realização de pagamentos sem certificar-se da entrega dos produtos contratados, quando deveria ter condicionado o pagamento à conferência da entrega (à regular liquidação da despesa) .
Nexo de Causalidade: A autorização e a realização do pagamento por serviços que não foram prestados resultou em dano ao erário.
Culpabilidade: Não é possível afirmar que houve boa-fé, sendo-lhe exigível que somente efetuasse pagamento após a regular liquidação da despesa (conforme exigido no art. 62 da Lei 4.320/64) .
Dispositivos violados: art. 62 e 63, § 2º, inciso III da Lei 4.320/1964. Portaria 127/2008, MPOG/MF/CGU, art. 54, incisos I e II; art. 63, § 1º, inciso II, alínea "a".
Sr. Dalmo Antônio Tavares de Queiroz - Coordenador de Projetos de Convênios da Fundação Universa
Conduta: Atestar a entrega dos produtos/serviços relativos às notas fiscais 1796, 1815, 1856, 1855, 1862, 1861 e 1860, produtos estes que não foram entregues.
Nexo de Causalidade: O atesto em notas fiscais que contemplavam serviços/produtos que não foram entregues propiciou pagamentos indevidos.
Culpabilidade: Não é possível afirmar que houve boa-fé do responsável, haja vista os altos valores dos pagamentos, era-lhe exigível certificar-se da correta entrega dos produtos/serviços contratados.
Dispositivos violados: art. 63, § 2º, inciso III da Lei 4.320/1964. Portaria 127/2008, MPOG/MF/CGU, art. 54, incisos I e II; art. 63, § 1º, inciso II, alínea "a".
Fundação Universa - empresa signatária do Convênio 723828/2009
Conduta: recebeu recursos do Convênio 723828, porém, não comprovou que os produtos/serviços adquiridos da empresa Associação de Pesquisa e Estudos Científicos em Administração - ASPEC foram entregues.
Nexo de Causalidade: O recebimento de recursos federais sem a comprovação da entrega dos produtos/serviços contratados ocasionou dano ao erário e propiciou o enriquecimento ilícito da empresa.
Dispositivos violados: art. 63, § 2º, inciso III da Lei 4.320/1964. Portaria 127/2008, MPOG/MF/CGU, art. 54, incisos I e II; art. 63, § 1º, inciso II, alínea "a". 
Associação de Pesquisa e Estudos Científicos em Administração - ASPEC - Contratada
Conduta: Recebimento de recursos federais a título de pagamentos por serviços que não foram prestados no valor de R$ 2.000.000,00, referentes ao Contrato de Prestação de Serviços 53/2010-DDES (Notas Fiscais 1796, 1815, 1856, 1855, 1862, 1861 e 1860) .
Nexo de Causalidade: O recebimento de recursos federais sem a entrega dos produtos/serviços contratados ocasionou enriquecimento ilícito da empresa e dano ao erário.
Dispositivos violados: art. 63, § 2º, inciso III da Lei 4.320/1964. Portaria 127/2008, MPOG/MF/CGU, art. 54, incisos I e II; art. 63, § 1º, inciso II, alínea "a".
Irregularidade 3: pagamentos, no montante de R$ 900.000,00, com recursos federais à empresa Race Consultoria Técnica e Representações Ltda., por serviços que não foram prestados/entregues.
Valor do dano
	Valor original (R$) 
	Data da ocorrência

	180.000,00
	15/6/2010

	360.000,00
	18/8/2010

	180.000,00
	12/11/2010

	180.000,00
	17/12/2010

	Valor atualizado, sem juros, até 28/3/2018: R$ 1.421.784,37 (peça 62, p.6-8) 
Responsáveis solidários: Alberto Fernando Monteiro do Nascimento (CPF XXX.421.424-XX) , Dalmo Antônio Tavares de Queiroz (CPF XXX.954.361-XX) , Fundação Universa (CNPJ 03.218.102/0001-76) e Race Consultoria Técnica e Representações Ltda. (CNPJ 00.085.177/0001-38) .
Alberto Fernando Monteiro do Nascimento, Gestor do Convênio 723828/2009
	Conduta: Autorizar a realização de pagamentos sem certificar-se da entrega dos produtos contratados, quando deveria ter condicionado o pagamento à conferência da entrega (à regular liquidação da despesa) .
Nexo de Causalidade: A autorização e a realização do pagamento por serviços que não foram prestados resultou em dano ao erário.
Culpabilidade: Não é possível afirmar que houve boa-fé, sendo-lhe exigível que somente efetuasse pagamento após a regular liquidação da despesa (conforme exigido no art. 62 da Lei 4.320/1964) .
Dispositivos violados: art. 62 e 63, § 2º, inciso III da Lei 4.320/1964. Portaria 127/2008, MPOG/MF/CGU, art. 54, incisos I e II; art. 63, § 1º, inciso II, alínea "a".
Sr. Dalmo Antônio Tavares de Queiroz, Coordenador de Projetos de Convênios da Fundação Universa
Conduta: Atestar a entrega dos produtos/serviços relativos às notas fiscais 307, 1, 7 e 8, produtos estes que não foram entregues.
Nexo de Causalidade: O atesto em notas fiscais que contemplavam serviços/produtos que não foram entregues propiciou pagamentos indevidos.
Culpabilidade: Não é possível afirmar que houve boa-fé, haja vista os altos valores dos pagamentos, era-lhe exigível certificar-se da correta entrega dos produtos/serviços contratados.
Dispositivos violados: art. 63, § 2º, inciso III da Lei 4.320/1964. Portaria 127/2008, MPOG/MF/CGU, art. 54, incisos I e II; art. 63, § 1º, inciso II, alínea "a".
Fundação Universa - empresa executora do Convênio 723828/2009
Conduta: recebeu recursos do Convênio 723828, porém, não comprovou que os produtos/serviços adquiridos da empresa Race Consultoria Técnica e Representações Ltda. foram entregues.
Nexo de Causalidade: O recebimento de recursos federais sem a comprovação da entrega dos produtos/serviços contratados ocasionou dano ao erário e propiciou o enriquecimento ilícito da empresa.
Dispositivos violados: art. 63, § 2º, inciso III da Lei 4.320/1964. Portaria 127/2008, MPOG/MF/CGU, art. 54, incisos I e II; art. 63, § 1º, inciso II, alínea "a". 
Race Consultoria Técnica e Representações Ltda. - Contratada
Conduta: Recebimento de recursos federais a título de pagamentos por serviços que não foram prestados no valor de R$ 900.000,00, referentes ao Contrato de Prestação de Serviços 43/2010 (Notas Fiscais 307, 1, 7 e 8) ;
Nexo de Causalidade: O recebimento de recursos federais, sem a comprovação da entrega dos produtos/serviços contratados, ocasionou dano ao erário e propiciou o enriquecimento ilícito da empresa.
Dispositivos violados: art. 63, § 2º, inciso III da Lei 4.320/1964. Portaria 127/2008, MPOG/MF/CGU, art. 54, incisos I e II; art. 63, § 1º, inciso II, alínea "a". 
Irregularidade 4: pagamentos, no montante de R$ 1.500.000,00, com recursos federais à Instituto Brasileiro de Organização do Trabalho Intelectual e Tecnológico - IBT por serviços que não foram prestados/entregues.
Valor do dano
	Valor original (R$) 
	Data da ocorrência

	300.000,00
	10/11/2010

	450.000,00
	9/12/2010

	225.000,00
	17/12/2010

	225.000,00
	17/12/2010

	300.000,00
	1/3/2011

	Valor atualizado, sem juros, até 28/3/2018: R$ 2.330.048,01 (peça 62, p.9-11) 
Responsáveis solidários: Alberto Fernando Monteiro do Nascimento (CPF XXX.421.424-XX) , Dalmo Antônio Tavares de Queiroz (CPF XXX.954.361-XX) , Fundação Universa (CNPJ 03.218.102/0001-76) e Instituto Brasileiro de Organização do Trabalho Intelectual e Tecnológico - IBT (CNPJ 06.934.380/0001-18) .
Sr. Alberto Fernando Monteiro do Nascimento - Gestor do Convênio 723828/2009
Conduta: Autorizar a realização de pagamentos sem certificar-se da entrega dos produtos contratados, quando deveria ter condicionado o pagamento à conferência da entrega (à regular liquidação da despesa) .
Nexo de Causalidade: A autorização e a realização do pagamento por serviços que não foram prestados resultou em dano ao erário.
Culpabilidade: Não é possível afirmar que houve boa-fé do responsável, sendo-lhe exigível que somente efetuasse pagamento após a regular liquidação da despesa (conforme exigido no art. 62 da Lei 4.320/1964) .
Dispositivos violados: art. 62 e 63, § 2º, inciso III da Lei 4.320/1964. Portaria 127/2008, MPOG/MF/CGU, art. 54, incisos I e II; art. 63, § 1º, inciso II, alínea "a".
Sr. Dalmo Antônio Tavares de Queiroz - Coordenador de Projetos de Convênios da Fundação Universa
Conduta: Atestar a entrega dos produtos/serviços relativos às notas fiscais 5, 6, 7, 8 e 9, produtos estes que não foram entregues.
Nexo de Causalidade: O atesto em notas fiscais que contemplavam serviços/produtos que não foram entregues propiciou pagamentos indevidos.
Culpabilidade: Não é possível afirmar que houve boa-fé do responsável, haja vista os altos valores dos pagamentos, sendo-lhe exigível certificar-se da correta entrega dos produtos/serviços contratados.
Dispositivos violados: art. 63, § 2º, inciso III da Lei 4.320/1964. Portaria 127/2008, MPOG/MF/CGU, art. 54, incisos I e II; art. 63, § 1º, inciso II, alínea "a".
Fundação Universa - convenente
Conduta: recebeu recursos do Convênio 723828, porém, não comprovou que os produtos/serviços adquiridos da empresa Instituto Brasileiro de Organização do Trabalho Intelectual e Tecnológico foram entregues.
Nexo de Causalidade: O recebimento de recursos federais sem a comprovação da entrega dos produtos/serviços contratados ocasionou dano ao erário e propiciou o enriquecimento ilícito da empresa.
Dispositivos violados: art. 63, § 2º, inciso III da Lei 4.320/1964. Portaria 127/2008, MPOG/MF/CGU, art. 54, incisos I e II; art. 63, § 1º, inciso II, alínea "a". 
Instituto Brasileiro de Organização do Trabalho Intelectual e Tecnológico (IBT) - contratada
Conduta: Recebimento de recursos federais a título de pagamentos por serviços que não foram prestados no valor de R$ 1.500.000,00, referentes ao Contrato de Prestação de Serviços 57/2010 - DDES (Notas Fiscais 5, 6, 7, 8 e 9) .
Nexo de Causalidade: O recebimento de recursos federais, sem a comprovação da entrega dos produtos/serviços contratados, ocasionou dano ao erário e propiciou o enriquecimento ilícito da empresa.
Dispositivos violados: art. 63, § 2º, inciso III da Lei 4.320/1964. Portaria 127/2008, MPOG/MF/CGU, art. 54, incisos I e II; art. 63, § 1º, inciso II, alínea "a".
Irregularidade 5: pagamentos, no montante de R$ 3.750.000,00, com recursos federais à empresa Alpha Gráfica e Editora Ltda. por serviços que não foram prestados/entregues.
Valor do dano
	Valor original (R$) 
	Data da ocorrência

	1.312.500,00
	29/7/2010

	675.000,00
	26/8/2010

	712.500,00
	17/12/2010

	1.050.000,00
	17/12/2010

	Valor atualizado, sem juros, até 28/3/2018: R$ 5.904.714,57 (peça 62, p.12-14) 
Responsáveis solidários: Alberto Fernando Monteiro do Nascimento (CPF XXX.421.424-XX) , Dalmo Antônio Tavares de Queiroz (CPF XXX.954.361-XX) , Fundação Universa (CNPJ 03.218.102/0001-76) e Alpha Gráfica e Editora Ltda. (CNPJ 02.450.553/0001-71) .
Alberto Fernando Monteiro do Nascimento - Gestor do Convênio 723828/2009
	Conduta: Autorizar a realização de pagamentos sem certificar-se da entrega dos produtos contratados, quando deveria ter condicionado o pagamento à conferência da entrega (à regular liquidação da despesa) .
Nexo de Causalidade: A autorização e a realização do pagamento por serviços que não foram prestados resultou em dano ao erário.
Culpabilidade: Não é possível afirmar que houve boa-fé do responsável, sendo-lhe exigível que somente efetuasse pagamento após a regular liquidação da despesa (conforme exigido no art. 62 da Lei 4.320/1964) .
Dispositivos violados: art. 62 e 63, § 2º, inciso III da Lei 4.320/1964. Portaria 127/2008, MPOG/MF/CGU, art. 54, incisos I e II; art. 63, § 1º, inciso II, alínea "a".
Dalmo Antônio Tavares de Queiroz - Coordenador de Projetos de Convênios da Fundação Universa
Conduta: Atestar a entrega dos produtos/serviços relativos às notas fiscais 1892, 1939, 1958 e 2072, produtos estes que não foram entregues.
Nexo de Causalidade: O atesto em notas fiscais que contemplavam serviços/produtos que não foram entregues propiciou pagamentos indevidos.
Culpabilidade: Não é possível afirmar que houve boa-fé do responsável, haja vista os altos valores dos pagamentos, era-lhe exigível certificar-se da correta entrega dos produtos/serviços contratados.
Dispositivos violados: art. 63, § 2º, inciso III da Lei 4.320/1964. Portaria 127/2008, MPOG/MF/CGU, art. 54, incisos I e II; art. 63, § 1º, inciso II, alínea "a".
Fundação Universa - convenente
Conduta: recebeu recursos do Convênio 723828, porém, não comprovou que os produtos/serviços adquiridos da empresa Alpha Gráfica e Editora Ltda. foram entregues.
Nexo de Causalidade: O recebimento de recursos federais sem a comprovação da entrega dos produtos/serviços contratados ocasionou dano ao erário e propiciou o enriquecimento ilícito da empresa.
Dispositivos violados: art. 63, § 2º, inciso III da Lei 4.320/1964. Portaria 127/2008, MPOG/MF/CGU, art. 54, incisos I e II; art. 63, § 1º, inciso II, alínea "a". 
Alpha Gráfica e Editora Ltda. - Contratada
Conduta: Faturar e receber pagamentos por serviços que não foram prestados no valor de R$ 3.750.000,00, referentes ao Contrato de Contrato de Prestação de Serviços 59/2010 - DDES (Notas Fiscais 1892, 1939, 1958 e 2072) .
Nexo de Causalidade: O recebimento de recursos federais, sem a comprovação da entrega dos produtos/serviços contratados, ocasionou dano ao erário e propiciou o enriquecimento ilícito da empresa.
Dispositivos violados: art. 63, § 2º, inciso III da Lei 4.320/1964. Portaria 127/2008, MPOG/MF/CGU, art. 54, incisos I e II; art. 63, § 1º, inciso II, alínea "a".
Irregularidade 6: pagamentos, no montante de R$ 1.020.000,00, com recursos federais à empresa The Jeffrey Group Brasil Ltda., por serviços que não foram prestados/entregues.
Valor do dano
	Valor original (R$) 
	Data da ocorrência

	108.000,00
	12/3/2010

	82.000,00
	14/4/2010

	150.000,00
	1/6/2010

	75.000,00
	1/7/2010

	62.500,00
	8/11/2010

	62.500,00
	17/12/2010

	96.000,00
	10/3/2010

	100.000,00
	14/4/2010

	50.000,00
	1/6/2010

	90.000,00
	1/6/2010

	72.000,00
	1/7/2010

	72.000,00
	17/12/2010

	Valor atualizado, sem juros, até 28/3/2018: R$ 1.624.302,62 (peça 62, p.15-18) 
Responsáveis solidários: Alberto Fernando Monteiro do Nascimento (CPF XXX.421.424-XX) , Dalmo Antônio Tavares de Queiroz (CPF XXX.954.361-XX) , Fundação Universa (CNPJ 03.218.102/0001-76) e The Jeffrey Group Brasil Ltda. (CNPJ 04.507.754/0001-93) .
Alberto Fernando Monteiro do Nascimento - Gestor do Convênio 723828/2009
	Conduta: Autorizar a realização de pagamentos sem certificar-se da entrega dos produtos contratados, quando deveria ter condicionado o pagamento à conferência da entrega (à regular liquidação da despesa) .
Nexo de Causalidade: A autorização e a realização do pagamento por serviços que não foram prestados resultou em dano ao erário.
Culpabilidade: Não é possível afirmar que houve boa-fé do Sr. Alberto Fernando Monteiro do Nascimento, sendo-lhe exigível que somente efetuasse pagamento após a regular liquidação da despesa (conforme exigido no art. 62 da Lei 4.320/1964) .
Dispositivos violados: art. 62 e 63, § 2º, inciso III da Lei 4.320/1964. Portaria 127/2008, MPOG/MF/CGU, art. 54, incisos I e II; art. 63, § 1º, inciso II, alínea "a".
Dalmo Antônio Tavares de Queiroz - Coordenador de Projetos de Convênios da Fundação Universa
Conduta: Atestar a entrega dos produtos/serviços relativos às Notas Fiscais 260, 264, 293, 317, 393, 433, 261, 265, 294, 299, 316 e 438, produtos estes que não foram entregues.
Nexo de Causalidade: O atesto em notas fiscais que contemplavam serviços/produtos que não foram entregues propiciou pagamentos indevidos.
Culpabilidade: Não é possível afirmar que houve boa-fé do responsável, haja vista os altos valores dos pagamentos, era-lhe exigível certificar-se da correta entrega dos produtos/serviços contratados.
Dispositivos violados: art. 63, § 2º, inciso III da Lei 4.320/1964. Portaria 127/2008, MPOG/MF/CGU, art. 54, incisos I e II; art. 63, § 1º, inciso II, alínea "a".
Fundação Universa - Convenente
Conduta: recebeu recursos do Convênio 723828, porém, não comprovou que os produtos/serviços adquiridos da empresa The Jeffrey Group Brasil Ltda. foram entregues.
Nexo de Causalidade: O recebimento de recursos federais sem a comprovação da entrega dos produtos/serviços contratados ocasionou dano ao erário e propiciou o enriquecimento ilícito da empresa.
Dispositivos violados: art. 63, § 2º, inciso III da Lei 4.320/1964. Portaria 127/2008, MPOG/MF/CGU, art. 54, incisos I e II; art. 63, § 1º, inciso II, alínea "a". 
The Jeffrey Group Brasil Ltda. - Contratada
Conduta: Faturar e receber pagamentos por serviços que não foram prestados no valor de R$ 1.020.000,00, referentes aos Contratos de Prestação de Serviços 13/2010 - DDES e 12/2010 - DDES (Notas Fiscais 260, 264, 293, 317, 393, 433, 261, 265, 294, 299, 316 e 438) .
Nexo de Causalidade: O recebimento de recursos federais, sem a comprovação da entrega dos produtos/serviços contratados, ocasionou dano ao erário e propiciou o enriquecimento ilícito da empresa.
Dispositivos violados: art. 63, § 2º, inciso III da Lei 4.320/1964. Portaria 127/2008, MPOG/MF/CGU, art. 54, incisos I e II; art. 63, § 1º, inciso II, alínea "a".
Irregularidade 7: pagamento, no montante de R$ 600.000,00, com recursos federais à empresa GT Associados Organização de Eventos Ltda. por serviços que não foram prestados/entregues.
Valor do dano
	Valor original (R$) 
	Data da ocorrência

	120.000,00
	10/11/2010

	60.000,00
	9/12/2010

	60.000,00
	9/12/2010

	60.000,00
	17/12/2010

	60.000,00
	17/12/2010

	60.000,00
	15/4/2011

	60.000,00
	9/5/2011

	120.000,00
	4/7/2011

	Valor atualizado, sem juros, até 28/3/2018: R$ 921.825,52 (peça 62, p.19-21) 
Responsáveis solidários: Alberto Fernando Monteiro do Nascimento (CPF XXX.421.424-XX) , Dalmo Antônio Tavares de Queiroz (CPF XXX.954.361-XX) , Fundação Universa (CNPJ 03.218.102/0001-76) e GT Associados Organização de Eventos Ltda. (CNPJ 11.475.873/0001-77) 
Alberto Fernando Monteiro do Nascimento - Gestor do Convênio 723828/2009
	Conduta: Autorizar a realização de pagamentos sem certificar-se da entrega dos produtos contratados, quando deveria ter condicionado o pagamento à conferência da entrega (à regular liquidação da despesa) .
Nexo de Causalidade: A autorização e a realização do pagamento por serviços que não foram prestados resultando em dano ao erário.
Culpabilidade: Não é possível afirmar que houve boa-fé do responsável, sendo-lhe exigível que somente efetuasse pagamento após a regular liquidação da despesa (conforme exigido no art. 62 da Lei 4.320/1964) .
Dispositivos violados: art. 62 e 63, § 2º, inciso III da Lei 4.320/1964. Portaria 127/2008, MPOG/MF/CGU, art. 54, incisos I e II; art. 63, § 1º, inciso II, alínea "a".
Dalmo Antônio Tavares de Queiroz - Coordenador de Projetos de Convênios da Fundação Universa
Conduta: Atestar a entrega dos produtos/serviços relativos às Notas Fiscais 10, 15, 16, 20, 19, 24, 26 e 27, produtos estes que não foram entregues.
Nexo de Causalidade: O atesto em notas fiscais que contemplavam serviços/produtos que não foram entregues propiciou pagamentos indevidos à empresa GT Associados Organização de Eventos Ltda.
Culpabilidade: Não é possível afirmar que houve boa-fé do responsável, haja vista os altos valores dos pagamentos, era-lhe exigível certificar-se da correta entrega dos produtos/serviços contratados.
Dispositivos violados: art. 63, § 2º, inciso III da Lei 4.320/1964. Portaria 127/2008, MPOG/MF/CGU, art. 54, incisos I e II; art. 63, § 1º, inciso II, alínea "a".
Fundação Universa - Convenente
Conduta: recebeu recursos do Convênio 723828, porém, não comprovou que os produtos/serviços adquiridos da empresa GT Associados Organização de Eventos Ltda. foram entregues.
Nexo de Causalidade: O recebimento de recursos federais sem a comprovação da entrega dos produtos/serviços contratados ocasionou dano ao erário e propiciou o enriquecimento ilícito da empresa.
Dispositivos violados: art. 63, § 2º, inciso III da Lei 4.320/1964. Portaria 127/2008, MPOG/MF/CGU, art. 54, incisos I e II; art. 63, § 1º, inciso II, alínea "a". 
GT Associados Organização de Eventos Ltda. - Contratada pela Fundação Universa
Conduta: Faturar e receber pagamentos por serviços que não foram prestados no valor de R$ 600.000,00, referentes ao Contrato de Prestação de Serviços 58/2010 - DDES (Notas Fiscais 10, 15, 16, 20, 19, 24, 26 e 27) .
Nexo de Causalidade: O recebimento de recursos federais, sem a comprovação da entrega dos produtos/serviços, contratados ocasionou dano ao erário e propiciou o enriquecimento ilícito da empresa.
Dispositivos violados: art. 63, § 2º, inciso III da Lei 4.320/1964. Portaria 127/2008, MPOG/MF/CGU, art. 54, incisos I e II; art. 63, § 1º, inciso II, alínea "a".
Irregularidade 8: pagamentos, no montante de R$ 1.210.668,55, com recursos federais à empresa Tao Marketing e Comunicação por serviços que não foram prestados/entregues.
Valor do dano
	Valor original (R$) 
	Data da ocorrência

	1.210.668,55
	10/11/2010

	Valor atualizado, sem juros, até 28/3/2018: R$ 1.901.597,09 (peça 62 p.22-23) 
Responsáveis solidários: Alberto Fernando Monteiro do Nascimento (CPF XXX.421.424-XX) , Dalmo Antônio Tavares de Queiroz (CPF XXX.954.361-XX) , Fundação Universa (CNPJ 03.218.102/0001-76) e Tao Marketing e Comunicação Eireli (CNPJ 03.207.401/0001-05) .
Alberto Fernando Monteiro do Nascimento - Gestor do Convênio 723828/2009
	Conduta: Autorizar a realização de pagamentos sem certificar-se da entrega dos produtos contratados, quando deveria ter condicionado o pagamento à conferência da entrega (à regular liquidação da despesa) .
Nexo de Causalidade: A autorização e a realização do pagamento por serviços que não foram prestados resultou em dano ao erário.
Culpabilidade: Não é possível afirmar que houve boa-fé do responsável, sendo-lhe exigível que somente efetuasse pagamento após a regular liquidação da despesa (conforme exigido no art. 62 da Lei 4.320/1964) .
Dispositivos violados: art. 62 e 63, § 2º, inciso III da Lei 4.320/1964. Portaria 127/2008, MPOG/MF/CGU, art. 54, incisos I e II; art. 63, § 1º, inciso II, alínea "a".
Dalmo Antônio Tavares de Queiroz - Coordenador de Projetos de Convênios da Fundação Universa
Conduta: Atestar a entrega dos produtos/serviços relativos à Nota Fiscal 834 que não foram entregues.
Nexo de Causalidade: O atesto em notas fiscais que contemplavam serviços/produtos que não foram entregues propiciou pagamentos indevidos à empresa Tao Marketing e Comunicação.
Culpabilidade: Não é possível afirmar que houve boa-fé do responsável, haja vista os altos valores dos pagamentos, era-lhe exigível certificar-se da correta entrega dos produtos/serviços contratados.
Dispositivos violados: art. 63, § 2º, inciso III da Lei 4.320/1964. Portaria 127/2008, MPOG/MF/CGU, art. 54, incisos I e II; art. 63, § 1º, inciso II, alínea "a".
Fundação Universa - empresa signatária do Convênio 723828/2009
Conduta: recebeu recursos do Convênio 723828, porém, não comprovou que os produtos/serviços adquiridos da empresa Tao Marketing e Comunicação foram entregues.
Nexo de Causalidade: O recebimento de recursos federais, sem a comprovação da entrega dos produtos/serviços contratados, ocasionou dano ao erário e propiciou o enriquecimento ilícito da empresa.
Dispositivos violados: art. 63, § 2º, inciso III da Lei 4.320/1964. Portaria 127/2008, MPOG/MF/CGU, art. 54, incisos I e II; art. 63, § 1º, inciso II, alínea "a".
Tao Marketing e Comunicação - Contratada pela Fundação Universa
Conduta: Faturar e receber pagamentos por serviços que não foram prestados no valor de R$ 1.210.668,55, referentes aos Contrato de Prestação de Serviços 34/2010 - DD (Nota Fiscal 834) .
Nexo de Causalidade: O recebimento de recursos federais sem a comprovação da entrega dos produtos/serviços contratados ocasionou dano ao erário e propiciou o enriquecimento ilícito da empresa.
Dispositivos violados: art. 63, § 2º, inciso III da Lei 4.320/1964. Portaria 127/2008, MPOG/MF/CGU, art. 54, incisos I e II; art. 63, § 1º, inciso II, alínea "a".
Irregularidade 9: Contratação da empresa Dialog Serviços de Comunicação e Eventos Ltda. antes da assinatura do convênio e pagamento à contratada, no montante de R$ 4.799.935,34, sem a correspondente contraprestação dos serviços.
Valor do dano
	Valor original (R$) 
	Data da ocorrência

	428.950,16
	19/11/2010

	1.911.040,29
	29/7/2010

	2.340.000,00
	21/5/2010

	119.944,89
	4/5/2010

	Valor atualizado, sem juros, até 28/3/2018: R$ 7.641.899,44 (peça 62, p.24-26) 
Responsáveis solidários: Alberto Fernando Monteiro do Nascimento (CPF XXX.421.424-XX) , Dalmo Antônio Tavares de Queiroz (CPF XXX.954.361-XX) , Fundação Universa (CNPJ 03.218.102/0001-76) e Dialog Serviços de Comunicação e Eventos Ltda./Due Promoção e Eventos Ltda. (CNPJ 06.126.855/0001-40) .
Alberto Fernando Monteiro do Nascimento - Gestor do Convênio 723828/2009
	Conduta: Autorizar a realização de pagamentos sem certificar-se da entrega dos produtos contratados, quando deveria ter condicionado o pagamento à conferência da entrega (à regular liquidação da despesa) .
Nexo de Causalidade: A autorização e a realização do pagamento por serviços que não foram prestados resultando em dano ao erário.
Culpabilidade: Não é possível afirmar que houve boa-fé do Sr. Alberto Fernando Monteiro do Nascimento, sendo-lhe exigível que somente efetuasse pagamento após a regular liquidação da despesa (conforme exigido no art. 62 da Lei 4.320/1964) .
Dispositivos violados: art. 62 e 63, § 2º, inciso III da Lei 4.320/1964. Portaria 127/2008, MPOG/MF/CGU, art. 54, incisos I e II; art. 63, § 1º, inciso II, alínea "a".
Dalmo Antônio Tavares de Queiroz - Coordenador de Projetos de Convênios da Fundação Universa
Conduta: Atestar a entrega dos produtos/serviços relativos às Notas Fiscais Notas Fiscais 2344, 2264, 2405 e 2246, produtos estes que não foram entregues.
Nexo de Causalidade: O atesto em notas fiscais que contemplavam serviços/produtos que não foram entregues propiciou pagamentos indevidos à empresa Dialog Serviços de Comunicação e Eventos Ltda.
Culpabilidade: Não é possível afirmar que houve boa-fé do responsável, haja vista os altos valores dos pagamentos, era-lhe exigível certificar-se da correta entrega dos produtos/serviços contratados.
Fundação Universa - empresa signatária do Convênio 723828/2009
Conduta: recebeu recursos do Convênio 723828, porém, não comprovou que os produtos/serviços adquiridos da empresa Dialog Serviços de Comunicação e Eventos Ltda. foram entregues.
Nexo de Causalidade: O recebimento de recursos federais, sem a comprovação da entrega dos produtos/serviços contratados, ocasionou dano ao erário e propiciou o enriquecimento ilícito da empresa.
Dispositivos violados: art. 63, § 2º, inciso III da Lei 4.320/1964. Portaria 127/2008, MPOG/MF/CGU, art. 54, incisos I e II; art. 63, § 1º, inciso II, alínea "a".
Dialog Serviços de Comunicação e Eventos Ltda./Due Promoção e Eventos Ltda. - Contratada pela Fundação Universa
Conduta: Faturar e receber pagamentos por serviços que não foram prestados no valor de R$ 4.799.935,34, referentes ao Contrato de Prestação de Serviços 42/2009 (Notas Fiscais 2344, 2264, 2405 e 2246) ;
Nexo de Causalidade: O recebimento de recursos federais, sem a comprovação da entrega dos produtos/serviços contratados, ocasionou dano ao erário e propiciou o enriquecimento ilícito da empresa.
Dispositivos violados: art. 63, § 2º, inciso III da Lei 4.320/1964. Portaria 127/2008, MPOG/MF/CGU, art. 54, incisos I e II; art. 63, § 1º, inciso II, alínea "a".
Irregularidade 10: Devolução do saldo do Convênio 723828 em valor menor que o previsto.
Valor do dano
	Valor original (R$) 
	Data da ocorrência

	81.792,04
	16/4/2012

	Valor atualizado, sem juros, até 28/3/2018: R$ 117.445,19 (peça 62, p.27) 
Responsáveis solidários: Alberto Fernando Monteiro do Nascimento (CPF XXX.421.424-XX) , Fundação Universa (CNPJ 03.218.102/0001-76) .
Alberto Fernando Monteiro do Nascimento - Gestor do Convênio 723828/2009
	Conduta: Devolveu o saldo do convênio num valor inferior em R$ 81.792,04, não se certificando da exatidão da movimentação da conta bancária do convênio para que a devolução fosse feita corretamente.
Nexo de Causalidade: A devolução do saldo do convênio, sem certificar-se da exatidão das movimentações bancárias, proporcionou dano ao erário no montante de R$ 81.792,04.
Culpabilidade: Não é possível afirmar que houve boa-fé por parte do responsável, haja vista que, como responsável pelo convênio, seria exigível que verificasse o saldo remanescente acrescido dos rendimentos, para então realizar a devolução. É razoável afirmar que era possível ao responsável ter consciência da ilicitude do ato, haja vista tratar-se de convênio com valor acima de R$ 23.000.000,00.
Dispositivos violados: arts. 57 e 63, § 1º, "g" da Portaria 127/2008, MPOG/MF/CGU.
Fundação Universa - Convenente
	Conduta: Devolveu o saldo do convênio num valor inferior em R$ 81.792,04, não se certificando da exatidão da movimentação da conta bancária do convênio para que a devolução fosse feita corretamente.
Nexo de Causalidade: A devolução do saldo do convênio, sem certificar-se da exatidão das movimentações bancárias, proporcionou dano ao erário no montante de R$ 81.792,04.
Dispositivos violados: arts. 57 e 63, § 1º, "g" da Portaria 127/2008, MPOG/MF/CGU.
158.1 Realizar a audiência dos responsáveis abaixo indicados, com fundamento nos arts. 10, § 1º, e 12, incisos I e III, da Lei 8.443/1992 c/c o art. 202, incisos I e III, do RI/TCU, para que, no prazo de quinze dias, apresentem razões de justificativa quanto à ocorrências descritas:
Ocorrência 1: assinatura do Parecer 333/2009/DPRDT/SNPDT/Mtur, recomendando a celebração do Convênio 723828, mesmo sem dispor de documentação capaz de comprovar a capacidade da convenente que propiciou a emissão de parecer incoerente com os documentos apresentados quanto à compatibilidade do plano de trabalho e à capacidade da convenente.
Ocorrência 2: assinatura dos Pareceres 308/2010/DPRDT/SNPDT/Mtur, que aprovou os relatórios referentes à prestação de contas parcial e ratificou a celebração de Termo Aditivo, e 363/2010/DPRDT/SNPDT/Mtur, que aprovou a prestação de contas parcial e solicitou a liberação da 7ª parcela, demonstrando a ausência/deficiência de fiscalização por parte da concedente.
Sra. Kerima Silva Carvalho (CPF XXX.401.516-XX) , Assistente Técnica do Departamento de Programas Regionais de Desenvolvimento do Turismo
Sr. Edimar Gomes da Silva (CPF XXX.463.088-XX) , Diretor do Departamento de Programas Regionais de Desenvolvimento do Turismo
Conduta: assinarem os pareceres 333/2009, 308/2010 e 363/2010/DPRDT/SNPDT/Mtur recomendando a celebração do Convênio 723828, aprovando os relatórios referentes à prestação de contas parcial e ratificando a celebração de Termo Aditivo.
Nexo de Causalidade: a assinatura desses pareceres sem a correta análise documental e fiscalização quanto aos produtos entregues pela convenente, proporcionou a realização e a continuidade do convênio cuja capacidade técnica e operacional não foram comprovadas, acarretando em pagamentos irregulares.
Culpabilidade: não é possível aferir a boa-fé dos responsáveis, sendo razoável afirmar que era possível terem consciência da ilicitude do ato, haja vista tratar-se de convênio com valor acima de R$ 23.000.000,00.
Dispositivos violados: art. 18, 22 e 31 e art. 51 a 55 da Portaria 127/2008, MPOG/MF/CGU.
Em cumprimento ao pronunciamento da unidade (peça 67) , as citações e audiências foram promovidas, conforme quadro abaixo:
		Responsáveis
	Comunicações
	Avisos de Recebimento (AR) 
	OBS

	1
	Kerima Silva Carvalho
	Ofício 377/2018-TCU/Secex-MT
	peça 85
	27/4/2018
	peça 130
	assinado 

	2
	Edimar Gomes da Silva
	Ofício 385/2018-TCU/Secex-MT
	peça 94
	20/4/2018
	peça 117
	assinado

	3
	Alberto Fernando Monteiro do Nascimento
	Ofício 368/2018-TCU/Secex-MT
	Peça 88
	20/4/2018
	Peça 98
	assinado

	4
	Fundação Universa
	Ofício 384/2018-TCU/Secex-MT
	Peça 95
	20/4/2018
	Peça 101
	assinado

	5
	Jads Assessoria e Consultoria
	Ofício 373/2018-TCU/Secex-MT
	Peça 82
	20/4/2018
	Peça 100
	assinado

			Ofício 658/2018-TCU/Secex-MT
	Peça 253
	Desconhecido
	Peça 255
	-

			Ofício 673/2018-TCU/Secex-MT
	Peça 252
	16/7/2018
	Peça 254
	assinado

			Ofício 739/2018-TCU/Secex-MT
	Peça 263
	Mudou-se
	Peças 264 e 266
	-

			Edital 19/2018-TCU/Secex-MT
	Peça 267
	6/11/2018
	Peça 268
	-

	6
	Dalmo Antonio Tavares de Queiroz
	Ofício 371/2018-TCU/Secex-MT
	Peça 86
	20/4/2018
	Peças 99 e 156 e 179
	assinado

	7
	ASPEC - Associação de Pesquisa
	Ofício 380/2018-TCU/Secex-MT
	Peça 93
	Mudou-se
	Peça 114
	-

			Ofício 526/2018-TCU/Secex-MT
	Peça 150
	13/6/2018
	Peça 172
	assinado

	8
	RACE Consultoria Técnica
	Ofício 374/2018-TCU/Secex-MT
	Peça 84
	20/4/2018
	Peça 115
	assinado

	9
	Instituto Brasileiro de Organização do Trabalho - IBT
	Ofício 387/2018-TCU/Secex-MT
	Peça 89
	Mudou-se
	Peça 112
	-

			Ofício 524/2018-TCU/Secex-MT
	Peça 152
	12/6/2018
	Peça 168
	assinado

			Edital 126/201-TCU/Secex-TCE
	Peça 275
	6/8/2019
	Peça 276
	-

	10
	Alpha Gráfica e Editora
	Ofício 369/2018-TCU/Secex-MT
	Peça 87
	Ao remetente
	Peça 113
	-

			Ofício 522/2018-TCU/Secex-MT
	Peça 149
	Mudou-se
	Peça 173
	-

			Edital 10/2018-TCU/Secex-MT
	Peça 180
	21/6/2018
	Peça 244
	-

	11
	The Jeffrey Group Brasil
	Ofício 386/2018-TCU/Secex-MT
	Peça 90
	20/4/2018
	Peça 116
	assinado

	12
	GT Associados Organização de Eventos
	Ofício 381/2018-TCU/Secex-MT
	Peça 92
	Mudou-se
	Peças 129 e 131
	
			Ofício 563/2018-TCU/Secex-MT
	Peça 155
	12/6/2018
	Peça 167
	assinado

	13
	Tao Marketing e Comunicação
	Ofício 382/2018-TCU/Secex-MT
	Peça 91
	Mudou-se
	Peça 111
	-

			Ofício 525/2018-TCU/Secex-MT
	Peça 151
	Mudou-se
	Peça 166
	-

			Edital 9/2018-TCU/Secex-MT
	Peça 176
	20/6/2018
	Peça 178
	-

	14
	Dialog Serviços de Comunicação e Eventos
	Ofício 370/2018-TCU/Secex-MT
	Peça 83
	Mudou-se
	Peça 110
	-

			Ofício 523/2018-TCU/Secex-MT
	Peça 153
	12/6/2018
	Peça 169
	assinado

O Sr. Edimar Gomes da Silva, após ter requerido prorrogação de prazo por 30 dias (peças 122-123) , concedida por meio do despacho à peça 125, apresentou, por meio de advogado devidamente constituído (peça 120) defesa à peça 154.
A Fundação Universa apresentou defesa à peça 119.
O Sr. Dalmo Antônio Tavares de Queiroz, após ter requerido, por duas vezes, prorrogação de prazo por 30 dias (peças 96 e 133) , deferida por meio dos despachos às peças 102-103 e 132-134, apresentou defesa à peça 213, p. 1-3 e peça 217, p. 1-42, no que se fez acompanhar dos elementos carreados às peças 213-243 e 269-272.
A Associação de Pesquisa e Estudos Científicos em Administração - Aspec apresentou, por meio de advogada devidamente constituída (peça 186) , defesa à peça 187, p. 1-11, no que se fez acompanhar pelos elementos carreados às peças 187-212.
A empresa The Jeffrey Group Brasil, após ter requerido cópia dos autos (peça 105) e prorrogação de prazo por 15 dias (peça 106) , deferido por meio do despacho (peça 109) , apresentou, por meio de advogado devidamente constituído (peça 107) , defesa à peça 137, no que se fez acompanhar dos elementos carreados às peças 138-147.
A empresa GT Associados - Organização de Eventos apresentou, por meio de advogado devidamente constituído à peça 182, defesa à peça 183 e 273.
A empresa Due Promoções e Eventos, após ter requerido cópia dos autos (peça 160) e prorrogação de prazo por 30 dias (peça 161) , concedidas por meio do despacho à peça 164, apresentou, por meio de advogado devidamente constituído (peça 157) , defesa à peça 258, no que se fez acompanhar dos elementos carreados às peças 259-262.
Transcorrido o prazo regimental, os responsáveis e empresas relacionados permaneceram silentes, passando a ser considerados revéis, nos termos do art. 12, § 3º, da Lei 8.443/1992: Alberto Fernando Monteiro do Nascimento - CPF XXX.421.424-XX, (responsável falecido, nesse caso não há revelia) , Sra. Kerima Silva Carvalho (CPF XXX.401.516-XX) , Jads Assessoria e Consultoria em Gestão Empresarial Ltda. (CNPJ 04.610.197/0001-31) , Race Consultoria Técnica e Representações Ltda.-ME (CNPJ 00.085.177/0001-38) , Instituto Brasileiro de Organização do Trabalho Intelectual e Tecnológico - IBT (CNPJ 06.934.380/0001-18) , Alpha Gráfica e Editora Ltda.-ME (CNPJ 02.450.553/0001-71) , Tao Marketing e Comunicação Eireli (CNPJ 03.207.401/0001-05) .
Com relação, especificamente, à empresa Jads Assessoria e Consultoria em Gestão Empresarial Ltda. (CNPJ 04.610.197/0001-31) , de acordo com a Defensoria Pública da União (peça 245) , que compareceu aos autos em assistência a um dos sócios da referida empresa constante no Sistema CPF, o Sr. Aginaldo Fernandes Pimenta fora vítima de falsários que utilizaram seu nome e CPF como "laranja" para abrir empresas e cometer ilícitos, pois o assistido não possui, de fato, vínculo com a empresa Jads, fato que vem a corroborar os negócios escusos praticados no âmbito do ajuste em epígrafe. Por seu turno, a empresa foi citada pelo Edital 19/2018-TCU/Secex-MT (peças 267-268) , em razão do insucesso dos ofícios anteriormente encaminhados (peças 252-255, 263-264 e 266) . Nada obstante, quedou-se silente. 
EXAME TÉCNICO
Responsável falecido
De acordo com o Sistema Informatizado de Controle de Óbitos, o Sr. Alberto Fernando Monteiro do Nascimento (CPF XXX.421.424-XX) faleceu em 13/10/2012 (peça 281) . Nesse contexto, entende-se que restaria prejudicado o exercício do direito ao contraditório e da ampla defesa de seus herdeiros ou espólio, em razão do decurso de cerca de nove anos desde a ocorrência dos fatos.
Nesse diapasão, entendeu-se que se este tribunal já presume que o lapso de dez anos prejudica a ampla defesa de um gestor em sua prática de atos de gestão (art. 6º, inciso II, da Instrução Normativa 71/2012) , que se dirá de pessoas alheias aos referidos fatos, ainda que em período de tempo um pouco menor. 
Entendimento semelhante já foi assentado por este Tribunal em outros casos, como no Acórdão 8791/2016-TCU-Segunda Câmara, de cujo sumário se extrai o seguinte enunciado:
O longo transcurso de tempo entre a prática dos atos pelo responsável falecido e a citação dos seus herdeiros e sucessores, sem que tenham dado causa à demora processual, inviabiliza o exercício do contraditório e da ampla defesa, dando ensejo ao arquivamento das contas, sem julgamento do mérito, por ausência de pressupostos para desenvolvimento válido e regular do processo, com fulcro no art. 212 do RI/TCU c/c arts. 6º, inciso II, e 19 da Instrução Normativa TCU 71/2012.
Portanto, será formulada proposta de exclusão do nome do Sr. Alberto Fernando Monteiro do Nascimento (CPF XXX.421.424-XX) da relação processual desta TCE.
Passa-se a seguir a descrever cada argumento apresentado nas alegações de defesa e razões de justificativa dos responsáveis, seguido de suas respectivas análises:
Razões de justificativa apresentadas pelo Sr. Edimar Gomes de Souza (peça 154) :
Argumentos
Deve ser aplicado o prazo prescricional de cinco anos para a aplicação de sanções pelo TCU.
As irregularidades ocorreram nos anos de 2009 e 2010 e as notificações foram efetuadas em 2018.
Análise
O instituto da prescrição tem por fim trazer segurança às relações jurídicas em detrimento de longo lapso temporal entre o ato praticado e as ações garantidoras do direito. A prescrição se configura na extinção da pretensão, em razão da inércia do seu titular por determinado período. 
Em consonância com o parágrafo 5º do art. 37 da Constituição Federal, foram elencadas duas situações distintas quanto à prescrição no que tange ao poder público. A primeira parte do parágrafo trata da prescrição referente às ações relativas a punições a agentes públicos que causem prejuízos ao erário. A segunda parte do parágrafo ressalva as ações de ressarcimento, estabelecendo serem imprescritíveis as ações tendentes a determinar o ressarcimento dos danos causados ao poder público. 
É importante observar que a questão da imprescritibilidade das ações de ressarcimento foi plenamente resolvida após o pronunciamento do Supremo Tribunal Federal ao apreciar o Mandado de Segurança 26.210-9/DF, que ensejou a prolação do Acórdão 2709/2008-TCU-Plenário, por meio do qual se decidiu deixar assente no âmbito desta Corte de Contas que o art. 37 da Constituição Federal conduz ao entendimento de que as ações de ressarcimento movidas pelo Estado contra os agentes causadores de danos ao erário são imprescritíveis.
Ademais, cumpre tecer considerações acerca do entendimento desta Corte de Contas sobre o tema prescrição da pretensão punitiva do Estado no que tange à penalidade de multa regulamentada na Lei 8.443/1992. 
Recentemente, esta Corte apreciou incidente de uniformização de jurisprudência acerca da prescrição da pretensão punitiva do TCU, em sessão plenária pública extraordinária ocorrida no dia 8/6/2016. Transcreve-se abaixo excerto do Acórdão 1441/2016-TCU-Plenário, relatado pelo Ministro Benjamin Zymler: 
ACORDAM os Ministros do Tribunal de Contas da União, reunidos em Sessão do Plenário, ante as razões expostas pelo Redator, em: 
9.1. deixar assente que: 
9.1.1. a pretensão punitiva do Tribunal de Contas da União subordina-se ao prazo geral de prescrição indicado no art. 205 do Código Civil; 
9.1.2. a prescrição a que se refere o subitem anterior é contada a partir da data de ocorrência da irregularidade sancionada, nos termos do art. 189 do Código Civil; 
9.1.3. o ato que ordenar a citação, a audiência ou oitiva da parte interrompe a prescrição de que trata o subitem 9.1.1, nos termos do art. 202, inciso I, do Código Civil;
9.1.4. a prescrição interrompida recomeça a correr da data em que for ordenada a citação, a audiência ou oitiva da parte, nos termos do art. 202, parágrafo único, parte inicial, do Código Civil; 
9.1.5. haverá a suspensão da prescrição toda vez que o responsável apresentar elementos adicionais de defesa, ou mesmo quando forem necessárias diligências causadas por conta de algum fato novo trazido pelos jurisdicionados, não suficientemente documentado nas manifestações processuais, sendo que a paralisação da contagem do prazo ocorrerá no período compreendido entre a juntada dos elementos adicionais de defesa ou da peça contendo o fato novo e a análise dos referidos elementos ou da resposta da diligência, nos termos do art. 160, §2º, do Regimento Interno; 
9.1.6. a ocorrência desta espécie de prescrição será aferida, independentemente de alegação da parte, em cada processo no qual haja intenção de aplicação das sanções previstas na Lei 8.443/1992;
9.1.7. o entendimento consubstanciado nos subitens anteriores será aplicado, de imediato, aos processos novos (autuados a partir desta data) bem como àqueles pendentes de decisão de mérito ou de apreciação de recurso por este Tribunal.
Dessa forma, aplica-se no âmbito do TCU o entendimento de que o prazo prescricional a ser adotado é o previsto no Código Civil, ou seja, dez anos do fato gerador. Ademais, entende-se também que o despacho que ordena a citação é causa interruptiva da prescrição. 
Com efeito, no caso vertente, considerando o termo inicial em 8/12/2010, data do último repasse efetuado no âmbito do Convênio 723828/2009 (peça 1, p. 131) , a pretensão punitiva estaria prescrita em dezembro de 2020. Contudo, o ato que ordenou a citação ao Sr. Edimar Gomes da Silva se efetivou em 3/4/2018 (peça 67) . Ou seja, transcorreu-se período inferior aos dez anos entre o fato gerador e o ato que ordenou a citação, não operando-se os efeitos da prescrição da pretensão punitiva.
Nesse sentido, no tocante à citada Lei 9.873/1999, que estabelece prazo de prescrição para o exercício de ação punitiva pela Administração, é oportuno mencionar que o Tribunal já afastou a aplicação do referido normativo, tendo em vista sua atividade judicante se amparar no exercício do controle externo, de previsão constitucional, diferente daquela movida pela administração pública federal, com fundamento no poder de polícia (Acórdãos 248/2000 e 71/2000, todos do Plenário e da relatoria do então ministro Bento Bugarin, e Acórdão 1727/2003-TCU-Primeira Câmara, relatado pelo ministro Augusto Sherman) . 
Por fim, muito embora se possa argumentar pela prevalência das decisões do STF sobre as do TCU, convém ressaltar que o julgado trazido à baila pelo recorrente foi prolatado em sede de mandado de segurança, com eficácia inter partes e apenas para o caso concreto, não estabelecendo, portanto, qualquer efeito geral ou vinculante. 
Portanto, os argumentos apresentados não devem ser acolhidos.
Argumentos
Com relação ao questionamento sobre a ausência de capacidade operacional da entidade convenente, bastava a comprovação de expertise técnica para que sua capacidade fosse atestada, não cabendo a imputação dessa ausência de demonstração ao responsável.
Não havia respaldo para atribuir à instituição incapacidade técnico operacional.
O Ministério do Turismo declarou expressamente que a entidade convenente possuía experiência, conforme documento à peça 1, p. 9.
Quando da assinatura do convênio em questão havia indicativos robustos de que a entidade convenente cumpria com os requisitos de capacidade técnica.
Não pode ser imputada ao responsável conduta delituosa por ausência de competência funcional, má-fé, negligência e nexo causalidade.
A capacidade técnica operacional não tem vinculação com aqueles que compõem o corpo técnico da pessoa jurídica.
Eventuais erros devem ser imputados aos gestores da entidade convenente.
Ao subscrever o Parecer 333/2009/DPRDT/SNPDT/MTur, o responsável verificou o cumprimento dos requisitos técnicos e normativos existentes à época, conforme Acórdãos 1865/2006, 2075/2007 e 794/2009, todos do Plenário.
Se o responsável agisse de forma contrária, estaria praticando desvio de finalidade.
Análise 
Em que pese as condições impostas, à época, pela Portaria Interministerial 127 MP/MF/MCT, firmou-se o Parecer Técnico 333/2009/DPRDT/ SNPDT/MTur, de 22/12/2009, da lavra da Sra. Kerima Silva Carvalho, Assistente Técnica do Departamento de Programas Regionais de Desenvolvimento do Turismo, e do Sr. Edimar Gomes da Silva, Diretor do Departamento de Programas Regionais de Desenvolvimento do Turismo (peça 1, p.35-39) , concluindo não haver objeção ao acolhimento do pleito, ou seja, recomendou-se a celebração do instrumento convenial, haja vista estarem aprovados os Plano de Trabalho e o Projeto Básico. 
Cabe destacar que, por ocasião desse parecer, afirmou-se que as condições de execução da Fundação foram analisadas mediante apresentação de trabalhos já realizados pela instituição e equipe técnica, embora não se encontre nos autos documentos que subsidiem a análise quanto à viabilidade e qualificação técnica da Fundação Universa.
Diferentemente do alegado pela defesa, o documento, constante à peça 1, p. 9, não consiste em declaração emitida pelo Ministério do Turismo avalizando a capacidade técnica operacional da Fundação Universa, pois se trata de proposta de celebração de convênio, apresentada pela entidade convenente e submetida ao órgão repassador. Nesse sentido, veja-se "Dados do proponente" à peça 1, p. 11, onde consta os dados da Fundação Universa, na condição de convenente-proponente, e, ainda, o nome do Sr. Alberto Fernando Monteiro do Nascimento, na condição de responsável da entidade convenente, destacando-se, ainda, os campos relativos ao pedido de deferimento e à aprovação pelo órgão concedente, peça 1. p. 22.
Nesse contexto, era dever do responsável avaliar a capacidade da entidade para execução do objeto, conforme preceitua o art. 6º, inciso VII, o art. 18, inciso VII e o art. 22, da Portaria Interministerial 127/2008.
Na verificação da capacidade técnica e operacional da entidade, busca-se selecionar entidade apta à execução do objeto conveniado. Nesse sentido, essa análise é essencial para verificar se a convenente tem capacidade para executar o objeto pactuado. 
Para realizar o objeto pretendido, a entidade recebedora dos recursos transferidos deve necessariamente possuir padrões mínimos de qualificação técnica e capacidade operacional, devendo o órgão ou entidade concedente ou contratante aferir o cumprimento de tais condições previamente à celebração do acordo. Em outras palavras, o concedente deve se certificar, antes de celebrar o termo e, evidentemente, de liberar os recursos, que a entidade recebedora terá condições de realizar o objeto.
Especificamente quanto à qualificação técnica, cabe, portanto, ao concedente ou ao contratante certificar-se de que a entidade proponente possui aptidão técnica para realizar o objeto. Nesse sentido, deverão ser examinados pontos como o desempenho anterior em realização de objetos semelhantes; a existência de corpo técnico qualificado ou a capacidade de sua mobilização; além da similaridade entre o ramo de atuação da entidade e a natureza do objeto do convênio ou contrato de repasse.
Em relação à capacidade operacional, deve-se verificar os meios que a entidade possui para executar o objeto, ou seja, informações sobre a existência ou não da infraestrutura mínima necessária para realizar e dar suporte às ações que serão realizadas, tais como os recursos humanos que serão utilizados para o gerenciamento do convênio ou contrato de repasse, os recursos tecnológicos existentes etc. 
Nesse sentido, a referida portaria, em seu inciso VII, art. 6, veda a celebração de convênios e contratos de repasse com entidades cujo objeto social não se relacione às características do programa ou que não disponham de condições técnicas para executar o convênio. Mais adiante, o inciso VII do art. 18 determina que, para a realização do cadastramento das entidades privadas sem fins lucrativos deve ser exigido comprovação da qualificação técnica e da capacidade operacional, mediante declaração de funcionamento regular nos três anos anteriores ao credenciamento, emitida por três autoridades do local de sua sede. Por fim, o art. 22 obriga a análise do Plano de Trabalho quanto à sua viabilidade e adequação aos objetivos do programa, e no caso de entidades privadas sem fins lucrativos, avaliar sua qualificação técnica e capacidade operacional para gestão do instrumento, de acordo com critérios estabelecidos pelo órgão ou entidade repassador de recursos.
No caso em análise, a Portaria Interministerial 127/2008 estabelecia procedimentos que não foram observados pelo responsável, do que decorre a sua culpa. Ora, a legislação determina a avaliação da capacidade técnica e operacional da proponente, logo, a inobservância desse dever jurídico caracteriza, ao menos, negligência do diretor do departamento de programas regionais de desenvolvimento do turismo.
A verificação da condição técnica e operacional do proponente em executar o projeto compete ao setor técnico específico do Ministério do Turismo, em consonância com o entendimento dessa Corte de Contas. Nesse sentido, conforme consta no Parecer 333/2009/DPRDT/SNPDT/MTur, a área técnica manifestou-se nos seguintes termos:
Os aspectos técnicos, financeiros e operacionais da proposta foram analisados considerando os profissionais alocados ao projeto, que estão adequados à proposta, assim como os materiais, despesas e demais aspectos correlatos.
Todavia, não há nos autos elementos comprobatórios que atestem a efetiva capacidade técnica da Fundação Universa, contrariando o Parecer 333/2009/DPRDT/SNPDT/MTur. Ademais, não existem documentos que comprovem a ampla atuação nos mercados locais, tampouco a experiência e qualificação técnica para conduzir um convênio com valor acima de R$ 23 milhões.
Toda execução dos recursos do convênio foi realizada por terceiras entidades contratadas. Isso evidencia que a Fundação Universa atuou como mera intermediária entre o Ministério e as empresas contratadas, o que reforça o indício de que não possuía qualificação técnica nem capacidade operacional para gerir os recursos.
Desse modo, caberia ao Ministério do Turismo, representado pelo Sr. Edimar Gomes, exigir, diante da especificidade do objeto conveniado, atestados referentes à prestação de serviços de pesquisas, estudos e diagnósticos inerentes ao objeto do convênio sob exame. Essa exigência se coaduna com os procedimentos estabelecidos na Portaria Interministerial 127/2008.
Vale destacar que essa Corte já se manifestara em casos semelhantes envolvendo a incapacidade da convenente. Com efeito, em uma de suas manifestações foi determinado ao Ministério do Turismo que somente celebrasse convênios e contratos de repasse com instituições que comprovassem condições para consecução do objeto do programa de trabalho relativo à ação e que desenvolvam programas próprios idênticos ou assemelhados, conforme estabelece o art. 1º, §2º, da IN/STN 1/97, com a redação dada pela IN/STN 7/2007 (Acórdão 1232/2008-TCU-Plenário, item 9.4.) . Logo, esta Corte já havia determinado ao Ministério do Turismo a adoção de providências com vista a evitar a ocorrência central tratada neste processo. No entanto, o Sr. Edimar preferiu ignorar tais normativos que conduzem a matéria e a determinação expedida por esta Corte.
O art. 18, inciso I, da Portaria Interministerial MPOG/MF/CFU nº 127/2008 é expresso a respeito da obrigatoriedade de se exigir cópia do estatuto ou contrato social, e de suas alterações, registrados em cartório, para cadastramento das entidades sem fins lucrativos. 
Portanto, os argumentos apresentados não merecem acolhimento.
Argumentos
O responsável não praticou qualquer ato com intuito de causar lesão ao erário.
O defendente não pode ser responsabilizado pela entrega de documentos inábeis de que não tinha conhecimento, tampouco, pelo desvio de recursos.
Análise
Em que pese o alto grau de reprovação da conduta do Sr. Edimar Gomes da Silva, não lhe está sendo imputado débito no âmbito do presente processo, haja vista que o seu chamamento aos autos, em sede de audiência, foi motivado pela aprovação de celebração de convênio com entidade não possuidora de qualificação técnico-profissional compatível com o objeto.
Portanto, os argumentos não devem ser acolhidos.
Argumentos
Não há nos autos elementos ou prova de que o responsável tenha agido de má-fé, dolosamente ou culposamente.
Análise
Com relação ao argumento de que não teria agido de má-fé, cabe destacar que no âmbito do TCU, é considerado de boa-fé o responsável que, embora tenha concorrido para o dano ao erário ou outra irregularidade, seguiu as normas pertinentes, os preceitos e os princípios do direito. A análise, portanto, é feita sob o ponto de vista objetivo, sem que seja necessária a comprovação de má-fé (dolo) , mas apenas da ausência de boa-fé objetiva (Acórdão 8987/2018-TCU-Primeira Câmara) .
Reproduzindo o entendimento de Luiz Felipe Bezerra Almeida Simões, em estudo publicado na Revista do TCU 88, 2001, pp. 71/4, temos que:
Devemos, assim, examinar, num primeiro momento, diante de um caso concreto e nas condições em que o agente atuou, qual o cuidado exigível de uma pessoa prudente e de discernimento. Assim o fazendo, encontraremos o cuidado objetivo necessário, fundado na previsibilidade objetiva. Devemos, a seguir, comparar esse cuidado genérico com a conduta do agente, intentando saber se a conduta imposta pelo dever genérico de cuidado harmoniza-se com o comportamento desse agente. A resposta negativa leva à reprovabilidade da sua conduta, à culpa e, enfim, à não caracterização da boa-fé objetiva.
No caso concreto, não há elementos que afastem a conclusão de que o responsável não se pautou com o cuidado exigível de uma pessoa prudente e de discernimento, que teria atuado de forma compatível com os preceitos e os princípios do direito público. Desse modo, não se vislumbra, nos autos, elementos que permitam outra convicção.
Portanto, os argumentos apresentados não devem ser acolhidos.
Argumentos
Apesar de ter assinado o Parecer 308/2010 e 363/2010, o responsável não detinha competência para designar servidor para fiscalizar a execução do convênio.
O Acórdão 3611/2013-TCU-Plenário concluiu pela não responsabilização do defendente pela omissão de fiscalização de convênio.
Análise
A argumentação do responsável não merece ser acolhida, uma vez que o mesmo estava no exercício do cargo de diretor do Departamento de Programas Regionais de Desenvolvimento do Turismo e, para tanto, tinha obrigações sobre o acompanhamento do convênio.
Ora, o Sr. Edimar Gomes foi responsável pela assinatura dos Pareceres 308/2010/DPRDT/SNPDT/Mtur (peça 11, p. 72-75) , que aprovou os relatórios referentes à prestação de contas parcial e ratificou a celebração de Termo Aditivo, e 363/2010/DPRDT/SNPDT/Mtur (peça 12, p. 151-153) , que aprovou a prestação de contas parcial referente à sexta parcela e solicitou a liberação da sétima parcela, no valor de R$ 2.123.000,00, demonstrando a ausência/deficiência de fiscalização por parte do concedente, haja vista que a análise foi deveras superficial, apenas listando o material encaminhado pela convenente, descrevendo os objetivos das etapas 2 e 6 do plano de trabalho e informando que o convênio estava sendo acompanhado via sistema Siconv. Apesar disso, afirma categoricamente que os objetivos dessas etapas foram atingidos. 
Com relação ao Acórdão 3611/2013-TCU-Plenário, vale destacar que no caso vertente, diferentemente da decisão supramencionada, não se discute nos autos a competência do Sr. Edimar em designar servidor para exercer a fiscalização, mas sim sua irresponsabilidade sobre suas ações, as quais acarretaram pagamentos sem o devido zelo, uma vez que o objeto da avença não havia sido fiscalizado pelo Ministério do Turismo. Nesse contexto, entende-se que, na condição de diretor do setor competente, deveria ter agido com mais cautela e prudência no sentido de ter solicitado informações sobre o cumprimento do objeto, devidamente, respaldado por fiscalização.
Não é demais lembrar que a Portaria Interministerial 127/2008, em seu art. 51, § 1º atribui responsabilidade ao agente que participe do ciclo de transferência dos recursos. Ora, o responsável atuou diretamente nos atos de execução do convênio, autorizando empenhos sem o mínimo de cautela, uma vez que não havia qualquer fiscalização sobre o objeto da avença.
Portanto, os argumentos não devem ser acolhidos.
Argumentos
A Consultoria Jurídica concluiu que a entidade convenente possuía capacidade técnica operacional, conforme Parecer Conjur/MTur 2237/2009 (peça 1, p. 40-58) .
Análise
O Parecer/Conjur/MTur/2237/2009, de 22/12/2009 tratou apenas do aspecto estritamente jurídico-formal (peça 1, p. 40-58) , tendo em vista que a proposta já havia sido aceita, que o plano de trabalho estava aprovado, que o pleito fora acatado pelos pareceres técnicos e que os recursos foram devidamente empenhados.
Por seu turno, a verificação da condição técnica e operacional do proponente em executar o projeto era de responsabilidade do setor técnico competente do MTur, em consonância com o entendimento dessa Corte de Contas. Com efeito, consoante consta no Parecer 333/2009/DPRDT/SNPDT/MTur, a área técnica manifestou-se no sentido de que os aspectos técnicos, financeiros e operacionais da proposta foram analisados considerando os profissionais alocados ao projeto, que estão adequados à proposta, assim como os materiais, despesas e demais aspectos correlatos.
Portanto, os argumentos apresentados não devem ser acolhidos.
Alegações de defesa apresentadas pela Fundação Universa (peça 119) :
Argumentos
Sem adentrar no mérito da citação que lhe foi endereçada, a Fundação Universa alega, em síntese, que a União Brasileira de Educação Católica (UBEC) e a Universidade Católica de Brasília (UCB) deveriam ser arroladas no polo passivo desta demanda em razão de comporem um mesmo grupo econômico, sendo a UBEC a instituidora, administradora e mantenedora da Funiversa, ao passo que a UCB foi a beneficiária última dos produtos e serviços adquiridos com os recursos do convênio, conforme documentos acostados aos autos. Tanto a UBEC quanto a UCB teriam representantes participando no Conselho Curador da Fundação Universa.
Análise
Quanto à inclusão no polo passivo dessas duas instituições, UBEC e UCB sob a alegação de que comporiam um mesmo grupo econômico, em tese, as possibilidades de recomposição do provável dano ao erário seriam ampliadas, porém, a jurisprudência deste Tribunal reconhece que a solidariedade, sendo um benefício do credor, pode ser dispensada.
Não há necessidade de chamamento, no processo de controle externo, de todos os corresponsáveis por débito perante o erário, uma vez que o instituto da solidariedade passiva é benefício conferido pelo legislador ordinário ao credor, que pode exigir de um ou de alguns dos devedores o pagamento da integralidade da dívida. (Acórdão 1337/2017-TCU-Plenário, Ministra-Relatora Ana Arraes) .
Eventual ausência de chamamento de outros responsáveis solidários pelo TCU não constitui nulidade processual, não obstando, portanto, a imputação do débito ao agente devidamente citado, o qual, querendo, poderá requerer em juízo ressarcimento pessoal por meio de ação regressiva. (Acórdão 2825/2017-TCU-Primeira Câmara, Ministro-Relator Walton Alencar) .
Nos processos de controle externo a solidariedade passiva é benefício do Estado-autor, a quem, na condição de credor, é facultado exigir de um ou de todos os devedores a integralidade da dívida (arts. 275, 282 e 283 do Código Civil) . Logo, o litisconsórcio necessário não configura direito subjetivo do responsável citado, não havendo que se falar em prejuízo processual e aos interesses do recorrente por ele permanecer isoladamente no polo passivo do processo. (Acórdão 842/2017-TCU-Plenário, Ministro-Relator Benjamin Zymler) .
No TCU, a solidariedade passiva constitui benefício do credor, que pode exigir de um ou de todos os devedores a integralidade da dívida. Não havendo litisconsórcio necessário, não é direito subjetivo do devedor citado exigir a citação dos demais responsáveis solidários. (Acórdão 1797/2016-TCU-Plenário, Ministro-Relator Vital do Rego) .
Nesse sentido, não se pode perder de vista que a signatária do convênio foi a Fundação Universa, que tem personalidade jurídica e patrimônio próprios, tendo praticado todos os atos de gestão, assumindo total responsabilidade pela boa e regular aplicação dos recursos que lhe foram repassados e pela necessária prestação de contas. Assim, não se mostra razoável a inclusão no polo passivo da UBEC e UCB.
Ao não adentrar no mérito das irregularidades evidenciadas, a entidade convenente, na condição de responsável solidária com o seu ex-gestor, deixou de produzir prova da regular aplicação dos recursos sob sua responsabilidade, em afronta às normas que impõem aos gestores a obrigação legal de, sempre que demandados pelos órgãos de controle, apresentarem os documentos que demonstrem a correta utilização das verbas públicas, a exemplo do contido no art. 93 do Decreto-Lei 200/67: "Quem quer que utilize dinheiros públicos terá de justificar seu bom e regular emprego na conformidade das leis, regulamentos e normas emanadas das autoridades administrativas competentes."
Nesse sentido, nada obstante a responsabilidade inicial ter sido atribuída ao ex-gestor que geriu o convênio, dando causa ao dano, no caso em epígrafe, cabe, ainda, segundo a jurisprudência consolidada do TCU, a imputação de responsabilidade solidária da entidade que administrava, no caso de pessoa jurídica de direito privado. Nesse sentido, vale trazer a lume excerto do Voto condutor do Acórdão 2763/2011-TCU-Plenário:
 (...) 
9. A tese sustentada pelo representante do MP/TCU é de que a pessoa jurídica de direito privado, ao celebrar avença como poder público federal, objetivando alcançar uma finalidade pública, assume o papel de gestora pública naquele ato e, em consequência, está sujeita ao cumprimento da obrigação pessoal de prestar contas ao poder público, nos termos do art. 70, parágrafo único, combinado com a parte final do inciso II, do art. 71 da Carta Magna.
10. Da mesma forma, a responsabilidade da pessoa física, na condição de dirigente de entidades privadas, encontra amparo nos citados artigos 70 e 71 da CF, visto que, de fato, a pessoa natural é quem determina a destinação a ser dada aos recursos públicos transferidos; por isso, a obrigação de comprovar a boa e regular aplicação dos recursos recai sobre ela também, por meio de prestação de contas.
No mesmo sentido, oportuno registrar que o entendimento do Tribunal já foi sumulado no Enunciado TCU 286, segundo o qual:
A pessoa jurídica de direito privado destinatária de transferências voluntárias de recursos federais feitas com vistas à consecução de uma finalidade pública responde solidariamente com seus administradores pelos danos causados ao erário na aplicação desses recursos. 
Portanto, as alegações de defesa não merecem acolhimento.
Alegações de defesa apresentadas pelo Sr. Dalmo Antonio Tavares de Queiroz (peça 213, p. 1-3 e peça 217, p. 1-42) : 
Argumentos
Os atestos realizados pelo defendente possuíam apenas natureza fiscal, referente a materiais e serviços do projeto, sem vinculação ao conteúdo e/ou qualidade dos produtos apresentados, cuja atribuição cabia aos técnicos do Ministério do Turismo.
Na qualidade de Coordenador de Projetos da Fundação Universa, o defendente não possuía atribuições de fiscal nem de gestor, sendo apenas um empregado celetista sem qualquer designação pelo Ministério do Turismo.
Dentre as atribuições do defendente não existem experiências relacionadas ao objeto do convênio em questão, tampouco, a nenhuma das metas estabelecidas pelo Ministério do Turismo.
Foi designado junto ao Ministério do Turismo apenas para executar atividades de inserção de dados no Sistema de Convênios.
Análise
Diferentemente do alegado pela defesa, o atesto de serviços não consiste em mera formalidade, uma vez que o pagamento de qualquer despesa somente pode ser efetuado após sua regular liquidação. Assim, a ocorrência de pagamentos sem a devida comprovação da execução dos serviços ou da entrega do material configura irregularidade grave, por afrontar os dispositivos legais sobre o tema.
A legislação acerca da execução dos contratos administrativos não autoriza, ainda que com prestação de garantias, pagamento de parcela contratual sem o adimplemento da correspondente obrigação. Pela análise da letra "a" do inciso XIV do art. 40 da Lei 8.666/93, c/c o § 3º desse mesmo artigo, resta evidenciado que a lei distinguiu na execução contratual, dois momentos distintos e logicamente ordenados: a data do adimplemento de cada parcela e a data do correspondente pagamento, sendo que esta não deve distar 30 dias daquela.
Também tratando da matéria, os artigos 61, 62 e 63 da Lei 4.320/1964 determinam que o pagamento da despesa somente poderá ser efetuado quando ordenado após a sua regular liquidação, vedando expressamente a inversão da ordem "adimplemento-pagamento". A Lei 4.320 admite, no entanto, em caso de parcelamento da execução, que o pagamento também seja feito nas correspondentes parcelas, segundo cronograma previsto em edital.
Dessa forma, caso o defendente entendesse que não possuía condições de avaliar adequadamente os produtos apresentados, deveria solicitar que algum integrante da entidade convenente se pronunciasse sobre o material recebido antes de atestar que a prestação do serviço estaria dentro dos parâmetros acordados nos termos de referência, evitando-se pagamentos sem sua regular liquidação.
Nesse contexto, importante destacar o teor do Ofício 12/2011 (peça 1, p. 136) , da Fundação Universa, no qual foi solicitado ao Ministério do Turismo a designação do Sr. Dalmo para ser o responsável pelo convênio sob exame, sendo requerido que o mesmo tivesse acesso ao Siconv e informando, ainda, que lhe competia prestar esclarecimentos, solicitar informações, participar de reuniões, receber mensagens e outros expedientes de interesse da Fundação, o que revela que as atribuições do responsável eram mais amplas do que simplesmente carimbar as notas fiscais encaminhadas pelas empresas contratadas.
Portanto, as alegações de defesa apresentadas não devem ser acolhidas.
Argumentos
O Ministério do Turismo não designou fiscal para acompanhamento da execução do objeto do convênio. Portanto, tal atribuição não pode ser imputada ao defendente que era empregado celetista da Fundação Universa, a quem cabia apenas proceder ao atesto dos documentos fiscais do projeto.
Análise
O chamamento aos autos do responsável não teve como objeto eventuais falhas na fiscalização do convênio em epígrafe. Em verdade, sua citação decorreu da realização de atestos de notas fiscais referentes a produtos/serviços que não foram prestados ou, pelo menos, que não o foram conforme o termo de referência, caracterizando liquidação irregular de despesas.
Nesse sentido, o fato de o Ministério do Turismo não ter designado fiscal para acompanhar a execução do convênio, conforme lhe fora facultado pelo parágrafo terceiro da cláusula nona do instrumento celebrado (peça 1, p. 69) , não atenua sua conduta, tampouco, interfere na análise da regularidade no dispêndio dos recursos, porquanto a regular liquidação da despesa deveria ocorrer independentemente de fiscalização do órgão concedente.
Portanto, as alegações de defesa apresentadas não devem ser acolhidas.
Argumentos
Todos os produtos pertinentes ao convênio sob exame foram entregues ao Ministério do Turismo.
Não era o responsável pela prestação de contas do convênio.
Análise
No relatório do tomador de contas (peça 2, p. 69-74) , concluiu-se pela ocorrência de dano ao erário, correspondente à integralidade dos recursos federais repassados, em virtude da impugnação da totalidade das despesas realizadas, advinda da irregularidade na execução física do Convênio 723828/2009 sendo a responsabilidade atribuída ao Sr. Alberto Fernando Monteiro do Nascimento, Procurador da Fundação Universa e signatário da avença firmada em 22/12/2009 (peça 1, p. 59-76) , solidariamente, com a própria entidade convenente. Dessa forma, não basta entregar documentos ao órgão repassador, faz-se necessário que esses elementos comprovem a boa e regular aplicação dos recursos públicos repassados à entidade convenente, de modo que a prestação de contas seja aprovada pelo órgão repassador.
Com relação à alegada falta de responsabilidade pela elaboração e apresentação da prestação de contas, conforme consignado alhures nesta instrução, o chamamento aos autos do defendente decorreu da realização de atestos de notas fiscais referentes a produtos/serviços que não foram prestados ou, pelo menos, conforme o termo de referência, caracterizando liquidação irregular de despesas, não tendo relação com a prestação de contas do ajuste. Aliás, o ex-dirigente da entidade convenente e responsável pela execução do convênio e apresentação da prestação de contas também foi citado de forma solidária.
Portanto, as alegações de defesa apresentadas não devem ser acolhidas.
Alegações de defesa apresentadas pela Associação de Pesquisa e Estudos Científicos em Administração - Aspec (peça 187, p. 1-11) :
Argumentos
Todas as etapas do projeto contratado foram concluídas e encaminhadas à Fundação Universa, por meio do Sr. Dalmo Antonio Tavares de Queiroz, coordenador de projetos, que também recebeu o relatório final.
As etapas do projeto foram acatadas sem ressalvas pela Fundação Universa.
Análise
Consoante demonstrado ao longo desta instrução, os serviços objeto do contrato celebrado entre a Fundação Universa e a defendente foram rejeitados pelo Ministério do Turismo, além de não restarem devidamente comprovados nesta etapa processual. Nesse sentido, o simples fato de o Sr. Dalmo Antônio Tavares de Queiroz ter recebido os relatórios enviados pela Aspec não confere regularidade a essas despesas. Aliás, o coordenador de projetos da entidade convenente também está respondendo solidariamente pelo débito imputado à Associação.
Portanto, as alegações de defesa apresentadas não devem ser acolhidas.
Argumentos
A responsabilidade por irregularidades na execução do convênio deve ser imputada ao representante da Fundação Universa.
Análise
A Fundação Universa, na qualidade de entidade convenente, já está respondendo de forma solidária com a defendente pelo débito, porque, conforme demonstrado nesta instrução, ambas concorreram para a não consecução do objeto do ajuste, conforme havia sido pactuado.
Portanto, as alegações de defesa apresentadas não merecem ser acolhidas.
Argumentos
O pagamento aos prestadores de serviço era realizado após o atesto das notas fiscais pelo coordenador da Associação.
O projeto para o qual foi contratada contou com equipe multidisciplinar e foi desenvolvido por diversas empresas e técnicos, conforme tabela à peça 187, p. 4-7.
O termo de referência entregue pela Associação à Fundação Universa está detalhado.
Análise
Preliminarmente, cabe ressaltar que o débito imputado solidariamente à defendente decorre da não comprovação da execução dos serviços contratados pela a Associação de Pesquisa e Estudos Científicos em Administração - ASPEC, tendo como objeto promover a melhoria dos aspectos socioeconômicos por intermédio do desenvolvimento de atividades de mobilização, estudos, difusão e educativas junto às empresas e profissionais que atuam no setor de turismo no Brasil, previstos na Etapa 2 da Meta 2 (peça 28, p.5) :
	ESPECIFICAÇÃO DA ETAPA: Serão realizados estudos e pesquisas com fontes secundárias no intuito de identificar as iniciativas de formalização, bem como os impactos socioeconômicos e culturais das atividades do setor. Os temas abordados pelos estudos complementares serão: os aspectos trabalhistas, tributários e previdenciários, além do impacto econômico, ambiental, administrativo e jurídico-legal.
	Ao final dessa etapa, serão elaborados relatórios conclusivos sobre os resultados do estudo, com a finalidade de fornecer subsídios para a definição de uma agenda para a formalização do setor de turismo brasileiro do governo federal.
	Essa etapa contará com o trabalho de uma empresa de pesquisa e análise especializada em gestão empresarial do setor de serviços. As conclusões serão estudadas e transformadas em pauta de sugestões e providências por um grupo de estudos dedicado ao documento formado por empresários do setor, membros de consultorias empresariais especializadas em gestão corporativa, operadores do direito e membros da comunidade acadêmica das áreas de turismo e gestão.
	Para a realização dos estudos, serão ainda estabelecidas parcerias com órgãos e entidades como IPEA, Ministérios e Secretariais Estaduais (Turismo, Meio- Ambiente, Trabalho, Justiça, Previdência) , Associações e entidades do Setor Turismo, SEBRAE E OAB.
Objetivos Específicos da proposta de preços (peça 14, p.13) :
	Realizar estudos e pesquisas com fontes secundárias no intuito de identificar as iniciativas de formalização, bem como os impactos socioeconômicos e culturais das atividades do setor;
	Realizar os estudos de impacto da formalização do turismo que serão: econômico, ambiental, trabalhistas, tributários e previdenciários, administrativos/gestão empresarial e jurídico legal;
	Elaborar os relatórios conclusivos sobre os resultados do estudo, com a finalidade de fornecer subsídios para a definição de uma agenda para a formalização do setor de turismo brasileiro do governo federal;
	Elaborar uma pauta de sugestões e providências para consubstanciar as políticas públicas que poderão ser realizadas pelos órgãos de turismo do Brasil; e
	Estabelecer parcerias necessárias para a realização dos estudos com órgãos e entidades como IPEA, Ministérios e Secretaria Estaduais, Associações e entidades do setor de Turismo, SEBRAE e OAB.
De acordo com a cláusula terceira do Contrato de Prestação de Serviços 53/2010, foram previstos pagamentos da ordem de R$ 2,0 milhões:
Tabela 4. Especificação dos pagamentos à ASPEC.
	Item
	Descrição do projeto
	Valor

	1
	Apresentação do "Termo de Referência" (20%) 
	400.000,00

	2
	Apresentação do "Planejamento Geral" (30%) 
	600.000,00

	3
	Estudos Econômicos (10%) 
	200.000,00

	4
	Estudos Ambientais (10%) 
	200.000,00

	5
	Estudo Trabalhistas, tributários e previdenciários (10%) 
	200.000,00

	6
	Estudos Administrativos / gestão empresarial (10%) 
	200.000,00

	7
	Estudo Jurídico Legal (10%) 
	200.000,00

	Valor total
	2.000.000,00

Fonte: cláusula terceira do Contrato 53/2010 DDES (peça 14, p.28) .
Dessa forma, o Ministério do Turismo considerou os produtos inadequados e/ou não concluídos, ensejando a constituição da tomada de contas especial para devolução dos valores correspondentes aos cofres públicos, haja vista que a referida pasta ministerial, com base na sua competência de repassar os recursos públicos, bem assim na sua expertise para avaliar o seu adequado cumprimento, demonstrou à Fundação Universa que os serviços estavam aquém do desejado e solicitou a adoção de medidas para a seu saneamento. 
Nesse sentido, entende-se que consiste em prerrogativa do órgão repassador dos recursos públicos o direito de não aceitar o recebimento de serviços que não atenda as finalidades do convênio, porquanto as ressalvas do Ministério do Turismo não se consistem em opinião pessoal, pois seus técnicos são especialistas na seara do Turismo, possuindo legitimidade para avaliar a adequação dos produtos e serviços apresentados pelas convenentes e contratadas.
Isso posto, passou-se em revista todos os elementos carreados pela defesa (peças 187-212) , com vistas a confirmar ou não a reprovação das contas por parte do órgão instaurador, conforme evidenciado no Parecer Técnico (peça 1, p. 185-231) , segundo o qual os relatórios produzidos com recursos do Convênio 723828/2009, "consistiram, em boa parte, na montagem dos mesmos a partir de textos retirados na íntegra da Internet", na maioria "sem a citação das fontes nas referências bibliográficas". Em relação às fotografias, não houve referenciamento ou comentários. As despesas realizadas não possuíam o detalhamento necessário que permitisse "a validação de sua adequação em relação às metas/etapas previstas no Plano de Trabalho aprovado".
Contudo, compulsando o teor desses elementos, cabe corroborar o posicionamento formulado pelo órgão repassador no sentido da reprovação das contas apresentadas. Isso porque, em que pese a quantidade de documentos encaminhados pela defesa, entende-se que eles são incapazes de trazer algum benefício para o alcance dos objetivos do ajuste, consoante pactuado. 
Nesse sentido, verificou-se que, apesar do expressivo valor repassado à empresa defendente num total de 2 milhões, há cerca de nove anos, os relatórios apresentados consistem em meras compilações de textos e legislações, não se verificando, por exemplo, a existência de subsídios para a definição de uma agenda para a formalização do setor de turismo brasileiro do governo federal ou uma pauta de sugestões e providências para consubstanciar as políticas públicas que poderão ser realizadas pelos órgãos de turismo do Brasil. Veja-se nesse sentido, por exemplo, que há extensas transcrições na íntegra de normativos e julgados (peça 207, p. 50-121 - peça 208, p. 1-54) , de Convenções Coletivas (peça 208, p. 87-142, peça 209 e peça 210, p. 1-80) ; além de um questionário em branco sem evidências de que fora efetivamente aplicado em campo (peça 201, p. 103-104) .
Além disso, não restou comprovada, conforme projeto básico (peça 28, p. 5) , a celebração de termos de parcerias com órgãos e entidades como IPEA, Ministérios e Secretarias Estaduais (Turismo, Meio- Ambiente, Trabalho, Justiça, Previdência) , Associações e entidades do Setor Turismo, SEBRAE e OAB, o que, em certa medida, poderia conferir consistência e fidedignidade aos relatórios apresentados, além de, eventualmente, justificar o expressivo valor repassado.
Também não foram evidenciadas que as conclusões teriam sido estudadas e transformadas em pauta de sugestões e providências por um grupo de estudos dedicado ao documento formado por empresários do setor, membros de consultorias empresariais especializadas em gestão corporativa, operadores do direito e membros da comunidade acadêmica das áreas de turismo e gestão.
Não foram localizadas planilhas de custos com a demonstração da efetiva utilização dos 2 milhões repassados na realização das pesquisas, das aquisições, dos serviços etc., o que corrobora a natureza de compilação de textos constantes dos relatórios. Portanto, os elementos apresentados estão bem aquém dos estudos que deveriam ser apresentados, com base na descrição da proposta e no objeto do Contrato de Prestação de Serviços 53/2010 - DDES (peça 14, p. 26) .
Dessa forma, entende-se que as alegações de defesa apresentadas não devem ser acolhidas.
Argumentos
Requerer a devolução das quantias inerentes à execução contratual constitui enriquecimento sem causa da União, consoante entendimento do STJ.
Análise
A jurisprudência do STJ colacionada aos autos pela defesa não se aplica ao caso vertente, porquanto naquele caso tratou-se de obra realizada, cujo contrato correspondente fora anulado posteriormente à conclusão do empreendimento. Diferentemente, no caso em epígrafe, os serviços objeto da avença não restaram devidamente comprovados pela defendente, ensejando o rompimento do nexo de causalidade entre os recursos repassados e as despesas executadas, de forma que, se o particular recebeu os recursos públicos e não se desonerou de comprovar sua boa e regular aplicação no objeto pactuado, resta afastada a tese do enriquecimento sem causa, porque não está caracterizado o benefício da Administração Pública.
Portanto, as alegações de defesa não devem acolhidas.
Alegações de defesa apresentadas pela empresa The Jeffrey Group Brasil (peça 137) :
Argumentos
A indicação dos atos irregulares praticados pela defendente é deficiente.
Não há compatibilidade entre as indicações feitas quanto à conduta, o nexo de causalidade e os dispositivos violados pela defendente.
A fiscalização não comprovou se os vícios apontados refletiram o não cumprimento das obrigações ou deficiência em sua prestação.
A falta de clareza quanto ao não cumprimento das obrigações por parte da defendente evidencia a inconsistência por parte da fiscalização no sentido de comprovar cabalmente a não prestação dos serviços.
Análise
Os argumentos apresentados pela defesa não devem prosperar, haja vista que as irregularidades imputadas à defendente, bem como a conduta, o nexo de causalidade e os dispositivos violados constaram clara e expressamente do Ofício 368/2018-TCU/Secex-MT (peça 90) , por meio do qual, foi promovida sua citação, conforme excerto abaixo reproduzido:
O débito é decorrente de:
Irregularidade: pagamentos, no montante de R$ 1.020.000,00, com recursos federais à empresa The Jeffrey Group Brasil Ltda., por serviços que não foram prestados/entregues.
Conduta: Faturar e receber pagamentos por serviços que não foram prestados no valor de R$ 1.020.000,00, referentes aos Contratos de Prestação de Serviços 13/2010 - DDES e 12/2010 - DDES (Notas Fiscais 260, 264, 293, 317, 393, 433, 261, 265, 294, 299, 316 e 438) . 
Nexo de Causalidade: O recebimento de recursos federais, sem a comprovação da entrega dos produtos/serviços contratados, ocasionou dano ao erário e propiciou o enriquecimento ilícito da empresa. 
Dispositivos violados: art. 63, § 2º, inciso III da Lei 4.320/1964. Portaria 127/2008, MPOG/MF/CGU, art. 54, incisos I e II; art. 63, § 1º, inciso II, alínea "a". 
Nesse sentido, depreende-se do teor da missiva supramencionada que as razões de chamamento da defendente ao processo foram-lhe objetiva e detalhadamente comunicadas. Além disso, de acordo com o item 5 do ofício supramencionado, uma cópia da instrução antecedente (peça 65) seguiu em anexo com vistas a subsidiar sua defesa.
Portanto, as alegações de defesa apresentadas não devem ser acolhidas.
Argumentos
Não houve o esgotamento das vias administrativas internas para que a tomada de contas especial fosse instaurada.
Análise
Compulsando o Relatório de TCE 11/2015 (peça 2, p. 69-74) e o Relatório de Auditoria CGU 1111/2015 (peça 2, p. 114-119) , verificou-se que as medidas administrativas previstas na Instrução Normativa TCU 71/2012 foram corretamente adotadas na fase interna desta TCE, tendo a entidade convenente e o seu dirigente à época dos fatos sido regularmente notificados em observância aos princípios do contraditório e da ampla defesa, além das demais medidas administrativas inerentes a esta etapa da TCE.
Nada obstante, na fase externa desta TCE, entendeu-se que se fazia necessária a citação das empresas pelos débitos decorrentes dos recebimentos de recursos federais por serviços que não foram prestados adequadamente, porquanto a jurisprudência do TCU é pacífica em relação à possibilidade de condenação do terceiro contratado em solidariedade com o gestor quando há pagamentos por serviço não executado na forma pactuada.
Assim, no que se refere à ausência de notificação da defendente, na fase interna da tomada de contas especial, a jurisprudência do Tribunal é firme no sentido de que a instauração do contraditório, para fins de condenação dos responsáveis por parte desta Corte de Contas, somente se dá na fase externa do processo de contas especiais, ou seja, por meio de sua regular citação, sendo irrelevante, para a configuração do contraditório, a ocorrência ou não de notificação anterior pelo órgão concedente. Nesse sentido, invoco os Acórdão 3487/2010-TCU-Primeira Câmara, 3.125/2013-Plenário, 1991/2014-Plenário, 4578/2014-1ª Câmara, 4.690/2014-1ª Câmara, 5.661/2014-1ª Câmara, dentre outros.
Portanto, as alegações de defesa apresentadas não merecem acolhimento.
Argumentos
É possível que ocorra bis in idem diante do acionamento do Poder Judiciário.
Análise
A existência de processos no Poder Judiciário e no TCU com idêntico objeto não caracteriza repetição de sanção sobre mesmo fato - bis in idem - tampouco litispendência. No ordenamento jurídico brasileiro vigora o princípio da independência das instâncias, cuja essência diz respeito à possibilidade de ocorrer condenações simultâneas nas diferentes esferas jurídicas (cível, criminal e administrativa) . Eventual recolhimento do débito, em um ou outro processo, servirá para comprovação de quitação e saneamento da dívida, nos termos do Acórdão 115/2018-TCU-Segunda Câmara, da relatoria da Ministra Ana Arraes.
Esse raciocínio se impõe porque o Tribunal de Contas da União possui jurisdição e competência próprias, estabelecidas pela Constituição Federal e pela sua Lei Orgânica (Lei 8.443/1992) . Dessa forma, a existência de ação judicial sobre mesma matéria não obsta o exercício do controle externo nem vincula o juízo de valor formado por essa Corte de Contas, dado o princípio da independência das instâncias.
Esse princípio permite que uma mesma conduta seja valorada de forma diversa, em ações de natureza penal, civil e administrativa. Nesse contexto, a ação por improbidade administrativa, de natureza civil, não afeta o juízo de valor formado na seara administrativa.
A independência entre as instâncias permite que uma mesma conduta seja valorada de forma diversa, em ações de natureza penal, civil e administrativa. Apenas a sentença absolutória no juízo penal fundada no reconhecimento da inexistência material do fato tem habilidade para repercutir no TCU e afastar a imposição de obrigações e sanções de natureza civil e administrativa  (CPP, arts. 66, caput, e 386, I) .
O entendimento posto encontra respaldo na jurisprudência desse Tribunal, consubstanciado no Acórdão 344/2015-TCU-Plenário, de relatoria do Ministro Walton Alencar Rodrigues, cujo excerto do Voto transcreve-se a seguir:
A condenação no âmbito do Poder Judiciário obedece a requisitos diversos dos necessários para a condenação do TCU, cujo fundamento é consectário do inarredável dogma republicano da prestação de contas. Neste sentido, todos os gestores têm de comprovar a lisura de sua administração.
A propósito do tema, excerto do voto proferido pelo e. ministro Eros Grau, no julgamento do Mandado de Segurança 25.880, em que a impetrante pretendia invalidar acórdão desta Corte que a condenara em débito, sob o argumento de que a tomada de contas especial versava sobre os mesmos fatos tratados em ação civil pública, in verbis:
6. A existência de ação civil pública para apuração dos mesmos fatos tratados pela decisão do TCU ora atacada não elide a competência da Corte de Contas para julgar a impetrante. O ajuizamento de ação civil pública não retira a competência do TCU para instaurar a tomada de contas especial e condenar o responsável a ressarcir ao erário valores indevidamente percebidos; há independência entre as instâncias civil, administrativa e penal.
Em razão desse e de outros fundamentos, a Excelsa Corte negou a segurança pretendida. 
Nesses termos, a ação por improbidade administrativa, de natureza civil (STF, ADI 2797) , não possui viabilidade jurídica para vincular os juízos de valor formados nas searas criminal e administrativa.
Portanto, as alegações de defesa apresentadas não devem ser acolhidas.
Argumentos
Não há detalhamento de como a fiscalização calculou o montante do débito.
Análise
A memória de cálculo dos débitos imputados à defendente está consignada na tabela constante da instrução antecedente (peça 65, p. 34-35) , a qual lhe foi encaminhada, em anexo, ao Ofício 368/2018-TCU/Secex-MT (peça 90) . No rodapé da referida tabela consta que o valor atualizado, sem juros, até 28/3/2018 é de R$ 1.624.302,62, conforme peça 62, p. 15-18, onde está consignado o demonstrativo de débito correspondente. Tendo em vista que a defendente, além de receber a sobredita instrução anexa ao ofício de citação, requereu cópia integral dos autos (peça 105) , cuja autorização constou do despacho à peça 109, não cabe escusar-se de conhecer a metodologia de cálculo dos débitos que lhe foram imputados.
Portanto, as alegações de defesa apresentadas não devem ser acolhidas.
Argumentos
Todos os gastos realizados com pessoas físicas e jurídicas devem ser compensados, sob pena de enriquecimento ilícito da Administração Pública Federal.
Análise
Os serviços objeto da convênio sob exame não restaram devidamente comprovados pela defendente, ensejando o rompimento do nexo de causalidade entre os recursos repassados e as despesas executadas, de forma que, se o particular recebeu os recursos públicos e não se desonerou de comprovar sua boa e regular aplicação no objeto pactuado, resta afastada a tese do enriquecimento sem causa, porque não está caracterizado o benefício da Administração Pública.
Portanto, as alegações de defesa não devem ser acolhidas.
Argumentos
O vínculo jurídico da defendente é estritamente canalizado para com a Fundação Universa.
Inexiste vício no negócio jurídico firmado entre a Fundação Universa e a defendente.
Análise
Em que pese o contrato para prestação de serviços ter sido celebrado entre a Fundação Universa e a defendente, fato é que os recursos correspondentes possuem origem pública federal, o que atrai a competência do Tribunal de Contas da União, a quem compete, nos termos do art. 71, inciso II, da Constituição Federal, "julgar as contas dos administradores e demais responsáveis por dinheiros, bens e valores públicos (...) e as contas daqueles que derem causa a perda, extravio ou outra irregularidade de que resulte prejuízo ao erário público".
De igual modo, o art. 8º da Lei 8.443/1992 determina que o Tribunal "julgue as contas daquele que seja responsável por prática de ato ilegal, ilegítimo ou antieconômico de que resulte dano ao erário". Já o § 2º do art. 16 da mesma Lei permite ao Tribunal, quando julgar a irregularidade das contas de determinado responsável, fixar a responsabilidade solidária de "terceiro que, como contratante ou parte interessada na prática do mesmo ato, de qualquer modo, haja concorrido para o cometimento do dano apurado".
Do texto transcrito depreende-se que a Constituição e a legislação infraconstitucional determinam o julgamento das contas não só dos administradores públicos, mas também de qualquer um, pessoa física ou jurídica, de direito público ou privado, que der causa a irregularidades que possam gerar dano aos cofres públicos.
No caso em tela, em que a obrigação foi assumida entre a empresa The Jeffrey Group Brasil Ltda. e a Fundação Universa, resta claro que a referida empresa é o terceiro mencionado no artigo 16 da Lei 8.443/1992.
Seguindo os mencionados mandamentos constitucionais e legais, a jurisprudência consolidada desta Corte de Contas é de que compete privativamente ao TCU julgar as contas de qualquer pessoa física ou jurídica, que der causa a perda, extravio ou outra irregularidade de que resulte dano ao erário, decidindo sobre a legalidade, a legitimidade e a economicidade dos atos de gestão e das despesas dele decorrentes.
Destaque-se que a jurisprudência do TCU é pacífica em relação à possibilidade de condenação do terceiro contratado em solidariedade com o gestor quando há pagamentos por serviço não executado.
No caso em tela, propôs-se a citação das empresas pelos débitos decorrentes dos recebimentos de recursos federais por serviços que não foram prestados em consonância com os termos de referência, os quais deveriam ser materializados por meio da apresentação dos produtos contratados, como condição para recebimento dos pagamentos devidos. 
Nesse sentido são os Acórdão 988/2009-TCU-Plenário, 1.440/2009-TCU-Plenário, 3.250/2009-TCU-1ª Câmara, 555/2008-TCU-1ª Câmara e 1.177/2007-TCU-1ª Câmara.
Portanto, as alegações de defesa apresentadas não devem ser acolhidas.
Argumentos
Cabe à Administração o ônus da prova quanto ao indicado superfaturamento.
Análise
Em princípio, vale destacar que o princípio do in dubio pro reo não é cabível nos processos deste Tribunal. Isso porque, diferentemente do direito civil, em que a boa-fé é presumida, nos processos referentes à comprovação de utilização regular de recursos públicos prevalece o Princípio da Supremacia do Interesse Público, fazendo com que se tenha a inversão do ônus da prova, cabendo, pois, a quem quer que os utilize comprovar a boa-fé na aplicação dos dinheiros e valores públicos sob sua responsabilidade.
Nada obstante, passando em revista o Ofício 368/2018-TCU/Secex-MT (peça 90) , que promoveu a citação da defendente, verificou-se que sua citação ocorreu pelos valores originais que lhes foram repassados no âmbito dos Contratos 12/2010 - DDES e 13/2010 - DDES (peça 13, p. 158 e 186) , não havendo no demonstrativo de débito correspondente (peça 62, p. 15-18) , parcelas inerentes a superfaturamento.
Portanto, as alegações de defesa apresentadas não devem ser acolhidas.
Argumentos
Sem a demonstração de que houve lesão ao erário, através da avaliação de elementos técnicos específicos, indubitavelmente inexiste ato de improbidade administrativa.
Análise
Corroborando com a análise constante do Parecer Técnico (peça 1, p. 185-231) , entende-se que os documentos encaminhados pela defendente nesta etapa processual (peças 138-147) não permite estabelecer uma correlação dos pagamentos efetuados com os serviços previstos no Termo de Referência. 
Nesse sentido, por exemplo, a despeito das atividades previstas na meta 4 - etapa 1 - Website: 
- Planejamento: definição dos objetivos do projeto e da infraestrutura e plataforma de desenvolvimento, matriz de públicos, arquitetura de informação, projeto editorial; 
- Desenvolvimento: criação de layout, programação e produção de páginas, desenvolvimento dos conteúdos iniciais, criação de conteúdos multimídia, hospedagem e publicação; 
- Gerenciamento e sustentação: atualização constante do conteúdo do website, com criação de novos layouts e peças multimídia (vídeos, animações etc.) , manutenção conetiva e evolutiva, mensuração de resultados (visitação, relatórios de acesso e performance do website) .
Verificou-se a juntada de apenas alguns relatórios (peça 142, p. 52-73) , não havendo nos autos planilha de custos do website, assim como não há informações que sustentem e comprovem o correto funcionamento do site.  Nesse sentido, embora tenha sido mencionada a criação do site www.acoesemuniversidadesturismo.com.br (peça 23, p 152) , em pesquisa na rede mundial de computadores, não foi encontrada a referida página eletrônica. Dessa forma, não há como evidenciar que o produto contratado tenha sido entregue pela empresa.
Dessa forma, entende-se que assiste razão ao Ministério do Turismo, segundo o qual, considerou que os produtos entregues são inadequados e/ou não concluídos, o que ensejou a constituição da tomada de contas especial para devolução dos valores correspondentes aos cofres públicos, haja vista que a referida pasta ministerial, com base na sua competência de repassar os recursos públicos, bem assim na sua expertise para avaliar o seu adequado cumprimento, demonstrou à Fundação Universa que os serviços estavam aquém do desejado e solicitou a adoção de medidas para a seu saneamento. 
Ademais, entende-se que consiste em prerrogativa do órgão repassador dos recursos públicos o direito de não aceitar o recebimento de serviços que não atenda as finalidades do convênio, porquanto as ressalvas do Ministério do Turismo não se consistem em opinião pessoal, pois seus técnicos são especialistas na seara do Turismo, possuindo legitimidade para avaliar a adequação dos produtos e serviços apresentados por entidades convenente e contratadas.
Ora, a empresa The Jeffrey Group Brasil foi contratada para a realização de um programa de relações públicas para o Projeto Formalização MTur, Contrato 13/2010 - DDES (peça 13, p. 186) relativo à execução da meta 4, etapa 1 e para desenvolver um Website, Contrato 12/2010 - DDES (peça 13, p. 158) , relativo à execução da meta 3, etapa 5, com as seguintes especificações constantes no projeto básico:
	Programa de relações públicas (peça 25, p.9-10) 
	ESPECIFICAÇÃO DA ETAPA: a base do programa de Relações Públicas será a criação de uma Rede de Embaixadores que terá o papel de conscientizar a sociedade em geral sobre a necessidade de formalização do setor de turismo no Brasil e seus benefícios. Serão escolhidos e engajados formadores de opinião nas diversas áreas, como por exemplo, empresários, atletas, celebridades e jornalistas.
	Os embaixadores serão treinados para transmitir as mensagens desejadas aos diferentes públicos, com foco maior na imprensa. Como parte do programa, também serão criadas oportunidades de exposição desses formadores de opinião por meio da criação de eventos específicos ou do incentivo à sua participação nas atividades já programadas.
	Além disso, serão geradas outras oportunidades de visibilidade na imprensa, como sugestões de entrevistas, publicação de artigos assinados e divulgação de press releases. 
	Website (peça 25, p.11) 
	ESPECIFICAÇÃO DA ETAPA: website abrigado no portal do Ministério do Turismo, com oferta de informações sobre os benefícios da formalização, boas práticas do setor, dicas e tutoriais de gestão e desenvolvimento para empresas e profissionais, notícias sobre a campanha de mobilização e resultados do projeto. O website terá as seguintes características: seções interativas para colaboração e compartilhamento de informações entre empresas e profissionais do setor; lista dos fornecedores cadastrados (por categorias) , perfil de serviços e contatos; oferta de conteúdos multimídia e incentivo à participação do usuário; integração com canais de mídias sociais da internet, como Twitter, Orkut e Youtube, entre outros, com o objetivo de ampliar o alcance das mensagens e o potencial de mobilização do projeto a partir do meio digital; atendimento online para orientação a empresas e profissionais a respeito da formalização e de seus benefícios Links para os tutoriais de gestão (SEBRAE) e de finalidade social (banco de empregos - link para o Ministério do Trabalho e SEBRAE) .
Contudo, conforme consignado alhures os documentos juntados aos autos (peças 138-147) não lograram comprovar o nexo de causalidade entre os recursos recebidos pela defendente e as despesas efetuadas, conforme relatado no Parecer Técnico emitido pela Comissão instituída pela Portaria/SNPDTur 6, de 23/4/2012 (peça 1, p. 212) . 
Destaque-se que o valor referente a essa etapa, previsto no projeto básico do Siconv, era de R$ 1.500.000,00, no entanto, foram pagos R$ 540.000,00, conforme abaixo:
Tabela 9. Notas Fiscais dos pagamentos à empresa The Jeffrey Group Brasil.
	Nota Fiscal
	Data Nota Fiscal
	Data Pagamento
	Valor (R$) 

	260
	3/3/2010
	12/3/2010
	108.000,00

	264
	26/3/2010
	14/4/2010
	82.000,00

	293
	6/5/2010
	1/6/2010
	150.000,00

	317
	21/6/2010
	1/7/2010
	75.000,00

	393
	8/10/2010
	8/11/2010
	62.500,00

	433
	1/12/2010
	17/12/2010
	62.500,00

Fonte: peça 30, p. 39-51.
Ainda assim, o valor pago é considerado alto para que a comprovação ocorra apenas por meio de alguns relatórios e cópia de notícias veiculadas em jornais. Seria razoável que a Fundação Universa justificasse os valores orçados por meio de planilha de preços que contemplasse os custos de cada atividade executada. Relativamente à empresa contratada (Contrato de Prestação de Serviços 13/2010 - DDES) , conforme sua proposta de preços, ela deveria apresentar os seguintes produtos (peça 13, p. 172) :
Documento com definição de objetivos e estratégias de comunicação do projeto, mensagens-chave e principais ações previstas para acompanhamento dos resultados obtidos, considerando público atingido;
Documento resumo de todas as ações de comunicação desenvolvidas durante o evento de lançamento, análise dos resultados obtidos em relação à participação do público e cobertura da imprensa;
Contrato com dois formadores de opinião, como atletas, celebridades ou empresários, que atuaram como embaixadores do projeto;
Documento com avaliação da eficácia do programa sob o ponto de vista da comunicação, incluindo exposição na imprensa nacional com análise da transmissão das mensagens e do público atingido;
No entanto, não há documentação relativa aos treinamentos dos embaixadores para transmitir as mensagens desejadas aos diferentes públicos. Não há a comprovação das despesas relativas às palestras que deveriam ser realizadas, às contratações dos formadores de opinião, às viagens, às diárias entre outras.
Não se espera que o produto dessa etapa se concretize apenas pela impressão de relatórios. Cabe salientar que relatórios são meios pelos quais se informam como se sucedeu certa atividade, mas não prova por si só a correta execução da atividade. A atividade em si deve ser comprovada por meios idôneos capazes de justificar a despesa realizada. Ou seja, o relatório não é o produto contratado, tampouco é capaz de comprovar a execução de determinado contrato.
Relativamente à Fundação Universa, novamente não se sabe quais os critérios que referenciaram o valor de R$ 480.000,00 para a construção de um website, pois não há planilha de custos para o referido serviço. No entanto, com base no projeto básico do Siconv, seria exigível, na prestação de contas, a comprovação da criação das animações, dos vídeos, da manutenção corretiva do site, da mensuração dos resultados entre outros documentos que comprovassem que o site existe de fato.
Dessa forma, não há evidências de que a empresa The Jeffrey Group Brasil tenha realizado os serviços para os quais foi contratada, consoante fixado no termo de referência, embora tenha recebido os valores referentes ao Programa Relações Públicas (Etapa 5, da Meta 3) e à construção de website (Etapa 1, da Meta 4) , conforme abaixo:
Tabela 10. Notas Fiscais dos pagamentos à empresa The Jeffrey Group Brasil.
	Nota Fiscal
	Data Nota Fiscal
	Data Pagamento 
	Valor (R$) 

	261
	3/3/2010
	10/3/2010
	96.000,00

	265
	26/3/2010
	14/4/2010
	100.000,00

	294
	6/5/2010
	1/6/2010
	50.000,00

	299
	12/5/2010
	1/6/2010
	90.000,00

	316
	21/6/2010
	1/7/2010
	72.000,00

	438
	14/12/2010
	17/12/2010
	72.000,00

Fonte: peça 30, p. 37-51.
No que concerne à alegação de inexistência de ato de improbidade administrativa, não cabe ao Tribunal de Contas da União o julgamento de ações dessa natureza, as quais devem ter sua ação principal ajuizada pelo Ministério Público ou pela pessoa jurídica interessada perante o Poder Judiciário, a quem compete julgar as lides autuadas com esse objeto, na forma dos artigos 17 e 18 da Lei 8429/1992. Dessa forma, embora alguns atos de improbidade causem dano ao erário, a caracterização da prática de condutas dessa natureza não se faz essencial para responsabilização no âmbito deste Tribunal.
Isso porque, no âmbito do TCU, a responsabilização por irregularidades na gestão de recursos públicos independe de dolo ou má-fé do agente, bastando a configuração do liame causal entre a conduta irregular e o dano. Dessa forma, a empresa responsável, ao beneficiar-se de parte dos recursos do ajuste, cuja efetiva utilização para realização do objeto pactuado não restou devidamente comprovada, concorreu para prática das irregularidades.
Essa atribuição da conduta irregular ao responsável não significa questionamento à probidade administrativa ou à honestidade, pois o TCU perscruta a conduta dos agentes sob sua jurisdição examinando a correspondente responsabilidade subjetiva, que tem como um de seus pressupostos a existência de culpa lato sensu. Esta, como se sabe, é constituída pelo dolo  (ação voluntária) e pela culpa stricto sensu (violação a um dever jurídico por imprudência, imperícia ou negligência) .
Portanto, as alegações de defesa apresentadas não devem ser acolhidas.
Argumentos
Para exclusão da responsabilidade solidária da defendente faz-se necessário invocar o princípio da boa-fé.
Análise
Relativamente à boa-fé, o Plenário desta Casa sedimentou entendimento de que quando se trata de processos atinentes ao exercício do controle financeiro da Administração Pública, tais como o que ora se examina, a boa-fé não pode ser presumida, devendo ser demonstrada e comprovada a partir dos elementos que integram os autos.
Tal interpretação decorre da compreensão de que, relativamente à fiscalização dos gastos públicos, privilegia-se a inversão do ônus da prova, pois cabe ao gestor comprovar a boa aplicação dos dinheiros e valores públicos sob sua responsabilidade.
Nesse contexto, e após exame de toda a documentação carreada aos autos, não há como se vislumbrar a boa-fé na conduta da defendente. Com efeito, não alcançou ela o intento de comprovar a aplicação dos recursos que lhe foram confiados, restringindo-se a apresentar justificativas improcedentes e incapazes de elidir a irregularidade cometida. Ressalta-se que a análise da boa-fé relativa a pessoa jurídica de direito privado é realizada considerando as condutas de seus administradores, uma vez que os atos destes obrigam a pessoa jurídica, desde que exercidos nos limites dos poderes definidos no ato constitutivo do ente, nos termos do art. 47 do Código Civil (Acórdão 1723/2016-TCU-Plenário, Ministro-Relator Raimundo Carrero) .
São nesse sentido os Acórdão 1921/2011-TCU-Segunda Câmara, 203/2010-TCU-Plenário, 276/2010-TCU-Plenário, 621/2010-TCU-Plenário, 3.975/2010-TCU-1a Câmara, 860/2009-TCU-Plenário, 1.007/2008-TCU-2a Câmara, 1.157/2008-TCU-Plenário, 1.223/2008-TCU-Plenário, 337/2007-TCU-1ª Câmara, 1.322/2007-TCU-Plenário, 1.495/2007-TCU-1a Câmara, entre outros.
Portanto, as alegações de defesa não devem ser acolhidas.
Argumentos
Deve ser deferido o pedido de produção de provas documentais, testemunhais e outras que se fizerem necessárias.
Análise
Com relação à produção de provas testemunhais, cabe ressaltar que as normas contidas tanto na Lei 8.443/1992 quanto no Regimento Interno do TCU disciplinam e operacionalizam a aplicação dos princípios constitucionais do contraditório e ampla defesa nos processos desenvolvidos nesta Corte de Contas, de forma a preservar a viabilidade do controle externo das despesas públicas, que também tem sede constitucional.
Com efeito, não se harmonizam com esse controle, cujo caráter é eminentemente administrativo, as formalidades do processo judicial, o que poderia gerar atrasos que privariam sua atuação de qualquer eficácia. Por isso, a legislação preferiu, legitimamente, a aceitação somente de provas sob a forma escrita, dispensando a convocação de testemunhas ou peritos, o que confere ao processo a necessária agilidade. Destaque-se ainda que a produção de provas periciais e testemunhais não advém da Constituição, mas decorre do Código de Processo Civil, cuja aplicabilidade nos processos deste Tribunal é apenas subsidiária.
Dessa forma, a jurisprudência desta Corte de Contas informa que a exigência contida no art. 162 do Regimento Interno do TCU, o qual determina que as provas produzidas perante o TCU devam sempre ser apresentadas de forma documental, o que exclui a produção de prova testemunhal e pericial, é absolutamente constitucional e legal, encontrando-se preservados todos os princípios emanados da Constituição que lhe digam respeito, dentre os quais a ampla defesa e o contraditório. Nesse sentido são os Acórdão 8229/2011-TCU-Segunda Câmara, 3.265/2010-TCU-2ª Câmara, 3.988/2010-TCU-1ª Câmara, 2.058/2009-TCU-2ª Câmara, 1.177/2009-TCU-2ª Câmara, 130/2008-TCU-Plenário, 1.305/2008-TCU-Plenário, 1.546/2008-TCU-2ª Câmara, 3.093/2008-TCU-2ª Câmara e 922/2007-TCU-Plenário.
Portanto, as alegações de defesa apresentadas não merecem acolhimento.
Alegações de defesa apresentadas pela empresa GT Associados - Organização de Eventos (peças 183 e 273) :
Argumentos
A defendente não possui relação obrigacional com o Ministério do Turismo.
Sua relação contratual privada foi firmada, exclusivamente, com a Fundação Universa.
Análise
Em que pese o contrato para prestação de serviços ter sido celebrado entre a Fundação Universa e a defendente, fato é que os recursos correspondentes possuem origem pública federal, o que atrai a competência do Tribunal de Contas da União, a quem compete, nos termos do art. 71, inciso II, da Constituição Federal, "julgar as contas dos administradores e demais responsáveis por dinheiros, bens e valores públicos (...) e as contas daqueles que derem causa a perda, extravio ou outra irregularidade de que resulte prejuízo ao erário público".
De igual modo, o art. 8º da Lei 8.443/1992 determina que o Tribunal "julgue as contas daquele que seja responsável por prática de ato ilegal, ilegítimo ou antieconômico de que resulte dano ao erário". Já o § 2º do art. 16 da mesma Lei permite ao Tribunal, quando julgar a irregularidade das contas de determinado responsável, fixar a responsabilidade solidária de "terceiro que, como contratante ou parte interessada na prática do mesmo ato, de qualquer modo, haja concorrido para o cometimento do dano apurado".
Do texto transcrito depreende-se que a Constituição e a legislação infraconstitucional determinam o julgamento das contas não só dos administradores públicos, mas também de qualquer um, pessoa física ou jurídica, de direito público ou privado, que der causa a irregularidades que possam gerar dano aos cofres públicos.
No caso em tela, em que a obrigação foi assumida entre a empresa GT Associados e a Fundação Universa, resta claro que a referida empresa é o terceiro mencionado no artigo 16 da Lei 8.443/1992.
Seguindo os mencionados mandamentos constitucionais e legais, a jurisprudência consolidada desta Corte de Contas é de que compete privativamente ao TCU julgar as contas de qualquer pessoa física ou jurídica, que der causa a perda, extravio ou outra irregularidade de que resulte dano ao erário, decidindo sobre a legalidade, a legitimidade e a economicidade dos atos de gestão e das despesas dele decorrentes.
Destaque-se que a jurisprudência do TCU é pacífica em relação à possibilidade de condenação do terceiro contratado em solidariedade com o gestor quando há pagamentos por serviço não executado.
No caso em tela, propôs-se a citação das empresas pelos débitos decorrentes dos recebimentos de recursos federais por serviços que não foram prestados consoante estabelecido no termo de referência, os quais deveriam ser materializados por meio da apresentação dos produtos contratados, como condição para recebimento dos pagamentos devidos. 
Nesse sentido são os Acórdão 988/2009-TCU-Plenário, 1.440/2009-TCU-Plenário, 3.250/2009-TCU-1ª Câmara, 555/2008-TCU-1ª Câmara e 1.177/2007-TCU-1ª Câmara.
Portanto, as alegações de defesa apresentadas não devem ser acolhidas.
Argumentos
A realização de cotação prévia cumpriu o mandamento legal.
As entidades sem fins lucrativos não estão obrigadas a contratar pelas regras contidas na Lei 8666/19993.
Análise
Em que pese a realização de cotações prévias antes mesmo da celebração do convênio em epígrafe levantarem suspeitas sobre a lisura dos procedimentos de contratação realizados, a empresa foi citada apenas para comprovação dos serviços objeto do contrato pactuado com a Fundação Universa. Por isso, não cabe tecer maiores considerações a esse respeito.
De igual forma, o chamamento aos autos da defendente e da Fundação Universa não teve como objeto a inobservância à Lei 8666/1993, mesmo porque, a alínea "h", do inciso II, da cláusula terceira do instrumento do Convênio 723828/2009 (peça 1, 62) estabelecia a obrigatoriedade de realização de, no mínimo, cotação prévia de preços de mercado para a aquisição de bens e contratação de serviços com recursos do referido convênio, observando os princípios da impessoalidade, moralidade e economicidade de acordo com o que dispões a Portaria Interministerial 127/2008.
Portanto, as alegações de defesa apresentadas não devem ser acolhidas.
Argumentos
A Fundação Universa apontou em sua defesa que o contrato foi cumprido.
Análise
De acordo com o Relatório de TCE 11/2015 (peça 2, p. 69-74) , a Fundação Universa e o seu dirigente à época foram responsabilizados pelo dano ao erário no âmbito do convênio ora examinado. De igual modo, nesta fase externa da TCE, foram citados, de forma solidária, a entidade convenente, seu dirigente, o coordenador de projetos, bem como a empresa defendente, fatos que retiram a credibilidade da afirmação da Fundação Universa no sentido de que o contrato celebrado com a referida empresa teria sido adequadamente cumprido.
Portanto, as alegações de defesa apresentadas não devem ser acolhidas.
Argumentos
Consta no Siconv que o Ministério do Turismo aprovou a prestação de contas no que concerne à execução dos eventos do trade.
Análise
De acordo com o Parecer de Avaliação de Regularidade 94/2012, de 26/1/2012 (peça 1, p. 227) , a Etapa 7 da Meta 4 - Presença em eventos do Trade, as despesas com esta etapa não foram devidamente comprovadas. De igual modo, o Relatório de TCE 11/2015 (peça 2, p. 69-74) concluiu pela glosa total dos recursos repassados no âmbito do convênio em tela, não havendo indícios de qualquer aprovação de despesas nesse sentido.
Portanto, as alegações de defesa apresentadas não devem ser acolhidas.
Argumentos
A ausência de documentação não significa ausência de provas.
Não havia qualquer obrigação de enviar para a Fundação Universa fotos ou amostras dos itens solicitados para realização do evento.
Análise
De acordo com a jurisprudência desta Corte de Contas, a exigência contida no art. 162 do Regimento Interno do TCU determina que as provas produzidas perante o TCU devam sempre ser apresentadas de forma documental, o que exclui a produção de prova testemunhal e pericial, sendo absolutamente constitucional e legal, encontrando-se preservados todos os princípios emanados da Constituição que lhe digam respeito, dentre os quais a ampla defesa e o contraditório. Nesse sentido são os Acórdão 8229/2011-TCU-Segunda Câmara, 3.265/2010-TCU-2a Câmara, 3.988/2010-TCU-1a Câmara, 2.058/2009-TCU-2a Câmara, 1.177/2009-TCU-2a Câmara, 130/2008-TCU-Plenário, 1.305/2008-TCU-Plenário, 1.546/2008-TCU-2a Câmara, 3.093/2008-TCU-2a Câmara e 922/2007-TCU-Plenário.
Além disso, cabe trazer a lume o entendimento firmado no âmbito do processo TC Processo 009.845/2012-7, que tratou de Consulta do Ministério do Turismo ao TCU em relação à dúvida quanto aos documentos necessários para comprovação dos eventos referentes a convênios celebrados anteriormente ao ano de 2010, esta Corte de Contas decidiu, no Acórdão 1459/2012-TCU-Plenário, de Relatoria do Exmo. Ministro Augusto Nardes:
9.2 responder ao consulente que:
9.2.1 a análise de prestação de contas relativas a convênios celebrados pelo Ministério do Turismo deve observar, quanto aos documentos que a compõem, a legislação vigente à época da celebração da avença e o prescrito no termo de ajuste, sendo sempre necessário que o cumprimento do objeto pelo convenente reste indubitavelmente comprovado;
9.2.2 para as situações anteriores a 2010, caso os documentos enumerados no art. 28 Instrução Normativa STN 1/97 e no art. 58 da então vigente Portaria Interministerial 127/2008 não sejam suficientes para comprovar a execução do objeto do convênio, poderão ser exigidos outros elementos de prova, tais como os estabelecidos a partir daquele ano (fotografias, jornais pós-evento, CDs, DVDs, entre outros) .
Dessa forma, tendo em vista o fato de que o presente convênio foi firmado no ano de 2009, entende-se como regular a exigência de elementos de prova que sejam suficientes para a comprovação dos serviços objeto do ajuste.
Portanto, as alegações de defesa apresentadas não devem ser acolhidas.
Argumentos
Segundo a doutrina de Jacoby, no processo de tomada de contas especial, o ônus é da Administração Pública.
Análise
Na verdade, o que a doutrina citada pela defesa quer dizer é que, no processo de TCE, o ônus da Administração Pública consiste em provar o repasse de recursos, a carga patrimonial e as cláusulas do contrato. Por seu turno, o ônus de provar a boa e regular aplicação de recursos públicos incumbe a quem os recebe, uma vez que é inerente à função de administrar coisa alheia o dever de prestar contas.
Isso porque, diferentemente do direito civil, em que a boa-fé é presumida, nos processos referentes à comprovação de utilização regular de recursos públicos prevalece o Princípio da Supremacia do Interesse Público, fazendo com que se tenha a inversão do ônus da prova, cabendo, pois, a quem quer que os utilize comprovar a boa-fé na aplicação dos dinheiros e valores públicos sob sua responsabilidade.
Portanto, as alegações de defesa apresentadas não devem ser acolhidas.
Argumentos
A Justiça Federal declarou a inexistência de ato de improbidade administrativa referente à defendente (peça 273) .
Análise
A existência de processos no Poder Judiciário e no TCU com idêntico objeto não caracteriza repetição de sanção sobre mesmo fato - bis in idem - tampouco litispendência. No ordenamento jurídico brasileiro vigora o princípio da independência das instâncias, cuja essência diz respeito à possibilidade de ocorrer condenações simultâneas nas diferentes esferas jurídicas (cível, criminal e administrativa) . Eventual recolhimento do débito, em um ou outro processo, servirá para comprovação de quitação e saneamento da dívida, nos termos do Acórdão 115/2018-TCU-Segunda Câmara, da relatoria da Ministra Ana Arraes.
Esse raciocínio se impõe porque o Tribunal de Contas da União possui jurisdição e competência próprias, estabelecidas pela Constituição Federal e pela sua Lei Orgânica (Lei 8.443/1992) . Dessa forma, a existência de ação judicial sobre mesma matéria não obsta o exercício do controle externo nem vincula o juízo de valor formado por essa Corte de Contas, dado o princípio da independência das instâncias.
Esse princípio permite que uma mesma conduta seja valorada de forma diversa, em ações de natureza penal, civil e administrativa. Nesse contexto, a ação por improbidade administrativa, de natureza civil, não afeta o juízo de valor formado na seara administrativa.
A independência entre as instâncias permite que uma mesma conduta seja valorada de forma diversa, em ações de natureza penal, civil e administrativa. Apenas a sentença absolutória no juízo penal fundada no reconhecimento da inexistência material do fato tem habilidade para repercutir no TCU e afastar a imposição de obrigações e sanções de natureza civil e administrativa  (CPP, arts. 66, caput, e 386, I) .
O entendimento posto encontra respaldo na jurisprudência desse Tribunal, consubstanciado no Acórdão 344/2015-TCU-Plenário, de relatoria do Ministro Walton Alencar Rodrigues, cujo excerto do Voto transcreve-se a seguir:
A condenação no âmbito do Poder Judiciário obedece a requisitos diversos dos necessários para a condenação do TCU, cujo fundamento é consectário do inarredável dogma republicano da prestação de contas. Neste sentido, todos os gestores têm de comprovar a lisura de sua administração.
A propósito do tema, excerto do voto proferido pelo e. ministro Eros Grau, no julgamento do Mandado de Segurança 25.880, em que a impetrante pretendia invalidar acórdão desta Corte que a condenara em débito, sob o argumento de que a tomada de contas especial versava sobre os mesmos fatos tratados em ação civil pública, in verbis:
6. A existência de ação civil pública para apuração dos mesmos fatos tratados pela decisão do TCU ora atacada não elide a competência da Corte de Contas para julgar a impetrante. O ajuizamento de ação civil pública não retira a competência do TCU para instaurar a tomada de contas especial e condenar o responsável a ressarcir ao erário valores indevidamente percebidos; há independência entre as instâncias civil, administrativa e penal.
Em razão desse e de outros fundamentos, a Excelsa Corte negou a segurança pretendida. 
Nesses termos, a ação por improbidade administrativa, de natureza civil (STF, ADI 2797) , não possui viabilidade jurídica para vincular os juízos de valor formados nas searas criminal e administrativa.
Portanto, as alegações de defesa apresentadas não devem ser acolhidas.
Alegações de defesa apresentadas pela empresa Dialog Serviços de Comunicação e Eventos Ltda./Due Promoção e Eventos Ltda. (peça 258) :
Argumentos
O caso em comento não se enquadra nos dispositivos legais (7º, § 2º, III e 38 da Lei 8.666/1993) citados pela unidade técnica (peça 65) , uma vez que o Ministério do Turismo tinha previsão orçamentária e obedeceu aos procedimentos prévios à contratação.
Este argumento não é suficientemente capaz para determinar a devolução integral dos valores pagos, sob pena de enriquecimento ilícito da Administração Pública.
Os documentos ora colacionados afastam a tese de que as despesas realizadas pela defendente não foram comprovadas, salvo pela apresentação de notas fiscais.
Análise
O Convênio 723828 foi celebrado no dia 22/12/2009, no entanto, o Contrato de Prestação de Serviços 042/2009-DD, entre a Dialog Serviços de Comunicação e Eventos Ltda. e a Fundação Universa, fruto de adesão à Ata de Registro de Preços 2/2009 - IPHAN, foi assinado em 22/6/2009 (peça 27) , ou seja, seis meses antes da assinatura do convênio. O objeto contratado era a prestação, sob demanda, de serviços de cerimonial e atividades afins, com fornecimento de infraestrutura e apoio logístico.
Relativamente a essa constatação, tem-se o seguinte posicionamento do TCU, no âmbito do Acórdão 74/2009-TCU-Segunda Câmara:
	atente para a impossibilidade da utilização de licitações anteriores para a execução de objetos de contratos de repasse e convênios federais, quando celebrados posteriormente ao certame, haja vista o disposto nos arts. 7º, § 2o, inciso III, e 38, caput, da Lei nº 8.666/93, como ocorreu no convênio n.º 059/2000 (SIAFI n.º 392986) , celebrado entre o Ministério do Meio Ambiente, por intermédio de sua Secretaria de Recursos Hídricos - SRH.
Dessa forma, verifica-se que foi irregular a utilização de contrato firmado anteriormente à assinatura do convênio, porquanto enseja o rompimento do nexo de causalidade entre os recursos repassados e as despesas efetuadas e, segundo, porque o contrato celebrado não possuía relação direta com o objeto do convênio.
Ademais, conforme dados do Siconv, o contrato foi firmado para a conclusão da meta 5, mobilização, no entanto, para a meta mobilização, as etapas que não tinham empresas contratadas para realização dos serviços eram: Lançamento Nacional e Lançamentos Regionais, Movimento Turismo Legal, Selo Atendimento 5 Estrelas, Prêmio Turismo Legal e Dia do Empresário.
Dessas cinco etapas, as referentes ao Selo Atendimento 5 estrelas e ao Prêmio Turismo Legal, não foram realizadas, segundo o Ofício 36/2012 (peça 21, p. 29-30) , haja vista que a Fundação Universa foi orientada pelo Ministério do Turismo a suspender a execução do convênio. Portanto, a Dialog Serviços de Comunicação e Eventos Ltda. não prestou serviços relativamente a essas etapas.
Relativamente às demais etapas da Meta Mobilização (Lançamento Nacional e Lançamentos Regionais, Movimento Turismo Legal e Dia do Empresário) , foram identificados pagamentos à empresa Dialog relativos a serviços previstos nessa etapa. A Nota Fiscal 2264, no valor de R$ 2.340.000,00, contém a seguinte descrição dos serviços: referente a 50% da prestação de serviços de planejamento, organização e execução das metas de mobilização, incluindo as etapas "Dia do Empresário Legal", "Movimento Turismo Legal" e "Lançamentos Nacionais do projeto em 12 (doze) cidades - sede", conforme Convênio 723828/2009 (peça 12, p. 79) .
Há também a Nota Fiscal 2246, de R$ 119.944,89, relativa à organização e apoio logístico ao evento "Pré-Lançamento do Projeto de Formalização do Turismo", realizado nos dias 19/3, 25/3 e 12/4/2009, nas cidades de Caxias do Sul/RS, Pirenópolis/GO e Caldas Novas/GO (peça 12, p.75) .
Citam-se, também as Notas Fiscais 2405, no valor de R$ 428.950,16, e NF 2344, no valor de R$ 1.911.040,29 (peça 30, p. 10-13) , que se referem à segunda e à terceira parcelas da prestação de serviços de planejamento, organização e execução das metas de mobilização, incluindo as etapas "Dia do Empresário Legal", "Movimento Turismo Legal" e Lançamentos Nacionais do projeto em 12 (doze) cidades - sede, conforme Convênio 723828/2009.
Os serviços relativos a cada uma das etapas não foram discriminados nas notas fiscais, fato que dificulta a identificação da realização de cada uma das ações previstas no Termo de Referência aprovado.
Portanto, há evidências de que a empresa Dialog foi contratada para prestar serviços que não estavam previstos no Contrato 42/2009, servindo mais como uma espécie de contrato "guarda-chuva" para realização dos serviços necessários ao atendimento das etapas sem empresas contratadas, haja vista que já estava contratada antes da assinatura do convênio.
Além disso, as despesas realizadas pela empresa Dialog não foram comprovadas, salvo pela apresentação das notas fiscais mencionadas. Ademais, não há processo administrativo que justifique a contratação, não existe planilha de preços relativamente aos custos previstos, enfim, foi utilizado um contrato vigente para a realização de serviços sob demanda da Fundação Universa, sem atender aos objetivos do convênio.
Nesse sentido, compulsando os elementos encaminhados pela defendente nessa fase processual (peças 259-262) , não se identificou documentos capazes de afastar as irregularidades evidenciadas na fase interna desta TCE, cabendo corroborar com as conclusões contidas no Parecer de Avaliação de Regularidade 94/2012 (peça 1, p. 219) no sentido de que a entidade convenente não executou a etapa consoante fixado no termo de referência e na Portaria Interministerial 127/2018.
Portanto, as alegações de defesa apresentadas não devem ser acolhidas.
Argumentos
De acordo com a jurisprudência do STJ, o ordenamento jurídico pátrio veda o enriquecimento sem causa em face de contrato administrativo declarado nulo porque inconcebível que a Administração incorpore ao seu patrimônio prestação recebida sem observar a contrapartida consistente no pagamento correspondente.
A determinação de devolução dos valores recebidos pela defendente fere os princípios da razoabilidade e da proporcionalidade.
Análise
A jurisprudência do STJ colacionada aos autos pela defesa não se aplica ao caso vertente, porquanto naquele caso tratou-se de obra realizada, cujo contrato correspondente fora anulado posteriormente à conclusão do empreendimento. Diferentemente, no caso em epígrafe, os serviços objeto da avença não restaram devidamente comprovados pela defendente, ensejando o rompimento do nexo de causalidade entre os recursos repassados e as despesas executadas, de forma que, se o particular recebeu os recursos públicos e não se desonerou de comprovar sua boa e regular aplicação no objeto pactuado, resta afastada a tese do enriquecimento sem causa, porque não está caracterizado o benefício da Administração Pública, bem como a tese de inobservância aos princípios da razoabilidade e da proporcionalidade.
Portanto, as alegações de defesa não devem acolhidas.
Revelia
Transcorrido o prazo regimental, os responsáveis e empresas a seguir relacionados permaneceram silentes, passando a ser considerados revéis, nos termos do art. 12, § 3º, da Lei 8.443/1992: Sra. Kerima Silva Carvalho (CPF XXX.401.516-XX) , Jads Assessoria e Consultoria em Gestão Empresarial Ltda. (CNPJ 04.610.197/0001-31) , Race Consultoria Técnica e Representações Ltda.-ME (CNPJ 00.085.177/0001-38) , Instituto Brasileiro de Organização do Trabalho Intelectual e Tecnológico - IBT (CNPJ 06.934.380/0001-18) , Alpha Gráfica e Editora Ltda.-ME (CNPJ 02.450.553/0001-71) e Tao Marketing e Comunicação Eireli (CNPJ 03.207.401/0001-05) .
Preliminarmente, cumpre tecer breves considerações sobre a forma como são realizadas as comunicações processuais no TCU. A esse respeito, destacam-se o art. 179, do Regimento Interno do TCU (Resolução 155, de 4/12/2002) e o art. 4º, inciso III, § 1º, da Resolução TCU 170, de 30 de junho de 2004, in verbis:
Art. 179. A citação, a audiência ou a notificação, bem como a comunicação de diligência, farse-ão:
I - mediante ciência da parte, efetivada por servidor designado, por meio eletrônico, fac-símile, telegrama ou qualquer outra forma, desde que fique confirmada inequivocamente a entrega da comunicação ao destinatário;
II - mediante carta registrada, com aviso de recebimento que comprove a entrega no endereço do destinatário;
III - por edital publicado no Diário Oficial da União, quando o seu destinatário não for localizado
 (...) 
Art. 3º As comunicações serão dirigidas ao responsável, ou ao interessado, ou ao dirigente de órgão ou entidade, ou ao representante legal ou ao procurador constituído nos autos, com poderes expressos no mandato para esse fim, por meio de:
I - correio eletrônico, fac-símile ou telegrama;
II - servidor designado;
III - carta registrada, com aviso de recebimento;
IV - edital publicado no Diário Oficial da União, quando o seu destinatário não for localizado, nas hipóteses em que seja necessário o exercício de defesa".
Art. 4º. Consideram-se entregues as comunicações:
I - efetivadas conforme disposto nos incisos I e II do artigo anterior, mediante confirmação da ciência do destinatário;
II - realizadas na forma prevista no inciso III do artigo anterior, com o retorno do aviso de recebimento, entregue comprovadamente no endereço do destinatário;
III - na data de publicação do edital no Diário Oficial da União, quando realizadas na forma prevista no inciso IV do artigo anterior.
§ 1º O endereço do destinatário deverá ser previamente confirmado mediante consulta aos sistemas disponíveis ao Tribunal ou a outros meios de informação, a qual deverá ser juntada ao respectivo processo.
 (...) 
Bem se vê, portanto, que a validade da citação via postal não depende de que o aviso de recebimento seja assinado pelo próprio destinatário da comunicação, o que dispensa, no caso em tela, a entrega do AR em "mãos próprias". A exigência da norma é no sentido de o Tribunal verificar se a correspondência foi entregue no endereço correto, residindo aqui a necessidade de certeza inequívoca. 
Não é outra a orientação da jurisprudência do TCU, conforme se verifica dos julgados a seguir transcritos:
São válidas as comunicações processuais entregues, mediante carta registrada, no endereço correto do responsável, não havendo necessidade de que o recebimento seja feito por ele próprio (Acórdão 3648/2013-TCU-Segunda Câmara, Relator Ministro JOSÉ JORGE) ;
É prescindível a entrega pessoal das comunicações pelo TCU, razão pela qual não há necessidade de que o aviso de recebimento seja assinado pelo próprio destinatário. Entregandose a correspondência no endereço correto do destinatário, presume-se o recebimento da citação. (Acórdão 1019/2008-TCU-Plenário, Relator Ministro BENJAMIN ZYMLER) ;
As comunicações do TCU, inclusive as citações, deverão ser realizadas mediante Aviso de Recebimento - AR, via Empresa Brasileira de Correios e Telégrafos, bastando para sua validade que se demonstre que a correspondência foi entregue no endereço correto. (Acórdão 1526/2007-TCU-Plenário, Relator Ministro AROLDO CEDRAZ) .
A validade do critério de comunicação processual do TCU foi referendada pelo Supremo Tribunal Federal, nos termos do julgamento do MS-AgR 25.816/DF, por meio do qual se afirmou a desnecessidade da ciência pessoal do interessado, entendendo-se suficiente a comprovação da entrega do "AR" no endereço do destinatário:
EMENTA: AGRAVO REGIMENTAL. MANDADO DE SEGURANÇA. DESNECESSIDADE DE INTIMAÇÃO PESSOAL DAS DECISÕES DO TRIBUNAL DE CONTAS DA UNIÃO. ART. 179 DO REGIMENTO INTERNO DO TCU. INTIMAÇÃO DO ATO IMPUGNADO POR CARTA REGISTRADA, INICIADO O PRAZO DO ART. 18 DA LEI nº 1.533/51 DA DATA CONSTANTE DO AVISO DE RECEBIMENTO. DECADÊNCIA RECONHECIDA. AGRAVO IMPROVIDO.
O envio de carta registrada com aviso de recebimento está expressamente enumerado entre os meios de comunicação de que dispõe o Tribunal de Contas da União para proceder às suas intimações.
O inciso II do art. 179 do Regimento Interno do TCU é claro ao exigir apenas a comprovação da entrega no endereço do destinatário, bastando o aviso de recebimento simples.
Nesse contexto, as citações e audiências dos responsáveis, em situação de revelia, foram realizadas consoante detalhamento contido no quadro abaixo:
		Responsáveis
	Comunicações
	Avisos de Recebimento (AR) 
	OBS

	1
	Kerima Silva Carvalho
	Ofício 377/2018-TCU/Secex-MT
	peça 85
	27/4/2018
	peça 130
	assinado 

	2
	Jads Assessoria e Consultoria
	Ofício 373/2018-TCU/Secex-MT
	Peça 82
	20/4/2018
	Peça 100
	assinado

			Ofício 658/2018-TCU/Secex-MT
	Peça 253
	Desconhecido
	Peça 255
	-

			Ofício 673/2018-TCU/Secex-MT
	Peça 252
	16/7/2018
	Peça 254
	assinado

			Ofício 739/2018-TCU/Secex-MT
	Peça 263
	Mudou-se
	Peças 264 e 266
	-

			Edital 19/2018-TCU/Secex-MT
	Peça 267
	6/11/2018
	Peça 268
	-

	3
	RACE Consultoria Técnica
	Ofício 374/2018-TCU/Secex-MT
	Peça 84
	20/4/2018
	Peça 115
	assinado

	4
	Instituto Brasileiro de Organização do Trabalho - IBT
	Ofício 387/2018-TCU/Secex-MT
	Peça 89
	Mudou-se
	Peça 112
	-

			Ofício 524/2018-TCU/Secex-MT
	Peça 152
	12/6/2018
	Peça 168
	assinado

			Edital 126/201-TCU/Secex-TCE
	Peça 275
	6/8/2019
	Peça 276
	-

	5
	Alpha Gráfica e Editora
	Ofício 369/2018-TCU/Secex-MT
	Peça 87
	Ao remetente
	Peça 113
	-

			Ofício 522/2018-TCU/Secex-MT
	Peça 149
	Mudou-se
	Peça 173
	-

			Edital 10/2018-TCU/Secex-MT
	Peça 180
	21/6/2018
	Peça 244
	-

	6
	Tao Marketing e Comunicação
	Ofício 382/2018-TCU/Secex-MT
	Peça 91
	Mudou-se
	Peça 111
	-

			Ofício 525/2018-TCU/Secex-MT
	Peça 151
	Mudou-se
	Peça 166
	-

			Edital 9/2018-TCU/Secex-MT
	Peça 176
	20/6/2018
	Peça 178
	-

Cabe destacar que, nos casos em que o referido aviso de recebimento fora assinado por pessoa estranha aos autos, esse fato, por si só, não invalida a notificação dirigida ao responsável, uma vez que o art. 179, inciso II, do Regimento Interno/TCU estabelece que as comunicações processuais far-se-ão mediante carta registrada, com aviso de recebimento que comprove a entrega no endereço do destinatário.
Apesar de regularmente citados, os responsáveis deixaram transcorrer in albis o prazo regimental que lhes foi concedido para apresentar alegações de defesa e razões de justificativa e/ou efetuar o recolhimento do débito, motivo pelo qual se impõe o reconhecimento da revelia de que trata o art. 12, § 3º, da Lei 8.443/1992.
A despeito da aplicação da revelia, devem ser considerados, no entanto, os elementos já constantes dos autos, os quais podem, inclusive, levar a um juízo favorável ao responsável revel.
Deve-se observar que, nos processos do TCU, a revelia não implica a presunção de que sejam verdadeiras todas as imputações levantadas contra os responsáveis, diferentemente do que ocorre no processo civil, em que o não comparecimento do réu aos autos leva à presunção da verdade dos fatos narrados pelo autor. 
Assim, independentemente da revelia, a avaliação da responsabilidade do agente nos processos desta Corte não prescinde dos elementos existentes nos autos ou para ele carreados, uma vez que são regidos pelo princípio da verdade material (Acórdão 163/2015-TCU-Segunda Câmara, Relator Ministro ANDRÉ DE CARVALHO; 2.685/2015 - TCU - 2ª Câmara, Relator Ministro RAIMUNDO CARREIRO; 2.801/2015 - TCU - 1ª Câmara, Relator Ministro WALTON ALENCAR RODRIGUES; 4.340/2015 - TCU - 1ª Câmara, Relator Ministro WEDER DE OLIVEIRA e 5.537/2015 - TCU - 1ª Câmara, Relator Ministro WEDER DE OLIVEIRA) .
	Entretanto, cabe destacar que, nas fases anteriores desta TCE, os responsáveis também não se manifestaram quanto às irregularidades que lhe foram imputadas, haja vista que, de acordo com o Relatório de TCE 11/2015 (peça 2, p. 69-74) , apenas o ex-dirigente e entidade convenente haviam sido responsabilizados até então.
Adicionalmente, as irregularidades imputadas aos responsáveis estão claramente demonstradas nos autos, não sendo possível, nesta fase processual, o aproveitamento de qualquer análise de elementos em defesa dos mesmos.
Também não há elementos nos autos que permitiriam concluir pela existência de excludentes de ilicitude, de culpabilidade e de punibilidade dos responsáveis. É razoável supor que os responsáveis tinham consciência da ilicitude de suas condutas e que eram exigíveis condutas diversas das praticadas, razão pela qual não é possível presumir a ocorrência de boa-fé dos responsáveis.
Por fim, oportuno registrar que no tocante, especificamente, à empresa Jads Assessoria e Consultoria em Gestão Empresarial Ltda. (CNPJ 04.610.197/0001-31) , de acordo com a Defensoria Pública da União (peça 245) , que compareceu aos autos em assistência a um dos sócios da referida empresa constante no Sistema CPF, o Sr. Aginaldo Fernandes Pimenta fora vítima de falsários que utilizaram seu nome e CPF como "laranja" para abrir empresas e cometer ilícitos, pois o assistido não possui, de fato, vínculo com a empresa Jads, informação que vem a corroborar os negócios escusos praticados no âmbito do ajuste em epígrafe. Por seu turno, a empresa foi citada pelo Edital 19/2018-TCU/Secex-MT (peças 267-268) , em razão do insucesso dos ofícios anteriormente encaminhados (peças 252-255, 263-264 e 266) . Nada obstante, quedou-se silente.
	Diante do exposto, não havendo nos autos elementos que possam atestar a boa-fé dos responsáveis, devem ser rejeitadas as alegações de defesa e as razões de justificativa apresentadas, devendo as contas serem julgadas irregulares, condenando-os ao pagamento do débito apurado e da multa, conforme o caso. Ressalta-se que a análise da boa-fé relativa a pessoa jurídica de direito privado é realizada considerando as condutas de seus administradores, uma vez que os atos destes obrigam a pessoa jurídica, desde que exercidos nos limites dos poderes definidos no ato constitutivo do ente, nos termos do art. 47 do Código Civil (Acórdão 1723/2016-TCU-Plenário, Ministro-Relator Raimundo Carrero) .
Vale ressaltar que a pretensão punitiva do TCU, conforme Acórdão 1441/2016-TCU-Plenário, que uniformizou a jurisprudência acerca dessa questão, subordina-se ao prazo geral de prescrição indicado no art. 205 do Código Civil, que é de 10 anos, contado da data de ocorrência da irregularidade sancionada, nos termos do art. 189 do Código Civil, sendo este prazo interrompido pelo ato que ordenar a citação, a audiência ou a oitiva do responsável. No caso em exame, não ocorreu a prescrição, uma vez que a liberação dos recursos ocorreu entre 8/2/2010 e 8/12/2010 (peça 1, p. 78, 82-83, 97, 117, 128 e 131) e a ordenação de citação e de audiência dos responsáveis foi promovida em 3/4/2018 (peça 67) .
No que concerne à quantificação do dano, definiu-se inicialmente a responsabilidade solidária dos Srs. Alberto Fernando Monteiro do Nascimento e Dalmo Antônio Tavares de Queiroz, da entidade convenente: Fundação Universa, bem como das empresas contratadas pela convenente que não entregaram os serviços previstos nos termos de referência, conforme detalhado a seguir. Contudo, no tocante ao Sr. Alberto Fernando, será proposta sua exclusão da relação processual, ante a constatação de seu falecimento, consoante consignado nos parágrafos 32-35 desta instrução:
Débito 1:
	Data da ocorrência
	Valor original (R$) 

	25/2/2010
	  960.000,00 

Responsáveis solidários: Sr. Dalmo Antônio Tavares de Queiroz (CPF XXX.954.361-XX) , Fundação Universa (CNPJ 03.218.102/0001-76) , Jads Assessoria e Consultoria em Gestão Empresarial Ltda. (CNPJ 04.610.197/0001-31) .
Débito 2:
	Data da ocorrência
	Valor original (R$) 

	06/8/2010
	400.000,00

	08/11/2010
	600.000,00

	17/12/2010
	200.000,00

	17/12/2010
	200.000,00

	10/3/2011
	200.000,00

	10/3/2011
	200.000,00

	10/3/2011
	200.000,00

Responsáveis solidários: Sr. Dalmo Antônio Tavares de Queiroz (CPF XXX.954.361-XX) , Fundação Universa (CNPJ 03.218.102/0001-76) e Associação de Pesquisa e Estudos Científicos em Administração - ASPEC (CNPJ 00.071.063/0001-39) .
Débito 3:
	Data da ocorrência
	Valor original (R$) 

	15/6/2010
	180.000,00

	18/8/2010
	360.000,00

	12/11/2010
	180.000,00

	17/12/2010
	180.000,00

Responsáveis solidários: Sr. Dalmo Antônio Tavares de Queiroz (CPF XXX.954.361-XX) , Fundação Universa (CNPJ 03.218.102/0001-76) e Race Consultoria Técnica e Representações Ltda. (CNPJ 00.085.177/0001-38) .
Débito 4: 
	Data da ocorrência
	Valor original (R$) 

	10/11/2010
	300.000,00

	9/12/2010
	450.000,00

	17/12/2010
	225.000,00

	17/12/2010
	225.000,00

	1/3/2011
	300.000,00

Responsáveis solidários: Sr. Dalmo Antônio Tavares de Queiroz (CPF XXX.954.361-XX) , Fundação Universa (CNPJ 03.218.102/0001-76) e Instituto Brasileiro de Organização do Trabalho Intelectual e Tecnológico - IBT (CNPJ 06.934.380/0001-18) .
Débito 5:
	Data da ocorrência
	Valor original (R$) 

	29/7/2010
	1.312.500,00

	26/8/2010
	675.000,00

	17/12/2010
	712.500,00

	17/12/2010
	1.050.000,00

Responsáveis solidários: Sr. Dalmo Antônio Tavares de Queiroz (CPF XXX.954.361-XX) , Fundação Universa (CNPJ 03.218.102/0001-76) e Alpha Gráfica e Editora Ltda. (CNPJ 02.450.553/0001-71) .
Débito 6:
	Data da ocorrência
	Valor original (R$) 

	12/3/2010
	108.000,00

	14/4/2010
	82.000,00

	1/6/2010
	150.000,00

	1/7/2010
	75.000,00

	8/11/2010
	62.500,00

	17/12/2010
	62.500,00

	10/3/2010
	96.000,00

	14/4/2010
	100.000,00

	1/6/2010
	50.000,00

	1/6/2010
	90.000,00

	1/7/2010
	72.000,00

	17/12/2010
	72.000,00

Responsáveis solidários: Sr. Dalmo Antônio Tavares de Queiroz (CPF XXX.954.361-XX) , Fundação Universa (CNPJ 03.218.102/0001-76) e The Jeffrey Group Brasil Ltda. (CNPJ 04.507.754/0001-93) .
Débito 7:
	Data da ocorrência
	Valor original (R$) 

	10/11/2010
	120.000,00

	9/12/2010
	60.000,00

	9/12/2010
	60.000,00

	17/12/2010
	60.000,00

	17/12/2010
	60.000,00

	15/4/2011
	60.000,00

	9/5/2011
	60.000,00

	4/7/2011
	120.000,00

Responsáveis solidários: Sr. Dalmo Antônio Tavares de Queiroz (CPF XXX.954.361-XX) , Fundação Universa (CNPJ 03.218.102/0001-76) e GT Associados Organização de Eventos Ltda. (CNPJ 11.475.873/0001-77) .
Débito 8:
	Data da ocorrência
	Valor original (R$) 

	10/11/2010
	1.210.668,55

Responsáveis solidários: Sr. Dalmo Antônio Tavares de Queiroz (CPF XXX.954.361-XX) , Fundação Universa (CNPJ 03.218.102/0001-76) e Tao Marketing e Comunicação Eireli (CNPJ 03.207.401/0001-05) .
Débito 9:
	Data da ocorrência
	Valor original (R$) 

	19/11/2010
	428.950,16

	29/7/2010
	1.911.040,29

	21/5/2010
	2.340.000,00

	4/5/2010
	119.944,89

Responsáveis solidários: Sr. Dalmo Antônio Tavares de Queiroz (CPF XXX.954.361-XX) , Fundação Universa (CNPJ 03.218.102/0001-76) e Dialog Serviços de Comunicação e Eventos Ltda./Due Promoção e Eventos Ltda. (CNPJ 06.126.855/0001-40) .
Débito 10:
	Data da ocorrência
	Valor original (R$) 

	16/4/2012
	81.792,04

Responsável: Fundação Universa (CNPJ 03.218.102/0001-76) .
Em observância ao comando contido no item 9.4 do Acórdão 1772/2017-TCU-Plenário, TC Processo 033.356/2013-0, da relatoria do Exmo. Ministro Augusto Sherman Cavalcanti, constatou-se, mediante pesquisa aos sistemas eletrônicos do TCU, a existência dos seguintes processos em trâmite no Tribunal com débitos imputáveis aos responsáveis:
	Processo
	Responsável
	Assunto
	Estado
	Débito (R$) 

	TC Processo 014.955/2014-8
	Fundação Universa
	TCE
	Aberto
	 292.780,80

	TC Processo 008.994/2016-1
	Fundação Universa, Alberto Fernando Monteiro do Nascimento, Dalmo Antonio Tavares de Queiroz e Race Consultoria Técnica e Representações Ltda.-ME.
	TCE
	Aberto
	11.044.160,02

	TC Processo 001.708/2017-1
	Fundação Universa
	TCE
	Aberto
	 326.360,00

	TC Processo 028.367/2011-1
	Dalmo Antonio Tavares de Queiroz e Race Consultoria Técnica e Representações Ltda.-ME.
	TCE
	Aberto
	 1.500.000,00

	TC Processo 008.002/2015-0
	Dalmo Antonio Tavares de Queiroz e Race Consultoria Técnica e Representações Ltda.-ME.
	TCE
	Aberto
	 1.500.000,00

	TC Processo 028.309/2011-1
	Kerima Silva Carvalho, Edimar Gomes da Silva, Alpha Gráfica e Editora Ltda.-ME e Jads Assessoria e Consultoria.
	TCE
	Aberto
	 3.000.000,00

	TC Processo 007.519/2014-1
	Kerima Silva Carvalho e Edimar Gomes da Silva.
	TCE
	Aberto
	10.392.500,40

	TC Processo 003.794/2015-6
	Kerima Silva Carvalho e Edimar Gomes da Silva.
	TCE
	Aberto
	 2.779.486,52

	TC Processo 025.367/2016-1
	Edimar Gomes da Silva
	TCE
	Aberto
	 871.642,93

	TC Processo 009.051/2015-5
	Jads Assessoria e Consultoria em Gestão Empresarial Ltda, Instituto Brasileiro de Organização do Trabalho Intelectual e Tecnológico - IBT e Race Consultoria Técnica e Representações Ltda.-ME.
	TCE
	Aberto
	4.260.957,95

	TC Processo 027.616/2010-0
	Dialog Serviços de Comunicação e Eventos Ltda./Due Promoção e Eventos Ltda.
	TCE
	Aberto
	3.652.148,03

	TC Processo 002.143/2011-9
				2.067.656,28

	TC Processo 040.953/2012-2
				2.793.391,64

	TC Processo 005.910/2014-5
				 274.110,49

	TC Processo 016.071/2014-0
				47.805.351,00

	TC Processo 005.915/2014-7
				 375.293,61

Por seu turno, constatou-se a inexistência de processos com débito em aberto com relação aos seguintes responsáveis: The Jeffrey Group Brasil Ltda., GT Associados Organização de Eventos Ltda., Tao Marketing e Comunicação Eireli. e Associação de Pesquisa e Estudos Científicos em Administração - ASPEC (CNPJ 00.071.063/0001-39) .
CONCLUSÃO
Em face do que foi discorrido, ficou patente que o Convênio 723828/2009 foi assinado sem que a convenente tivesse comprovado sua capacidade técnica e operacional para a consecução das metas e etapas previstas. Ainda, foi demonstrado que os documentos apresentados na prestação de contas relativos à execução físico-financeira não foram capazes de comprovar a boa e regular aplicação dos recursos financeiros repassados.
Constatou-se, também, que as empresas contratadas pela Fundação Universa não entregaram adequadamente os produtos/serviços para os quais foram contratadas, no entanto, todos os pagamentos foram realizados, sem a devida fiscalização. Verificou-se, ainda, que houve a contratação da empresa Dialog Serviços de Comunicação e Eventos Ltda./Due Promoção e Eventos antes mesmo da assinatura do termo de convênio com pagamento à contratada sem a adequada comprovação de contraprestação dos serviços.
Não foram estabelecidos meios de fiscalização do convênio por parte da concedente, fato que propiciou a aprovação de relatórios referentes a prestações parciais de contas, celebrações de termos aditivos e liberação de parcela pendente no valor de R$ 2.123.000,00. Por fim, a devolução do saldo do convênio foi realizada num valor inferior em R$ 81.792,04.
Conforme evidenciado nos itens 32 a 296 desta instrução, as razões de justificativas apresentadas pelo Sr. Edimar Gomes da Silva (CPF XXX.463.088-XX) , bem como as alegações de defesa apresentadas pela Fundação Universa (CNPJ 03.218.102/0001-76) , Sr. Dalmo Antônio Tavares de Queiroz (CPF XXX.954.361-XX) , Associação de Pesquisa e Estudos Científicos em Administração - ASPEC (CNPJ 00.071.063/0001-39) , The Jeffrey Group Brasil Ltda. (CNPJ 04.507.754/0001-93) , GT Associados Organização de Eventos Ltda. (CNPJ 11.475.873/0001-77) e Dialog Serviços de Comunicação e Eventos Ltda./Due Promoção e Eventos Ltda. (CNPJ 06.126.855/0001-40) não foram acolhidas, cabendo, nesse caso, a formulação de proposta de julgamento pela irregularidade das contas, condenando-os, ao pagamento dos respectivos débitos, consoante evidenciado nesta instrução, além do pagamento da multa prevista nos arts. 57 e 58, II, da Lei 8.443/1992, conforme o caso.
Por seu turno, transcorrido o prazo regimental, a Sra. Kerima Silva Carvalho (CPF XXX.401.516-XX) e as empresas Jads Assessoria e Consultoria em Gestão Empresarial Ltda. (CNPJ 04.610.197/0001-31) , Race Consultoria Técnica e Representações Ltda.-ME (CNPJ 00.085.177/0001-38) , Instituto Brasileiro de Organização do Trabalho Intelectual e Tecnológico - IBT (CNPJ 06.934.380/0001-18) , Alpha Gráfica e Editora Ltda.-ME (CNPJ 02.450.553/0001-71) e Tao Marketing e Comunicação Eireli (CNPJ 03.207.401/0001-05) permaneceram silentes, passando a ser considerados revéis, nos termos do art. 12, § 3º, da Lei 8.443/1992. 
Com relação ao responsável falecido, Sr. Alberto Fernando Monteiro do Nascimento (CPF XXX.421.424-XX) , será formulada proposta no sentido da exclusão do seu nome da relação processual desta tomada de contas especial, ante o prejuízo ao exercício do contraditório e da ampla defesa por parte de seus eventuais herdeiros e/ou espólio, consoante assentado pelo Tribunal no Acórdão 8791/2016-TCU-Segunda Câmara.
Por fim, constatou-se que não há elementos que se possam efetivamente aferir e reconhecer a ocorrência de boa-fé na conduta dos responsáveis, podendo este Tribunal, desde logo, proferir o julgamento de mérito pela irregularidade das contas, conforme nos termos dos §§ 2º e 6º do art. 202 do Regimento Interno do TCU. (Acórdão 2064/2011-TCU-Primeira Câmara (relator: Ubiratan Aguiar) , 6.182/2011-TCU-1ª Câmara (relator: Weber de Oliveira) , 4.072/2010-TCU-1ª Câmara (Relator: Valmir Campelo) , 1.189/2009-TCU-1ª Câmara (Relator: Marcos Bemquerer) , 731/2008-TCU-Plenário (Relator: Aroldo Cedraz) . Ressalta-se que a análise da boa-fé relativa a pessoa jurídica de direito privado é realizada considerando as condutas de seus administradores, uma vez que os atos destes obrigam a pessoa jurídica, desde que exercidos nos limites dos poderes definidos no ato constitutivo do ente, nos termos do art. 47 do Código Civil (Acórdão 1723/2016-TCU-Plenário, Ministro-Relator Raimundo Carrero) .
INFORMAÇÕES ADICIONAIS
Devolução de saldo do convênio em valor menor que o previsto
Foi repassada para a Fundação Universa a quantia de R$ 20.623,000,00, dos quais foram pagos às empresas R$ 16.740.603,89, restando um saldo dos recursos federais de R$ 3.882.396,11 (valores originais sem considerar o rendimento) .
De acordo com o comprovante presente nos autos (peça 22, p. 64) , foi devolvido o montante de R$ 4.291.131,61, incluindo os rendimentos de R$ 490.527,54, conforme planilha do Siconv à peça 32. Destaque-se que a contrapartida da convenente seria não financeira, não tendo havido nenhum depósito nessa rubrica, portanto, os rendimentos são referentes aos repasses recebidos do Ministério do Turismo.
Somando-se o saldo dos recursos não executado no valor de R$ 3.882.396,11 com os rendimentos no valor de R$ 490.527,54 tem-se um total de R$ 4.372.923,65, valor esse superior ao montante que foi devolvido (R$ 4.291.131,61) em R$ 81.792,04.
Portanto, a Fundação Universa deve ser responsabilizada pela não devolução da quantia de R$ 81.792,04 referente à diferença no saldo dos rendimentos das aplicações dos recursos do convênio.
Ressalte-se, por fim, que a empresa Dialog Serviços de Comunicação e Eventos Ltda. alterou sua razão social para Due Promoção e Eventos Ltda (CNPJ 06.126.855/0001-40) .
PROPOSTA DE ENCAMINHAMENTO
Diante do exposto, submetem-se os autos à consideração superior, propondo:
	a) excluir da relação processual o Sr. Alberto Fernando Monteiro do Nascimento (CPF XXX.421.424-XX) , ante a constatação de seu falecimento;
	b) considerar, para todos os efeitos, revéis os responsáveis/empresas a seguir relacionados: Sra. Kerima Silva Carvalho (CPF XXX.401.516-XX) , Jads Assessoria e Consultoria em Gestão Empresarial Ltda. (CNPJ 04.610.197/0001-31) , Race Consultoria Técnica e Representações Ltda.-ME (CNPJ 00.085.177/0001-38) , Instituto Brasileiro de Organização do Trabalho Intelectual e Tecnológico - IBT (CNPJ 06.934.380/0001-18) , Alpha Gráfica e Editora Ltda.-ME (CNPJ 02.450.553/0001-71) e Tao Marketing e Comunicação Eireli (CNPJ 03.207.401/0001-05) , dando-se prosseguimento ao processo, nos termos do art. 12, § 3º, da Lei 8.443/1992, c/c o art. 202, §8º, do Regimento Interno/TCU;
	c) rejeitar as razões de justificativa apresentadas pelo Sr. Edimar Gomes da Silva (CPF XXX.463.088-XX) ;
	d) rejeitar as alegações de defesa apresentadas pelos seguintes responsáveis/empresas: Fundação Universa (CNPJ 03.218.102/0001-76) , Dalmo Antonio Tavares de Queiroz (CPF XXX.954.361-XX) , Associação de Pesquisa e Estudos Científicos em Administração - Aspec (CNPJ 00.071.063/0001-39) , The Jeffrey Goup Brasil (CNPJ 04.507.754/0001-93) , GT Associados - Organização de Eventos (CNPJ 11.475.873/0001-77) , Dialog Serviços de Comunicação e Eventos Ltda. /Due Promoção e Eventos Ltda. (CNPJ 06.126.855/0001-40) ;
	e) julgar irregulares, nos termos dos arts. 1º, inciso I, 16, inciso III, alínea "c", § 2º, da Lei 8.443/1992 c/c os arts. 19 e 23, inciso III, da mesma Lei, e com arts. 1º, inciso I, 209, inciso III, 210 e 214, inciso III, do Regimento Interno/TCU, as contas dos seguintes responsáveis/empresas: Fundação Universa (CNPJ 03.218.102/0001-76) , Sra. Kerima Silva Carvalho (CPF XXX.401.516-XX) , Edimar Gomes da Silva (CPF XXX.463.088-XX) , Dalmo Antonio Tavares de Queiroz (CPF XXX.954.361-XX) , Jads Assessoria e Consultoria em Gestão Empresarial Ltda. (CNPJ 04.610.197/0001-31) , Race Consultoria Técnica e Representações Ltda.-ME (CNPJ 00.085.177/0001-38) , Instituto Brasileiro de Organização do Trabalho Intelectual e Tecnológico - IBT (CNPJ 06.934.380/0001-18) , Alpha Gráfica e Editora Ltda.-ME (CNPJ 02.450.553/0001-71) , Tao Marketing e Comunicação Eireli (CNPJ 03.207.401/0001-05) ,  Associação de Pesquisa e Estudos Científicos em Administração - Aspec (CNPJ 00.071.063/0001-39) , The Jeffrey Goup Brasil (CNPJ 04.507.754/0001-93) , GT Associados - Organização de Eventos (CNPJ 11.475.873/0001-77) e Dialog Serviços de Comunicação e Eventos Ltda./Due Promoção e Eventos Ltda. (CNPJ 06.126.855/0001-40) ;
Débito 1:
	Data da ocorrência
	Valor original (R$) 

	25/2/2010
	  960.000,00 

                                                Valor atualizado até 25/11/2019: R$ 2.153.812,50 (peça 282) .
Responsáveis solidários: Sr. Dalmo Antônio Tavares de Queiroz (CPF XXX.954.361-XX) , Fundação Universa (CNPJ 03.218.102/0001-76) , Jads Assessoria e Consultoria em Gestão Empresarial Ltda. (CNPJ 04.610.197/0001-31) .
Débito 2:
	Data da ocorrência
	Valor original (R$) 

	06/8/2010
	400.000,00

	08/11/2010
	600.000,00

	17/12/2010
	200.000,00

	17/12/2010
	200.000,00

	10/3/2011
	200.000,00

	10/3/2011
	200.000,00

	10/3/2011
	200.000,00

	Valor atualizado até 25/11/2019: R$ 3.973.865,28 (peça 283) .
Responsáveis solidários: Sr. Dalmo Antônio Tavares de Queiroz (CPF XXX.954.361-XX) , Fundação Universa (CNPJ 03.218.102/0001-76) e Associação de Pesquisa e Estudos Científicos em Administração - ASPEC (CNPJ 00.071.063/0001-39) .
Débito 3:
	Data da ocorrência
	Valor original (R$) 

	15/6/2010
	180.000,00

	18/8/2010
	360.000,00

	12/11/2010
	180.000,00

	17/12/2010
	180.000,00

                                               Valor atualizado até 25/11/2019: R$ 1.855.351,44 (peça 284) .
Responsáveis solidários: Sr. Dalmo Antônio Tavares de Queiroz (CPF XXX.954.361-XX) , Fundação Universa (CNPJ 03.218.102/0001-76) e Race Consultoria Técnica e Representações Ltda. (CNPJ 00.085.177/0001-38) .
Débito 4: 
	Data da ocorrência
	Valor original (R$) 

	10/11/2010
	300.000,00

	9/12/2010
	450.000,00

	17/12/2010
	225.000,00

	17/12/2010
	225.000,00

	1/3/2011
	300.000,00

                                              Valor atualizado até 25/11/2019: R$ $ 2.956.779,88 (peça 285) .
Responsáveis solidários: Sr. Dalmo Antônio Tavares de Queiroz (CPF XXX.954.361-XX) , Fundação Universa (CNPJ 03.218.102/0001-76) e Instituto Brasileiro de Organização do Trabalho Intelectual e Tecnológico - IBT (CNPJ 06.934.380/0001-18) .
Débito 5:
	Data da ocorrência
	Valor original (R$) 

	29/7/2010
	1.312.500,00

	26/8/2010
	675.000,00

	17/12/2010
	712.500,00

	17/12/2010
	1.050.000,00

                                                Valor atualizado até 25/11/2019: R$ 7.674.743,67 (peça 286) .
Responsáveis solidários: Sr. Dalmo Antônio Tavares de Queiroz (CPF XXX.954.361-XX) , Fundação Universa (CNPJ 03.218.102/0001-76) e Alpha Gráfica e Editora Ltda. (CNPJ 02.450.553/0001-71) .
Débito 6:
	Data da ocorrência
	Valor original (R$) 

	12/3/2010
	108.000,00

	14/4/2010
	82.000,00

	1/6/2010
	150.000,00

	1/7/2010
	75.000,00

	8/11/2010
	62.500,00

	17/12/2010
	62.500,00

	10/3/2010
	96.000,00

	14/4/2010
	100.000,00

	1/6/2010
	50.000,00

	1/6/2010
	90.000,00

	1/7/2010
	72.000,00

	17/12/2010
	72.000,00

                                                Valor atualizado até 25/11/2019: R$ 2.166.483,24 (peça 287) .
Responsáveis solidários: Sr. Dalmo Antônio Tavares de Queiroz (CPF XXX.954.361-XX) , Fundação Universa (CNPJ 03.218.102/0001-76) e The Jeffrey Group Brasil Ltda. (CNPJ 04.507.754/0001-93) .
Débito 7:
	Data da ocorrência
	Valor original (R$) 

	10/11/2010
	120.000,00

	9/12/2010
	60.000,00

	9/12/2010
	60.000,00

	17/12/2010
	60.000,00

	17/12/2010
	60.000,00

	15/4/2011
	60.000,00

	9/5/2011
	60.000,00

	4/7/2011
	120.000,00

                                                Valor atualizado até 25/11/2019: R$ 1.153.654,93 (peça 288) .
Responsáveis solidários: Sr. Dalmo Antônio Tavares de Queiroz (CPF XXX.954.361-XX) , Fundação Universa (CNPJ 03.218.102/0001-76) e GT Associados Organização de Eventos Ltda. (CNPJ 11.475.873/0001-77) .
Débito 8:
	Data da ocorrência
	Valor original (R$) 

	10/11/2010
	1.210.668,55

                                                Valor atualizado até 25/11/2019: R$ 2.440.905,31 (peça 289) .
Responsáveis solidários: Sr. Dalmo Antônio Tavares de Queiroz (CPF XXX.954.361-XX) , Fundação Universa (CNPJ 03.218.102/0001-76) e Tao Marketing e Comunicação Eireli (CNPJ 03.207.401/0001-05) .
Débito 9:
	Data da ocorrência
	Valor original (R$) 

	19/11/2010
	428.950,16

	29/7/2010
	1.911.040,29

	21/5/2010
	2.340.000,00

	4/5/2010
	119.944,89

                                                Valor atualizado até 25/11/2019: R$ 10.186.618,23 (peça 290) .
Responsáveis solidários: Sr. Dalmo Antônio Tavares de Queiroz (CPF XXX.954.361-XX) , Fundação Universa (CNPJ 03.218.102/0001-76) e Dialog Serviços de Comunicação e Eventos Ltda./Due Promoção e Eventos Ltda. (CNPJ 06.126.855/0001-40) .
Débito 10:
	Data da ocorrência
	Valor original (R$) 

	16/4/2012
	81.792,04

                                                Valor atualizado até 25/11/2019: R$ 139.746,31 (peça 291) .
Responsável: Fundação Universa (CNPJ 03.218.102/0001-76) .
	f) aplicar individualmente ao Sr. Edimar Gomes da Silva (CPF XXX.463.088-XX) e à Sra. Kerima Silva Carvalho (CPF XXX.401.516-XX) a multa prevista no art. 58, II, da Lei 8.443/1992 c/c o art. 268, II, do Regimento Interno/TCU, fixando-lhes o prazo de quinze dias, a contar da notificação, para que comprovem, perante o Tribunal (art. 214, III, "a", do Regimento Interno do TCU) , o recolhimento da dívida aos cofres do Tesouro Nacional, atualizada monetariamente desde a data do acórdão que vier a ser proferido por este Tribunal até a do efetivo recolhimento, se pagas após o vencimento, na forma da legislação em vigor;
	g) aplicar individualmente aos responsáveis/empresas: Fundação Universa (CNPJ 03.218.102/0001-76) , Dalmo Antonio Tavares de Queiroz (CPF XXX.954.361-XX) , Jads Assessoria e Consultoria em Gestão Empresarial Ltda. (CNPJ 04.610.197/0001-31) , Race Consultoria Técnica e Representações Ltda.-ME (CNPJ 00.085.177/0001-38) , Instituto Brasileiro de Organização do Trabalho Intelectual e Tecnológico - IBT (CNPJ 06.934.380/0001-18) , Alpha Gráfica e Editora Ltda.-ME (CNPJ 02.450.553/0001-71) , Tao Marketing e Comunicação Eireli (CNPJ 03.207.401/0001-05) , Associação de Pesquisa e Estudos Científicos em Administração - Aspec (CNPJ 00.071.063/0001-39) , The Jeffrey Goup Brasil (CNPJ 04.507.754/0001-93) , GT Associados - Organização de Eventos (CNPJ 11.475.873/0001-77) e Dialog Serviços de Comunicação e Eventos Ltda./Due Promoção e Eventos Ltda. (CNPJ 06.126.855/0001-40) , a multa prevista no art. 57 da Lei 8.443/1992 c/c o art. 267 do Regimento Interno/TCU, fixando-lhes o prazo de quinze dias, a contar da notificação, para que comprovem, perante o Tribunal (art. 214, III, "a", do Regimento Interno do TCU) , o recolhimento da dívida aos cofres do Tesouro Nacional, atualizada monetariamente desde a data do acórdão que vier a ser proferido por este Tribunal até a do efetivo recolhimento, se pagas após o vencimento, na forma da legislação em vigor;
	h) autorizar, desde logo, a cobrança judicial da dívida, caso não atendidas as notificações, na forma do disposto no art. 28, inciso II, da Lei 8.443/1992;
i) autorizar também, desde logo, se requerido, com fundamento no art. 28, inciso I, da Lei 8.443/1992 c/c o art. 217, §§ 1º e 2º do Regimento Interno/TCU, o parcelamento da dívida em até 36 parcelas, incidindo sobre cada parcela, corrigida monetariamente, os correspondentes acréscimos legais, fixando- lhes o prazo de quinze dias, a contar do recebimento da notificação, para comprovarem perante o Tribunal o recolhimento da primeira parcela, e de trinta dias, a contar da parcela anterior, para comprovarem os recolhimentos das demais parcelas, devendo incidir sobre cada valor mensal, atualizado monetariamente, os juros de mora devidos, no caso do débito, na forma prevista na legislação em vigor, alertando os responsáveis de que a falta de comprovação do recolhimento de qualquer parcela importará o vencimento antecipado do saldo devedor, nos termos do § 2º do art. 217 do Regimento Interno deste Tribunal;
j) enviar cópia do Acórdão a ser prolatado, bem como do Relatório e do Voto que o fundamentarem à Procuradoria da República no Distrito Federal, nos termos do § 3º do art. 16 da Lei 8.443/1992 c/c o § 7º do art. 209 do Regimento Interno do TCU, para adoção das medidas cabíveis;
	l) enviar cópia do Acórdão que vier a ser proferido ao Ministério do Turismo e aos responsáveis, para ciência, informando que a presente deliberação, acompanhada do Relatório e do Voto que a fundamenta, está disponível para a consulta no endereço www.tcu.gov.br/acordaos, além de esclarecer que, caso requerido, o TCU poderá fornecer sem custos as correspondentes cópias, de forma impressa.
2.	O membro do Ministério Público junto ao TCU, neste ato representado pelo Procurador Rodrigo Medeiros de Lima, concordou, em essência, com o encaminhamento sugerido pela unidade técnica e acrescentou comentários a respeito da incidência da prescrição quinquenal da pretensão ressarcitória, conforme manifestação a seguir transcrita, verbis:
Trata-se de tomada de contas especial instaurada pela Coordenação Geral de Convênios do Ministério do Turismo (MTur) em desfavor do Sr. Alberto Fernando Monteiro do Nascimento, ex-Procurador da Fundação Universa, em razão da impugnação total das despesas, pertinentes ao Convênio 723828/2009, celebrado entre o MTur e a Fundação Universa, em decorrência de irregularidades na respectiva execução física. O ajuste teve por objeto "promover a melhoria dos aspectos socioeconômicos através do desenvolvimento de atividades de mobilização, estudos, difusão e educativas junto às empresas e profissionais que atuam no setor de turismo no Brasil" (peça 1, p. 59) .
O Ministério Público concorda, em essência, com o encaminhamento sugerido pela SecexTCE (peças 292-294) , sem prejuízo de tecer comentários adicionais a respeito da incidência da prescrição quinquenal da pretensão ressarcitória, arguida pelo Sr. Edimar Gomes de Souza (peça 154) , bem como sugerir pequenos ajustes na proposta em análise.
Inicialmente, torna-se relevante avaliar eventuais reflexos, neste processo, do julgamento proferido em 17/4/2020 pelo STF no âmbito do referido tema.
Ao julgar o mérito do Tema 899 de repercussão geral, tendo como leading case o RE 636.886, no qual se discutia o alcance da regra estabelecida no art. 37, § 5º, da Constituição Federal, relativamente a pretensões executórias fundadas em decisões condenatórias de Tribunal de Contas, o aquele Tribunal fixou a seguinte tese: "É prescritível a pretensão de ressarcimento ao erário fundada em decisão de Tribunal de Contas".
A partir da leitura do voto proferido pelo Ministro Alexandre de Moraes, este membro do Ministério Público compreende que a decisão do STF não trata diretamente do andamento de TCEs no âmbito da Corte de Contas. Há que se diferenciar o âmbito de atuação do TCU dos demais órgãos estatais que, após a formação do título executivo extrajudicial, exercerão a pretensão executória em juízo, como a Advocacia-Geral da União (AGU) (responsável pela cobrança de multas e débitos a serem recolhidos aos cofres da União, bem como de autarquias e fundações públicas federais) e os órgãos jurídicos próprios de entidades da Administração indireta que deles dispõem (a exemplo das sociedades de economia mista, empresas públicas e conselhos de classe) .
De todo modo, é possível constatar, à vista dos votos consignados no referido julgamento, que a interpretação conferida pela Corte Suprema à matéria constitucional, quanto à inteligência do art. 37, § 5º, da Constituição Federal[footnoteRef:2], é a da prescritibilidade, como regra, da pretensão de ressarcimento ao erário. Segundo constou do item 2 da ementa do acórdão, somente seriam imprescritíveis "as ações de ressarcimento ao erário fundadas na prática de ato de improbidade administrativa doloso tipificado na Lei de Improbidade Administrativa - Lei 8.429/1992" (grifo nosso) , conforme tese anteriormente definida na apreciação do Tema 897[footnoteRef:3]. [2:  Constituição Federal:"Art. 37 omissis (...) § 5º A lei estabelecerá os prazos de prescrição para ilícitos praticados por qualquer agente, servidor ou não, que causem prejuízos ao erário, ressalvadas as respectivas ações de ressarcimento." (grifo nosso) ]  [3:  " São imprescritíveis as ações de ressarcimento ao erário fundadas na prática de ato doloso tipificado na Lei de Improbidade Administrativa."] 
O prazo prescricional quinquenal adotado pelo Ministro Alexandre de Moraes, no julgamento do RE 636.886, por sua vez, guarda relação mais específica com a execução judicial de dívida ativa e decorre da aplicação da legislação federal infraconstitucional ao caso concreto sob análise pelo STF, extrapolando, assim, a matéria constitucional ali apreciada sob a sistemática da repercussão geral, não se revestindo do mesmo alcance ultra partes. Ademais, à vista dos demais votos lançados, observa-se que não há sequer uma opinião jurídica uníssona entre os ministros daquela Corte a respeito do cômputo do prazo de prescrição no âmbito do controle externo.
O processo de contas, de caráter não judicial, não se confunde com a execução judicial que pode ser deflagrada a partir do título executivo extrajudicial caracterizado pela decisão proferida pelo Tribunal de Contas, não podendo lhe ser transpostas, sem qualquer ponderação, as regras de prescrição que se aplicam à segunda.
Nesse sentido, ainda que nos pareça necessária a adequação da jurisprudência do TCU à tese fixada pelo STF no Tema 899, no sentido de incorporar o entendimento da prescritibilidade da pretensão ressarcitória, em revisão do entendimento consagrado na Súmula TCU 282[footnoteRef:4], não se mostra adequada a pronta transposição do prazo prescricional aplicado pelo Ministro Alexandre de Morais à execução judicial para a pretensão condenatória exercida por meio do processo de contas. [4:  "As ações de ressarcimento movidas pelo Estado contra os agentes causadores de danos ao era¿rio sa¿o [em quaisquer casos] imprescritíveis."] 
Assim, em coerência com o entendimento consolidado da Corte de Contas quanto à incidência do prazo geral de prescrição do art. 205 do Código Civil[footnoteRef:5], de dez anos, à falta de norma específica, às sanções de sua competência, entendemos que o mesmo pode ser estendido, por iguais razões, para a pretensão condenatória de fins ressarcitórios exercida no âmbito do processo de contas. [5:  Acórdão 1441/2016-TCU-Plenário.] 
No caso em exame, não ocorreu a prescrição, uma vez que as irregularidades em apuração nestes autos ocorreram entre os exercícios de 2009 e 2011, enquanto o ato de ordenação das citações e audiências ocorreu em 03/04/2018 (peça 67) . Verifica-se, portanto, a não incidência do prazo prescritivo decenal.
Quanto aos ajustes que vislumbramos no encaminhamento sugerido pela SecexTCE, o primeiro deles diz respeito à proposta de excluir da relação processual o falecido Sr. Alberto Fernando Monteiro do Nascimento. O Parquet considera que os atos de gestão praticados pelo responsável o qualificam a constar no rol de responsáveis destes autos. Assim, o encaminhamento mais adequado seria o de arquivar os autos em relação ao Sr. Alberto Fernando Monteiro do Nascimento, sem julgamento de mérito, por ausência de pressupostos de desenvolvimento válido e regular do processo, com base no art. 212 do Regimento Interno (RI/TCU) .  
Alvitramos também que a Sra. Kerima Silva Carvalho e o Sr. Edimar Gomes da Silva - responsáveis chamados aos autos em razão da emissão de pareceres técnicos no âmbito do Mtur, nos quais sugeriram, em síntese, a celebração e aprovação da prestação de contas parcial do convênio (peça 292, 61-62) - não tenham suas contas julgadas, mantendo-se, contudo, as multas a eles propostas no encaminhamento formulado pela SecexTCE.
Considerando que esses responsáveis (Sra. Kerima Silva Carvalho e o Sr. Edimar Gomes da Silva) foram integrados aos presentes autos por meio de audiência e não de citação, eis que a eles não foi atribuída a responsabilização pelo dano em apuração nesta TCE, não se mostra adequada a proposta de julgamento das contas desses responsáveis. Nesse sentido, a inclusão desses agentes no polo passivo da TCE deve ser admitida tão somente por razões de economia processual, não implicando julgamento de contas, pois não há contas especiais a serem tomadas, eis que ausente o pressuposto concernente aos indícios de prejuízo ao erário (art. 8º da Lei 8.443/1992) .
Isso não quer dizer que o ato de gestão irregular, quando desatrelado do dano em apuração, seja necessariamente menos grave. Pode-se facilmente cogitar de hipóteses em que uma irregularidade sem dano associado se mostre mais grave do que eventual insuficiência documental impeditiva da verificação da devida aplicação de recursos públicos. 
Trata-se, tão somente, de medida voltada a dar tratamento uniforme àqueles a quem se imputa a prática de irregularidade dissociada do dano ao erário, independentemente da natureza do processo em que são examinadas. 
Isso não impede, contudo, caso os responsáveis tenham contas a prestar ao Tribunal, que a irregularidade venha a ser considerada no âmbito da apreciação de suas contas ordinárias, podendo vir a maculá-las, a depender da gravidade da infração, necessariamente avaliada no contexto da gestão. 
Por fim, registre-se que o Sr. Dalmo Antônio Tavares de Queiroz juntou documento para comprovação de seu endereço residencial (peça 295) .
Diante do exposto, este representante do Ministério Público de Contas da União manifesta-se parcialmente de acordo com as propostas convergentes da SecexTCE, nos termos contidos nas peças 292-294, sugerindo, tão somente as seguintes retificações, mantendo-se as demais propostas sugeridas na peça 292, p. 56-60:
a. arquivar, sem julgamento de mérito, as contas do Sr. Alberto Fernando Monteiro do Nascimento, por ausência de pressupostos de desenvolvimento válido e regular do processo, com base no art. 212 do Regimento Interno (RI/TCU) , ante a constatação de seu falecimento;
b. retirar a Sra. Kerima Silva Carvalho e o Sr. Edimar Gomes da Silva, do item "e" da proposta de encaminhamento (peça 292, p.56) , ante a inadequação do julgamento das contas desses responsáveis, mantendo-se, contudo, a proposta de cominação de sanção a esses dois responsáveis, nos termos do item "f".
É o relatório.

Daniel Soares Alvarenga de Macedo (OAB/DF 36.042), Débora Catherine Santos Oliveira (OAB/SE 4.261), Rafael Freitas Machado (OAB/DF 20.737), Karina Amorim Sampaio Costa (OAB/DF 23.803), Valério Alvarenga Monteiro de Castro (OAB/DF 13.398) e Waldemar Soares Lima Júnior (OAB/DF 9336) e outros.

Procurador Rodrigo Medeiros de Lima e Paulo Soares Bugarin (manifestação oral).

TOMADA DE CONTAS ESPECIAL. CONVÊNIO. AUSÊNCIA DE COMPROVAÇÃO DA REGULAR APLICAÇAO DE RECURSOS FEDERAIS. ARQUIVAMENTO DA TCE EM RELAÇÃO AO GESTOR FALECIDO ANTES DA CITAÇÃO. EXCLUSÃO DA RELAÇÃO PROCESSUAL DE OUTRO GESTOR. IRREGULARIDADE DAS CONTAS E CONDENAÇÃO EM DÉBITO DOS DEMAIS RESPONSÁVEIS.

TOMADA DE CONTAS ESPECIAL (TCE)

Secretaria de Controle Externo de Tomada de Contas Especial (SecexTCE).

Os presentes autos de Tomada de Contas Especial (TCE) foram instaurados pela Coordenação Geral de Convênios do Ministério do Turismo, originalmente em desfavor da Fundação Universa (03.218.102/0001-76) e do Sr. Alberto Fernando Monteiro do Nascimento (020.421.424-68) , ex -Procurador da entidade, em razão da impugnação total de despesas do Convênio 723828/2009, em decorrência de irregularidade na execução física.
O convênio, celebrado entre aquele ministério e a mencionada fundação, teve por objeto "promover a melhoria dos aspectos socioeconômicos através do desenvolvimento de atividades de mobilização, estudos, difusão e educativas junto às empresas e profissionais que atuam no setor de turismo no Brasil".
Para a execução do objeto conveniado foram disponibilizados recursos federais no valor de R$ 20.623.000,00. A avença vigorou no período de 22/12/2009 a 26/3/2012 e previa a apresentação da prestação de contas até 26/3/2012, conforme cláusula quarta do termo de convênio (peça 1, p. 64, e peça 3) .
O fundamento para instauração da Tomada de Contas Especial e para a proposta de devolução integral dos recursos em questão restou consignado no Parecer de Avaliação de Regularidade 94/2012 (peça 1, p. 175-179) , segundo o qual os relatórios produzidos com recursos do convênio em exame:
...consistiram, em boa parte, na montagem dos mesmos a partir de textos retirados na íntegra da Internet. Em sua maioria sem a citação das fontes nas referências- bibliográficas. Quando da apresentação de fotos, não houve referenciamento ou comentários sobre as mesmas. As despesas realizadas não possuem o detalhamento necessário e que permita a validação de sua adequação em relação às metas/etapas previstas no Plano de Trabalho aprovado.
Constatamos ainda que não houve produção de material com qualidade ou com nível elevado de esforços que fossem condizentes com o repasse feito pelo Ministério do Turismo no valor de R$ 20.623.000,00. O que nos levar a crer que os esforços despendidos poderiam ser sobremaneira maiores em se tratando da profundidade dos conteúdos exigidos, se comparados aos valores efetivamente pagos. O que caracterizou baixo nível de esforço e de qualidade na elaboração dos serviços/produtos contratados. Em todo o processo desse convênio não encontramos nenhum produto que justificasse a realização satisfatória de nenhuma meta/etapa do Termo de Referência aprovado. Posto isso, entendemos que a convenente deverá efetuar a devolução integral dos recursos repassados por este Ministério, acrescido das aplicações financeiras.
Diante disso, referido parecer destacou não terem sido encontrados produtos que justificassem a realização satisfatória de nenhuma meta/etapa do Termo de Referência aprovado.
Além disso, foram exaradas as Nota Técnica de Análise Financeira 634/2012 (peça 1, p. 236-238) e Nota Técnica de Reanálise Financeira 749/2013 (peça 1, p. 261-263) , que concluíram pela reprovação da prestação de contas do Convênio 723828/2009. 
Tendo em vista a devolução de recursos por parte do convenente, no valor de R$ 4.291.313,61, foi realizada a Revisão Financeira à peça 2, p. 2-4, que atualizou o valor do débito, descontada a quantia devolvida.
O relatório da CGU apontou diversas irregularidades nas fases de celebração e execução do convênio em epígrafe, conforme Relatório de Auditoria 1111/2015 (peça 2, p. 102-104) , a seguir transcrito:
... Para a contratação de empresas prestadoras dos serviços realizados, a FUNIVERSA realizou simulação de procedimentos licitatórios, haja vista que participaram das 'cotações prévias' organizações integrantes de um mesmo grupo empresarial, cabendo ressaltar que o montante de recursos federais diretamente destinados a empresas do Grupo Empresarial Fábio de Mello, totaliza, pelo menos R$ 5.205.000,00, não se computando neste montante, os valores percebidos por outras empresas em cotações nas quais empresas do grupo Fábio de Mello eram participantes. 
Também se constatou que a documentação básica, suporte capaz de consubstanciar a adequada comprovação dos gastos relativos R$ 738.000,00 de recursos federais, não foi disponibilizada, apesar da expiração da data para apresentação. 
Evidenciou-se a ocorrência de montagem de produtos a partir de textos retirados na íntegra da internet, sem a necessária citação das fontes nas referências bibliográficas, apesar deste tipo de constatação já ter sido apontada em trabalho anterior da CGU, o que caracteriza um baixo nível de esforço e de qualidade na elaboração dos serviços e/ou produtos produzidos no âmbito do convênio, bem como deficiência no acompanhamento e nos controles do MTur. 
Constatou-se, ainda, que para a execução dos serviços objeto do Convênio SIAFI 723828/2009, a Fundação Universa procedeu à contratação de serviços, no montante de R$ 9.000.000,00, na ausência de procedimento licitatório, mediante a celebração de contratos junto a empresas detentoras de Registros de Preços, cuja ata e efeitos decorrentes foram anulados pelo Tribunal de Contas da União (preços dos itens licitados em valores muito superiores aos de mercado) , em um dos casos, bem como cujos preços registrados são de quatro (4) até cinquenta e sete (57) vezes mais onerosos aos cofres públicos que os constantes dos registros anulados.
Principais constatações evidenciadas: 
a) Atuação do Ministério do Turismo: 
a.1) Tramitação e análise de proposta de convênio efetuada pelo Ministério do Turismo em menos de 24 horas, conforme registros do sistema SICONV: 
a.2) Aprovação de Plano de Trabalho sem o necessário detalhamento para a completa caracterização do objeto do convênio; 
a.3) Aprovação de Plano de Trabalho com custos superiores aos praticados no mercado, ocasionando sobrepreço de até R$2.286.590,00; e 
a.4) Assinatura de Termo Aditivo com proposição de alteração do cronograma de desembolso do convênio, com antecipação de repasses, sem outras alterações no Plano de Trabalho e sem justificativas.
b) Atuação da convenente: 
b.1) Direcionamento na contratação de empresas, mediante "simulação" de procedimento válido, e sem a observância dos princípios da impessoalidade e da economicidade; 
b.2) Execução de despesas, no valor de R$738.000,00, na ausência de regular comprovação; 
b.3) Reiterado pagamento por serviços/produtos executados com baixo esforço e qualidade; 
b.4) Baixa efetividade da ação implementada, haja vista o não cumprimento integral da meta de realização de cursos; e 
b.5) Contratação de serviços, no montante de R$ 9.000.000,00, por meio de adesão a Atas de Registro de Preços, cujos valores praticados possuíam sobrepreço significativo e em relação às quais houve determinação de anulação pelo Tribunal de Contas da União.
No âmbito deste Tribunal, a responsabilidade recaiu sobre os seguintes gestores:
Alberto Fernando Monteiro do Nascimento (020.421.424-68) , ex-procurador da Fundação Universa e gestor do convênio, por haver autorizado a realização de pagamentos dos diversos prestadores de serviço sem se certificar da entrega dos produtos contratados, quando deveria ter condicionado o pagamento à conferência da entrega (à regular liquidação da despesa) , e pela devolução a menor do saldo do convênio; e
Dalmo Antônio Tavares de Queiroz (143.954.361-53) , coordenador de projetos e convênios da Fundação Universa, por haver atestado a entrega dos produtos/serviços não foram entregues;
Além disso, foram responsabilizadas a convenente, Fundação Universa (03.218.102/0001-76) , que não comprovou que os produtos/serviços foram entregues e restituiu valor inferior ao saldo do convênio; e as prestadoras de serviço por ela contratadas, em virtude do recebimento de recursos federais a título de pagamentos por serviços que não foram prestados: Jads Assessoria e Consultoria em Gestão Empresarial Ltda. (04.610.197/0001-31) , Race Consultoria Técnica e Representações Ltda. (00.085.177/0001-38) , Instituto Brasileiro de Organização do Trabalho Intelectual e Tecnológico - IBT (06.934.380/0001-18) , Alpha Gráfica e Editora Ltda. (02.450.553/0001-71) , The Jeffrey Group Brasil Ltda. (04.507.754/0001-93) , GT Associados Organização de Eventos Ltda. (11.475.873/0001-77) , Tao Marketing e Comunicação Eireli (03.207.401/0001-05) e Dialog Serviços de Comunicação e Eventos Ltda./Due Promoção e Eventos Ltda. (06.126.855/0001-40) . 
Também foram promovidas as audiências dos seguintes responsáveis, em virtude da assinatura de: parecer recomendando a celebração do convênio, inobstante a insuficiência de documentos com relação à compatibilidade do plano de trabalho e à capacidade da convenente; e de parecer aprovando a prestação de contas parcial e celebração de termo aditivo, não obstante a ausência/deficiência de fiscalização do concedente:
Sra. Kerima Silva Carvalho (066.401.516-69) , Assistente Técnica do Departamento de Programas Regionais de Desenvolvimento do Turismo; e
Sr. Edimar Gomes da Silva (134.463.088-06) , Diretor do Departamento de Programas Regionais de Desenvolvimento do Turismo.
Instados a se pronunciarem nos autos, somente os Srs. Edimar Gomes da Silva e Dalmo Antônio Tavares de Queiroz e as empresas Fundação Universa, Associação de Pesquisa e Estudos Científicos em Administração - Aspec, The Jeffrey Group Brasil, GT Associados - Organização de Eventos e Due Promoções e Eventos apresentaram suas respectivas alegações de defesa (peças 119, 137-147, 154, 183, 187-212, 213-243, 258-262, 269-272, 273) . Os demais responsáveis, embora regularmente citados ou chamados em audiência (peças 98, 100, 115, 130, 168, 169, 172, 178, 244, 254, 267-268) , deixaram correr in albis o prazo que lhes foi concedido, motivo pelo qual devem ser considerados revéis, nos termos do art. 12, §3º, da Lei 8.443/1992.
O Sr. Aginaldo Fernandes Pimenta, sócio da empresa Jads Assessoria e Consultoria em Gestão Empresarial Ltda., compareceu aos autos, por intermédio da Defensoria Pública da União (peça 245) , para informar ter sido vítima de falsários que utilizaram seu nome e CPF como "laranja" para abrir empresas e cometer ilícitos, e que não possui, de fato, vínculo com a empresa Jads. Não apresentou outros argumentos em sua defesa. 
A unidade técnica, após análise de mérito, sugeriu rejeitar as alegações de defesa e razões de justificativa apresentadas e julgar irregulares as contas dos responsáveis, condená-los ao pagamento dos débitos apurados e das multas arbitradas.
Em vista do falecimento do Sr. Alberto Fernando Monteiro do Nascimento, propôs a exclusão de seu nome da relação processual, por considerar caracterizado o prejuízo ao exercício do contraditório e da ampla defesa por parte de seus eventuais herdeiros e/ou espólio em virtude do tempo decorrido desde a ocorrência dos fatos ora apurados. 
O Ministério Público junto ao TCU (MPTCU) , neste processo representando pelo Procurador Rodrigo Medeiros de Lima (peça 296) , anuiu, em essência, à proposta da unidade técnica, sugerindo, entretanto, as seguintes adequações na proposta de encaminhamento: 
a) arquivar, sem julgamento de mérito, as contas do Sr. Alberto Fernando Monteiro do Nascimento, por ausência de pressupostos de desenvolvimento válido e regular do processo, com base no art. 212 do Regimento Interno (RI/TCU) , ante a constatação de seu falecimento;
b) retirar a Sra. Kerima Silva Carvalho e o Sr. Edimar Gomes da Silva, do item "e" da proposta de encaminhamento (peça 292, p.56) , ante a inadequação do julgamento das contas desses responsáveis, mantendo-se, contudo, a proposta de cominação de sanção a esses dois responsáveis, nos termos do item "f".
Feito esse histórico, passo a analisar o mérito deste processo.
De início, aplico à Sra. Kerima Silva Carvalho (066.401.516-69) e às empresas Jads Assessoria e Consultoria em Gestão Empresarial Ltda. (04.610.197/0001-31) , Race Consultoria Técnica e Representações Ltda.-ME (00.085.177/0001-38) , Instituto Brasileiro de Organização do Trabalho Intelectual e Tecnológico - IBT (06.934.380/0001-18) , Alpha Gráfica e Editora Ltda.-ME (02.450.553/0001-71) e Tao Marketing e Comunicação Eireli (03.207.401/0001-05) os efeitos da revelia previstos no art. 12, § 3º, da Lei 8.443/1992. 
No mérito, acompanho a proposta da unidade técnica, cujas análises que a fundamentam incorporo às minhas razões de decidir, com as adequações sugeridas pelo Ministério Público junto ao TCU, à exceção da responsabilização do Sr. Dalmo Antônio Tavares de Queiroz (143.954.361-53) , conforme passarei a expor.
II
O responsável Alberto Fernando Monteiro do Nascimento (020.421.424-68) faleceu em 13/10/2012, conforme informação obtida junto ao Sistema Informatizado de Controle de Óbitos (peça 281) . 
O chamamento aos autos de seus herdeiros/sucessores, após o transcurso de quase dez anos da ocorrência dos fatos, comprometeria além de reparos o exercício do contraditório e da ampla defesa, dando ensejo ao arquivamento das contas, sem julgamento do mérito, por ausência de pressupostos para desenvolvimento válido e regular do processo, com fulcro no art. 212 do RI/TCU, c/c arts. 6º, inciso II, e 19 da Instrução Normativa TCU 71/2012.
Não acolho a preliminar de prescrição suscitada pelo responsável Edimar Gomes de Souza. 
Entendo não caracterizada a prescrição da pretensão punitiva deste Tribunal, motivo pelo qual é cabível a aplicação de multa aos envolvidos. De fato, o último repasse do convênio em exame ocorreu em 8/12/2010 (peça 1, p. 131) e o ato que ordenou a citação ao Sr. Edimar Gomes da Silva se efetivou em 3/4/2018 (peça 67) , antes, portanto, do interregno de dez anos previsto no art. 205 do Código Civil, utilizado subsidiariamente por este Tribunal, conforme Acórdão 1441/2016-TCU-Plenário.
No que tange à prescrição ressarcitória, não acolho a proposta do MPTCU de aplicar o mesmo regime e prazo decenal adotados para a prescrição punitiva, ainda que isso descaracterize a referida prescrição.
É que a decisão do Supremo Tribunal Federal (STF) no Tema 899, cuja repercussão geral foi reconhecida no âmbito do RE 636.886 e que examina a questão, ainda não transitou em julgado naquela Corte, estando pendente de apreciação de embargos de declaração opostos pela Advocacia-Geral da União, justamente para melhor compreensão de seu exato alcance.
Embora tal circunstância denote incertezas acerca do instituto da prescrição da pretensão ressarcitória, cujo deslinde na Suprema Corte poderá assumir novos contornos, opto por continuar a seguir a jurisprudência dominante nesta Corte de Contas, sedimentada na Súmula TCU 282, segundo a qual é imprescritível a pretensão de ressarcimento por parte da União.
Registro que recentes decisões deste Tribunal, adotadas após o que restou deliberado pelo STF no Tema 899, também abraçaram a tese da imprescritibilidade da pretensão ressarcitória no âmbito do controle externo, a exemplo dos Acórdão 5236/2020-TCU-Primeira Câmara, 6.171/2020-TCU-2ª Câmara, 6.084/2020-TCU-1ª Câmara, 5.681/2020-TCU-2ª Câmara, 6.846/2020-TCU-2ª Câmara, 6.676/2020-TCU-2ª Câmara, 6.707/2020-TCU-2ª Câmara, 6.473/2020-TCU-1ª Câmara, 6.466/2020-TCU-1ª Câmara, 6.465/2020-TCU-1ª Câmara, entre outros.
Saliento que, segundo jurisprudência assente deste Tribunal, não se aplica aos processos de controle externo a prescrição intercorrente prevista na Lei 9.873/1999 (que estabelece o prazo de 5 anos de prescrição para o exercício de ação punitiva pela Administração Pública Federal, direta e indireta) , haja vista que a atividade de controle externo exercida pelo Tribunal, nos termos do art. 71 da Constituição Federal, difere da atividade de polícia administrativa desempenhada pelo Estado. Nesse sentido, os Acórdão 7146/2015-TCU-Primeira Câmara, 5.533/2014-TCU-2ª Câmara e 825/2014-TCU-2ª Câmara, dentre outros.
Segundo pacífica jurisprudência do Tribunal, não incide também a decadência administrativa prevista no art. 54 da Lei 9.784/1999 aos processos por meio dos quais o TCU exerce a sua competência constitucional de controle externo (Acórdãos 1.614/210-TCU-1ª Câmara, 911/2009-TCU-1ª Câmara, 3.341/2016-TCU-1ª Câmara) , pois as normas previstas em sua Lei Orgânica (Lei 8.443/1992) e em seu Regimento Interno estabelecem o rito processual próprio, de modo que as demais normas de direito processual aplicam-se apenas de forma analógica e subsidiária e a juízo deste Tribunal (Acórdão 1902/2020-TCU-Plenário e Súmula TCU 103) .
III
Os gestores do Ministério do Turismo, Sr. Edimar Gomes da Silva, na qualidade de Diretor do Departamento de Programas Regionais de Desenvolvimento do Turismo, e Sra. Kerima Silva Carvalho, então Assistente Técnica do Departamento de Programas Regionais de Desenvolvimento do Turismo, foram chamados em audiência em virtude da assinatura de pareceres recomendando a celebração do convênio em exame, não obstante a inexistência de documentos capazes de demonstrar a capacidade do convenente em entregar o produto acertado. 
O Sr. Edimar Gomes da Silva argumentou, em síntese, que: (i) somente era necessária a comprovação de expertise técnica para comprovação da capacidade em questão; (ii) não havia respaldo para atribuir à instituição incapacidade técnico-operacional, que não se confunde com o corpo técnico da pessoa jurídica; (iii) o Ministério do Turismo declarou expressamente que a entidade convenente possuía experiência, conforme documento à peça 1, p. 9; (iv) havia indicativos robustos de que a entidade convenente cumpria com os requisitos de capacidade técnica; (v) não pode ser imputada ao responsável conduta delituosa por ausência de competência funcional, má-fé ou negligência; (vi) eventuais erros devem ser imputados aos gestores da entidade convenente; (vii) o parecer inquinado foi emitido após verificação dos requisitos técnicos e normativos existentes à época; (viii) não houve dolo ou culpa de sua parte, nem praticou ato com o intuito de causar dano ao erário; e (ix) a Consultoria Jurídica concluiu que a entidade convenente possuía capacidade técnica operacional, conforme Parecer Conjur/MTur 2237/2009.  
O Parecer Técnico 333/2009/DPRDT/SNPDT/MTur (peça 1, p. 35/39) , da lavra dos responsáveis chamados em audiência, afirma ter analisado os aspectos técnicos, financeiros e operacionais da proposta de convênio encaminhada pela Fundação Universa, concluindo não haver objeção ao acolhimento do pleito e recomendando a celebração do instrumento e a aprovação do plano de trabalho e do projeto básico.
O que se verificou, na prática, foi a descentralização da execução do objeto pretendido para várias empresas, atuando a referida fundação como mera intermediária, o que reforça o indício de que esta não possuía qualificação técnica nem capacidade operacional para gerir os recursos envolvidos.
Em atenção à Portaria Interministerial 127/2008-MP/MF/MCT, vigente à época, os gestores foram responsáveis por examinar o preenchimento, pela então proponente, dos requisitos insertos no referido normativo regulamentar, dentre eles a capacidade da entidade para a execução do objeto proposto (art. 6º, inciso VII, art. 18, inciso VII e art. 22) .
Entretanto, não há nos autos elementos comprobatórios que atestem a efetiva capacidade técnico-operacional da Fundação Universa, nos quais teriam se embasado os responsáveis para a emissão de parecer favorável à concretização da avença. O documento acostado à peça 1, p. 9, a que se refere o responsável em sua defesa, diz respeito à justificativa apresentada pelo proponente ao Ministério do Turismo e não se encontra acompanhado dos elementos necessários à análise da viabilidade da proposta, que deveriam ter sido solicitados pelos responsáveis para a emissão do parecer inquinado.
A ausência de cuidados mínimos no exame da questão carreou aos gestores a responsabilidade pelo prejuízo que causaram com a aprovação de projeto a entidade que se mostrou inapta a executar o objeto da avença.
Não é demais destacar não se tratar de proposta de pequena monta, mas sim de projeto que envolvia um grande vulto de recursos, cerca de R$ 23 milhões, o que imporia um maior cuidado dos gestores no exame da proposta encaminhada ao ministério e na necessidade de exigir da proponente demonstração de sua expertise na condução de convênio de tão grande monta.
Destaco que a emissão do parecer questionado não tem objetivo meramente figurativo. Antes, encerra procedimento prévio à celebração dos ajustes, com vital importância para a garantia do sucesso dos empreendimentos propostos, e objetiva assegurar que a entidade recebedora dos recursos federais terá condições técnica e operacional para a realização do objeto pretendido.
A precária atuação da convenente, com a terceirização da execução do objeto acordado e a entrega de produtos questionáveis, reforça o indício de que a aprovação da avença, por parte dos pareceristas, não foi embasada em documentos técnicos que confirmassem a capacidade da convenente na execução do objeto esperado.
Também não socorre o responsável a alegação de que tal capacidade teria sido atestada pelo parecer jurídico emitido. Conforme se observa do documento em questão (peça 1, p. 40 e seguintes) , a aprovação obtida na manifestação jurídica baseou-se na aprovação técnica constante do Parecer 333/2009/DPRDT/SNPDT/MTu, da lavra do Sr. Edimar e da Sra. Kerima.
Instados a se pronunciarem nos autos, os responsáveis não trouxeram elementos que pudessem refutar tal conclusão.
Também foram os responsáveis ouvidos em audiência em virtude da emissão de pareceres aprovando prestações de contas parciais e a celebração de termo aditivo, inobstante o teor dos produtos apresentados, caracterizando ausência ou deficiência de fiscalização por parte da concedente.
Sobre esse ponto, o Sr. Edimar Gomes da Silva alegou que não detinha competência para designar servidor para fiscalizar a execução do convênio e que o Acórdão 3611/2013-TCU-Plenário concluiu pela não responsabilização do defendente pela omissão de fiscalização de convênio.
A responsabilidade do gestor decorre de sua manifestação no Parecer Técnico 308/2010-DPRDT-SNPDT/MTur (peça 11, p. 72-75) , que analisou os produtos fornecidos pelo convenente, considerou-os pertinentes e, com isso, aprovou a prestação de contas parcial então apresentada e a celebração de termo aditivo com vistas à antecipação do pagamento de recursos (peça 11, p. 182/183) .
Considerando as conclusões finais sobre os produtos apresentados aduzidos no Parecer Técnico acostado aos autos à peça 1, p. 185-231, segundo o qual os relatórios produzidos com recursos do Convênio 723828/2009, "consistiram, em boa parte, na montagem dos mesmos a partir de textos retirados na íntegra da Internet", na maioria "sem a citação das fontes nas referências bibliográficas", forçoso concluir que os pareceristas não examinaram a documentação que lhes foi entregue, aprovando-as sem o devido cuidado e liberando mais recursos ao convenente que, ao final, se mostrou inapto à execução da avença.
A leitura do Parecer Técnico 308/2010-DPRDT-SNPDT/MTur, emitido pelos responsáveis, demonstra análise superficial, limitando-se a listar o material encaminhado pelo convenente, muito embora tenha expressamente concluído que os objetivos das etapas analisadas teriam sido atingidos.
Ao participar da fase de liquidação das despesas sem o cuidado devido, os responsáveis contribuíram para a ocorrência dos lamentáveis fatos tratados nesta tomada de contas especial.
O Acórdão 3611/2013-TCU-Plenário não socorre o responsável, até porque nele também o Sr. Edimar foi condenado ao pagamento de multa pela aprovação de projeto a proponente que não demonstrou efetiva capacidade técnico-operacional.
Destaco que, na mesma linha adotada pelo Acórdão 3611/2013-TCU-Plenário, não estão os gestores sendo responsabilizados pelos prejuízos advindos da execução da avença, com a consequente condenação em débito, por não caracterizados os pressupostos para tal responsabilização.
Respondem eles, tão-somente, pela inadequada conduta que adotaram na emissão dos pareceres técnicos questionados, cujos conteúdos encerravam atos prévios de controle, a orientar decisões acerca da formalização ou não de instrumentos de convênio com entidades particulares.
 Diante de tudo o que foi exposto, considero adequada a aplicação da penalidade de multa aos gestores, na forma proposta pela unidade técnica. Considero igualmente adequada a sugestão do MPTCU de que não tenham tais gestores as contas julgadas nesta tomada de contas especial, vez que suas inclusões no polo passivo deste processo foram admitidas por razões de economia processual.
IV
O Sr. Dalmo Antônio Tavares de Queiroz, coordenador de projetos e convênios da entidade convenente - Fundação Universa, foi chamado aos autos por haver atestado a entrega dos produtos/serviços que não foram, de fato, adimplidos.
Sobre o tema, o responsável alegou que (i) os atestos se referiam à entrega de materiais e serviços do projeto, sem vinculação ao conteúdo e/ou qualidade dos produtos apresentados, cuja atribuição caberia aos técnicos do ministério; (ii) não possuía atribuições de fiscal nem de gestor; (iii)  dentre as atribuições do defendente não existem experiências relacionadas ao objeto do convênio em questão, tampouco, a nenhuma das metas estabelecidas pelo Ministério do Turismo; (iv) foi designado junto ao Ministério do Turismo apenas para executar atividades de inserção de dados no Sistema de Convênios.
Compulsando os autos, observo que o Sr. Dalmo Queiroz foi indicado pela Fundação Universa para intermediar sua relação com o Ministério do Turismo, cabendo-lhe prestar esclarecimentos, solicitar informações, participar de reuniões, receber mensagens e outros expedientes de interesse da Fundação, conforme consignado no Ofício 12/2011 (peça 1, p. 136) , subscrito pela Fundação Universa.
Não há qualquer ato do Sr. Dalmo Queiroz que se caracterize como atesto relacionado à etapa de liquidação das despesas no âmbito do Ministério do Turismo. Os pagamentos tidos por irregulares foram autorizados após a emissão de pareceres técnicos subscritos por servidores do Ministério do Turismo, a exemplo dos acostados à peça 1, p. 121-122 e 125-127.
Os atestos emitidos pelo Sr. Dalmo Queiroz foram realizados nas notas fiscais dos prestadores de serviços contratados pela Fundação Universa e tinham por objetivo comprovar pagamentos realizados por aquela fundação a esses prestadores de serviços para a realização de serviços do convênio firmado (peça 30) . Não vejo vinculação desses atestos com os pagamentos realizados pelo Ministério do Turismo.
Dessa forma, entendo que devem ser acolhidas as alegações de defesa desse responsável, para excluí-lo da relação processual.
Deixo de propor o chamamento aos autos dos servidores do Ministério do Turismo, autores dos pareceres técnicos que concluíram pela adequação dos produtos encaminhados pela Fundação Universa e possibilitaram a realização dos pagamentos ora questionados, em virtude do longo tempo decorrido desde a ocorrência dos fatos, sem que tenham os mesmos sido instados a se defender sobre o tema. Reconheço o prejuízo desses eventuais responsáveis ao exercício do contraditório e da ampla defesa. 
V
Além da Fundação Universa, responsável nos autos na qualidade de convenente, também foram responsabilizados os prestadores de serviço por ela contratados, tendo sido encaminhadas citações às seguintes empresas: Associação de Pesquisa e Estudos Científicos em Administração - ASPEC, Jads Assessoria e Consultoria em Gestão Empresarial Ltda. (04.610.197/0001-31) , Race Consultoria Técnica e Representações Ltda. (00.085.177/0001-38) , Instituto Brasileiro de Organização do Trabalho Intelectual e Tecnológico - IBT (06.934.380/0001-18) , Alpha Gráfica e Editora Ltda. (02.450.553/0001-71) , The Jeffrey Group Brasil Ltda. (04.507.754/0001-93) , GT Associados Organização de Eventos Ltda. (11.475.873/0001-77) , Tao Marketing e Comunicação Eireli (03.207.401/0001-05) e Dialog Serviços de Comunicação e Eventos Ltda./Due Promoção e Eventos Ltda. (06.126.855/0001-40) .
O débito apontado nas respectivas citações levou em consideração o recebimento de recursos federais por serviços considerados não prestados, por terem sido adimplidos em desacordo com o termo de referência firmado entre o Ministério do Turismo e a Fundação Universa.
Toda a execução dos recursos do convênio foi realizada por terceiras entidades contratadas, o que atrai para essas empresas a responsabilidade solidária pelo dano apurado. Evidencia, ainda, que a Fundação Universa atuou como mera intermediária entre o Ministério e as empresas contratadas, o que reforça o indício de que não possuía qualificação técnica nem capacidade operacional para gerir os recursos.
Observo que a própria contratação de tais prestadoras de serviço foi questionada pela CGU, que apontou a ocorrência de simulação de procedimentos licitatórios, ante a participação nas cotações prévias de organizações integrantes do Grupo Empresarial Fábio de Mello, a exemplo das empresas Race Consultoria, Jads Assessoria e IBT, a quem foram destinados grande volume dos recursos disponibilizados para a avença. Restou, assim, caracterizada a quebra do princípio da impessoalidade. 
Em relação à Fundação Universa, os dados do Sincov permitem concluir que foram realizados nove processos com o objetivo de contratar as empresas que seriam responsáveis pela entrega das diversas metas previstas no plano de trabalho. Ao final, foram firmados dez contratos para a realização do objeto convênio. A contratação da empresa Dialog não foi precedida de nenhum procedimento administrativo.
Das dezoito etapas planejadas, para sete delas a Fundação Universa nem contratou empresas para sua execução, conforme documentação juntada aos autos do processo, nem alocou pessoal próprio para sua realização, permitindo a conclusão de que não foram adotados procedimentos para a execução de todas as metas/etapas do convênio.
Relativamente à prestação de contas enviada pela Fundação Universa ao MTur, observa-se que é composta por alguns relatórios que, em momento algum, lograram êxito em comprovar a realização dos serviços.
Com relação às demais empresas arroladas nos autos, acompanho as conclusões da unidade técnica, cuja análise, transcrita no relatório precedente, adoto como minhas razões de decidir, sem prejuízo das observações a seguir.
VI
A Associação de Pesquisa e Estudos Científicos em Administração - Aspec foi contratada para a execução de serviços de estudo e pesquisa com fontes secundárias no intuito de identificar as iniciativas de formalização, bem como os impactos socioeconômicos e culturais das atividades do setor. O objetivo a ser alcançado era a promoção da melhoria dos aspectos socioeconômicos por intermédio do desenvolvimento de atividades de mobilização, estudos, difusão e educativas junto às empresas e profissionais que atuam no setor de turismo no Brasil (Meta 2, Etapa 2 do convênio) .
Para a realização dos estudos, seriam ainda estabelecidas parcerias com órgãos e entidades como Ipea, Ministérios e Secretariais Estaduais (Turismo, Meio- Ambiente, Trabalho, Justiça, Previdência) , Associações e entidades do Setor Turismo, Sebrae e OAB.
Ao final desse trabalho deveriam ser elaborados relatórios conclusivos sobre o resultado do estudo, com a finalidade de fornecer subsídios para a definição de uma agenda para a formalização do setor de turismo brasileiro do governo federal e com a participação de empresa de pesquisa e análise especializada em gestão empresarial do setor de serviços. 
Tais conclusões seriam estudadas e transformadas em pauta de sugestões e providências por um grupo de estudos formado por empresários do setor, membros de consultorias empresariais especializadas em gestão corporativa, operadores do direito e membros da comunidade acadêmica das áreas de turismo e gestão.
Para tanto, a referida empresa recebeu R$ 2 milhões de recursos provenientes do convênio em exame. 
Não obstante o valor do contrato, a prestação de contas dessa etapa é baseada em apenas um material sem data, intitulado Planejamento Geral Detalhado - Estudos dos Impactos Socioeconômicos e Culturais (que se refere apenas ao item 2 dos trabalhos a serem realizados) . Portanto, bem aquém dos estudos que deveriam ser apresentados, com base na descrição da proposta e no objeto do Contrato de Prestação de Serviços 53/2010 - DDES (peça 14, p. 26) .
Não há a presença de elementos mínimos capazes de comprovar a realização do objeto pactuado, nem uma planilha de custos que justifique ou demonstre a utilização de R$ 2.000.000,00 para a execução dessa etapa.
Além disso, não há a comprovação da realização dos estudos e pesquisas previstos, da análise especializada programada, dos custos envolvidos, do número de participantes, das aquisições feitas, etc.
Os documentos apresentados pela empresa não lograram afastar as conclusões do Ministério do Turismo. De fato, conforme evidenciado pela unidade técnica, os relatórios apresentados consistem em compilações de textos e legislações, não se verificando, por exemplo, a existência de subsídios para a definição de uma agenda para a formalização do setor de turismo brasileiro do governo federal ou uma pauta de sugestões e providências para consubstanciar as políticas públicas que poderão ser realizadas pelos órgãos de turismo do Brasil. Veja-se nesse sentido, por exemplo, que há extensas transcrições na íntegra de normativos e julgados (peça 207, p. 50-121 - peça 208, p. 1-54) , de Convenções Coletivas (peça 208, p. 87-142, peça 209 e peça 210, p. 1-80) ; além de um questionário em branco sem evidências de que fora efetivamente aplicado em campo (peça 201, p. 103-104) .
Também não restou demonstrada a celebração de termos de parcerias com órgãos e entidades como Ipea, Ministérios e Secretarias Estaduais (Turismo, Meio-Ambiente, Trabalho, Justiça, Previdência) , Associações e entidades do Setor de Turismo, Sebrae e OAB, o que, em certa medida, poderia conferir consistência e fidedignidade aos relatórios apresentados.
Outro item não comprovado foi a implementação de pauta de sugestões e providências por um grupo de estudos dedicado ao documento formado por empresários do setor, membros de consultorias empresariais especializadas em gestão corporativa, operadores do direito e membros da comunidade acadêmica das áreas de turismo e gestão.
Dessa forma, há evidências de que a Associação de Pesquisa e Estudos Científicos em Administração - ASPEC recebeu R$ 2.000.000,00, conforme tabela 5 abaixo, por serviços que não prestou ou, caso tenha prestado em alguma medida, foi com qualidade bem inferior à contratada.
Assim, corroboro a conclusão da unidade técnica de que os elementos apresentados estão bem aquém dos estudos que deveriam ser apresentados, com base na descrição da proposta e no objeto do Contrato de Prestação de Serviços 53/2010 - DDES (peça 14, p. 26) .
VII
A empresa The Jeffrey Group Brasil foi contratada para a realização de um programa de relações públicas para o Projeto Formalização MTur, Contrato 13/2010 - DDES (peça 13, p. 186) , relativo à execução da Meta 4, etapa 1 e para desenvolver um Website, Contrato 12/2010 - DDES (peça 13, p. 158) , a que se refere a Meta 3, Etapa 5.
A contratação previa a criação de uma rede de embaixadores, treinados especificamente para esse fim, com o papel de agente conscientizador da necessidade de formalização do setor de turismo no Brasil e seus benefícios, com o engajamento de formadores de opinião nas diversas áreas, como, por exemplo, empresários, atletas, celebridades e jornalistas, que poderiam externar suas opiniões em eventos específicos ou com participação em atividades programadas.
Além disso, havia previsão de que fossem geradas outras oportunidades de visibilidade na imprensa, como sugestões de entrevistas, publicação de artigos assinados e divulgação de press releases.
O Website previsto seria abrigado no portal do Ministério do Turismo, com oferta de informações sobre os benefícios da formalização, boas práticas do setor, dicas e tutoriais de gestão e desenvolvimento para empresas e profissionais, notícias sobre a campanha de mobilização e resultados do projeto e teria as seguintes características: seções interativas para colaboração e compartilhamento de informações entre empresas e profissionais do setor; lista dos fornecedores cadastrados (por categorias) , perfil de serviços e contatos; oferta de conteúdos multimídia e incentivo à participação do usuário; integração com canais de mídias sociais da internet, como Twitter, Orkut e Youtube, entre outros, com o objetivo de ampliar o alcance das mensagens e o potencial de mobilização do projeto a partir do meio digital; atendimento online para orientação a empresas e profissionais a respeito da formalização e de seus benefícios; Links para os tutoriais de gestão (Sebrae) e de finalidade social (banco de empregos - link para o Ministério do Trabalho e Sebrae) .
A comprovação de execução desses serviços se deu por meio de um CD, desacompanhado, contudo, de documentação relativa ao Programa de Relações Públicas (Etapa 5, da Meta 3) , conforme relatado no Parecer Técnico emitido pela Comissão instituída pela Portaria/SNPDTur 6, de 23/4/2012 (peça 1, p. 212) .
O Contrato de Prestação de Serviços 13/2010 - DDES, firmado com a empresa, no valor de R$ 540 mil, previa a apresentação dos seguintes produtos (peça 13, p. 172) :
Documento com definição de objetivos e estratégias de comunicação do projeto, mensagens-chave e principais ações previstas para acompanhamento dos resultados obtidos, considerando público atingido;
Documento resumo de todas as ações de comunicação desenvolvidas durante o evento de lançamento, análise dos resultados obtidos em relação à participação do público e cobertura da imprensa;
Contrato com dois formadores de opinião, como atletas, celebridades ou empresários, que atuaram como embaixadores do projeto;
Documento com avaliação da eficácia do programa sob o ponto de vista da comunicação, incluindo exposição na imprensa nacional com análise da transmissão das mensagens e do público atingido;
No entanto, não há documentação relativa aos treinamentos dos embaixadores para transmitir as mensagens desejadas aos diferentes públicos, nem a comprovação das despesas relativas às palestras que deveriam ser realizadas, às contratações dos formadores de opinião, às viagens, às diárias, entre outras.
Conforme destacou a unidade técnica, não era de se esperar que o produto dessa etapa se concretizasse apenas pela impressão de relatórios, que serviriam somente como meios pelos quais se informariam o desenvolvimento das atividades, mas não como prova, por si só, de sua correta execução. 
A atividade em si deve ser comprovada por meios idôneos capazes de justificar a despesa realizada. Ou seja, o relatório não é o produto contratado, tampouco é capaz de comprovar a execução de determinado contrato.
Com relação ao website, não há informações que sustentem e comprovem o seu correto funcionamento. Embora haja menção a sua criação (www.acoesemuniversidadesturismo.com.br (peça 23, p 152) , pesquisa na internet não apontou para o site em questão, não havendo como evidenciar a entrega do produto pela empresa.
No entanto, com base no projeto básico do Siconv, seria exigível, na prestação de contas, a comprovação da criação das animações, dos vídeos, da manutenção corretiva do site, da mensuração dos resultados entre outros documentos que comprovassem que o site existe de fato.
Dessa forma, não há evidências de que a empresa The Jeffrey Group Brasil realizou os serviços para os quais foi contratada, embora tenha recebido os valores referentes ao Programa Relações Públicas (Etapa 5, da Meta 3) e à construção de website (Etapa 1, da Meta 4) .
VIII
A empresa GT Associados Organização de Eventos Ltda. firmou o Contrato de Prestação de Serviços 58/2010 - DDES para a prestação de serviços de consultoria e assessoria para maximizar a difusão de mensagens, mobilizando profissionais de Trade e disponibilizando centros de atendimento para prestar informações e facilitar o cadastramento em eventos relevantes, relacionados à formalização do setor. 
Conforme o termo de contrato em questão, no valor de R$ 600 mil, competia à contratada (peça 14, p. 115) , na consecução dos objetivos da avença firmada, a definição de eventos e feiras nos quais seriam instalados os centros de atendimento, a montagem de estandes, o atendimento ao público e a distribuição de cartilhas e material informativo. 
A prestação de contas se materializou por meio do Relatório Parcial referente à Presença em Trades, que abordou a presença em diversos eventos (peça 1, p.225) , no entanto, não foram apresentados elementos capazes de comprovar as despesas relativas à execução dessa meta.
Não foram apresentados comprovantes dos gastos correspondentes à realização das atividades previstas, como a contratação de pessoal, comprovantes de aluguel de espaço destinado ao centro de atendimento, instalação de estandes, nem mesmo os comprovantes de elaboração da cartilha e dos materiais informativos a serem distribuídos.
Considerando que a empresa não acostou aos autos elementos que pudessem refutar a irregularidade que lhe foi atribuída, não há como acatar suas alegações de defesa.
IX
A Dialog Serviços de Comunicação e Eventos Ltda., cuja razão social foi alterada para Due Promoção e Eventos Ltda., foi contratada seis meses antes da assinatura do convênio, por intermédio do Contrato de Prestação de Serviços 042/2009-DD. O objeto contratado era a prestação, sob demanda, de serviços de cerimonial e atividades afins, com fornecimento de infraestrutura e apoio logístico.
Segundo dados do Siconv, o contrato foi firmado para a conclusão da meta 5, Mobilização, exceto em relação aos serviços de Lançamento Nacional e Lançamentos Regionais, Movimento Turismo Legal, Selo Atendimento 5 Estrelas, Prêmio Turismo Legal e Dia do Empresário, não previstos na contratação em apreço.
As etapas Selo Atendimento 5 estrelas e Prêmio Turismo Legal não foram realizadas, segundo o Ofício 36/2012 (peça 21, p. 29-30) , haja vista a Fundação Universa ter sido orientada pelo Ministério do Turismo a suspender a execução do convênio.
Relativamente às demais etapas da Meta Mobilização (Lançamento Nacional e Lançamentos Regionais, Movimento Turismo Legal e Dia do Empresário) , foram identificados pagamentos à empresa Dialog pela prestação de tais serviços.
A Nota Fiscal 2264, no valor de R$ 2.340.000,00, contém a seguinte descrição dos serviços: "referente a 50% da prestação de serviços de planejamento, organização e execução das metas de mobilização, incluindo as etapas "Dia do Empresário Legal", "Movimento Turismo Legal" e "Lançamentos Nacionais do projeto em 12 (doze) cidades - sede", conforme Convênio 723828/2009" (peça 12, p. 79) .
A empresa emitiu, também, a Nota Fiscal 2246, de R$ 119.944,89, relativa à organização e apoio logístico ao evento "Pré-Lançamento do Projeto de Formalização do Turismo", realizado nos dias 19/3, 25/3 e 12/4/2009, nas cidades de Caxias do Sul/RS, Pirenópolis/GO e Caldas Novas/GO (peça 12, p.75) .
Também foram emitidas as Notas Fiscais 2405, no valor de R$ 428.950,16, e NF 2344, no valor de R$ 1.911.040,29 (peça 30, p. 10-13) , que se referem à segunda e terceira parcelas da prestação de serviços de planejamento, organização e execução das metas de mobilização, incluindo as etapas "Dia do Empresário Legal", "Movimento Turismo Legal" e Lançamentos Nacionais do projeto em 12  (doze) cidades - sede, conforme Convênio 723828/2009.
Os serviços relativos a cada uma das etapas não foram discriminados nas notas fiscais, fato que dificulta a identificação da realização de cada uma das ações previstas no Termo de Referência aprovado.
A falta de especificação dos serviços executados, aliada à contratação realizada anteriormente à formalização do convênio, permite questionar se os serviços prestados foram além dos previstos no Contrato 42/2009, servindo mais como uma espécie de contrato "guarda-chuva" para realização dos serviços necessários ao atendimento das etapas sem empresas contratadas.
Além disso, as despesas realizadas pela empresa Dialog não foram comprovadas, salvo pela apresentação das notas fiscais mencionadas. Ademais, não há processo administrativo que justifique a contratação, não existe planilha de preços relativamente aos custos previstos. O que se viu foi a utilização de um contrato vigente para a realização de serviços sob demanda da Fundação Universa, sem atender especificamente aos objetivos do convênio. 
O exame dos elementos encaminhados pela defendente nessa fase processual (peças 259-262) não identificou documentos capazes de afastar as irregularidades evidenciadas na fase interna desta TCE, cabendo corroborar as conclusões contidas no Parecer de Avaliação de Regularidade 94/2012 (peça 1, p. 219) , no sentido de que a entidade convenente não executou a etapa consoante fixado no termo de referência e na Portaria Interministerial 127/2018.
X
A empresa Jads Assessoria e Consultoria Empresarial foi contratada para executar os serviços previstos na Meta 1 do convênio, que incluía as seguintes atividades: realização de estudos e pesquisas sobre aspectos econômicos, sociais, legais, de gestão e ambientais, benchmarking, oferecimento de vagas em cursos na área de gestão de empresas, presenciais e à distância, para o público alvo do projeto, realização de ações de mobilização e difusão dos aspectos relacionados ao cadastramento, formalização e crédito para empresas e profissionais do turismo, elaboração e impressão de material didático em tema correlatos à gestão de empresas e promoção do Cadastro do Turismo - Cadastur (peça 13, p. 198) .
Dentre as atividades a serem desenvolvidas, encontravam-se a coordenação, definição, gerenciamento, monitoramento e avaliação das ações, cronogramas e orçamentos, além do gerenciamento de rotinas. Ainda nessa etapa, seriam definidos o alcance e detalhamento dos estudos e pesquisas para avaliação do impacto da formalização do setor do turismo, as diretrizes da campanha e suas mensagens. 
Um comitê gestor, formado por cinco profissionais, seria responsável pela administração dos fundos, contratação dos fornecedores e endereçamento dos assuntos jurídicos e contábeis. O grupo deveria ter dedicação exclusiva, por doze meses, ao projeto e incluiria profissionais especializados em gestão e comunicação. Seriam disponibilizados todos os recursos administrativos, jurídico e contábil, pedagógicos e técnicos, além de bens de consumo, mobiliário de escritório, salas de reuniões, bens de informática e instalações físicas compatíveis (peça 28, p.3) .
A documentação apresentada pela empresa, a título de prestação de contas, entretanto, não comprovou a contratação dos cinco profissionais do comitê gestor, a contratação dos fornecedores e dos profissionais especializados em gestão e comunicação, nem foram demonstrados quais recursos administrativos, jurídico e contábil, pedagógicos e técnicos colocados à disposição para a realização dos trabalhos.
Por conseguinte, não há a comprovação de que a Jads Assessoria e Consultoria Empresarial tenha alocado os recursos previstos em sua proposta, necessários à execução de suas obrigações contratuais com a Fundação Universa.
Não há nos autos, também, evidências de que a empresa contratada tenha apresentado os estudos e as pesquisas sobre os aspectos econômicos, sociais, legais, de gestão e ambientais, e de que os demais produtos tenham sido entregues pela empresa contratada, conforme se observa nos autos.
A empresa se limitou a apresentar, em sede de prestação de contas, relatórios com relatos de algumas ações que seriam realizadas, sem a comprovação da efetiva realização dos trabalhos contratados.
A empresa deixou transcorrer in albis o prazo que lhe foi concedido por este Tribunal para a apresentação de sua defesa, omitindo-se, assim, de trazer aos autos a comprovação necessária ao afastamento da irregularidade que lhe foi imputada.
XI
A empresa Race Consult - Consultoria Técnica e Representações Ltda. foi contratada para a realização do Benchmarking Internacional, atividade prevista na Etapa 3, da Meta 2, pelo valor de R$ 900 mil.
Deveria ela compilar o conteúdo da pesquisa e elaborar relatório que subsidiaria futuras discussões de políticas do setor e seria utilizado em eventos de mobilização. Para a divulgação de práticas de outros países junto ao empresariado local, deveria a Race Consult contratar empresa produtora de vídeo para a gravação de depoimentos de empresários estrangeiros, além da produção gráfica e impressão de 20 mil livretos com esse conteúdo (peça 28, p. 6) .
A proposta da Race continha os seguintes pontos (peça 14, p. 35-36) : preparação e viabilização de 3 viagens técnicas internacionais, identificação de alternativas de processos para inclusão formal de diversos segmentos, conhecimento de experiências de 3 destinos turísticos internacionais, realização de encontros, reuniões e entrevistas semiestruturadas com representantes de organismos e instituições oficiais de turismo e empreendedores em cada um dos destinos selecionados e composição de material de referência dos relatórios e demais ações.
A documentação comprobatória dos serviços prestados pela empresa referiu-se, tão-somente, a relatório parcial, desacompanhado de informações a respeito do corpo técnico, consultores, demais profissionais responsáveis pela sua elaboração, além de não ter sido apresentado o vídeo, os livretos e materiais gráficos. Outrossim, o relatório parcial não trata do objetivo principal da contratação que era o benchmarking internacional (peças 14-19) .
Não foram apresentados documentos que justificassem a escolha dos países visitados, os custos de cada visita, as despesas previstas com passagens aéreas, diárias, hospedagens, pesquisas, contratações, etc. Também não há menção da gravação de depoimentos e da produção gráfica e impressão de 20 mil livretos, assim como dos custos e da destinação desses materiais, caso produzidos.
Não há evidências de que os trabalhos dessa etapa foram realizados, pois não há registros das reuniões e entrevistas realizadas durante as viagens, assim como não foi produzido o material relativo à atividade turística, com a finalidade de subsidiar a criação de um programa incentivador de turismo formal no Brasil.
A empresa deixou de apresentar os documentos que poderiam a afastar a irregularidade que lhe foi imputada.
XII
O Instituto Brasileiro de Organização do Trabalho - IBT foi contratado, conforme proposta de preços no valor de R$ 1,5 milhão, para a realização de "Ações em Universidades", Etapa 2, da Meta 3, que consistia na realização de palestras, seminários e workshops com consultores renomados, nacionais e internacionais, nas áreas de gestão empresarial e capacitação de empresas e profissionais de turismo graduandos e pós-graduandos. Os eventos, em número de doze, deveriam ser presenciais e virtuais, com prioridade para as cidades-sede da Copa 2014 (peça 28, p.8) .
Além disso, as palestras deveriam ficar disponíveis na internet para futura consulta e promovidos chats com a participação de consultores. Era estimulada a parceria com instituições como o Sebrae, Fundação Dom Cabral, Fundação Getúlio Vargas, Harvard no Brasil e FEA- USP.
A proposta da IBT abrangia os seguintes objetivos (peça 14, p. 35-36) : estabelecimento de parcerias, planejamento de estudos, metas e cronograma de implementação, fomento do acesso ao crédito e ampliação das atividades como resultado da formalização das empresas e empregos no setor turismo, coordenação de estudos com parceiros específicos, realização de conjunto de estudos e pesquisas sobre os aspectos econômicos, ambientais, trabalhistas, tributários e previdenciários, jurídico legal e administrativos /gestão empresarial e a elaboração de relatórios com o resultados desses estudos.
A respectiva prestação de contas, entretanto, resumiu-se à apresentação de relatórios parcial técnico - setembro 2010 e relatório final - novembro 2010, com algumas fotos e print screen de telas de palestras agendadas, sem conexão com o objeto contratado (peça 14, p. 132-193) .
Deixaram de ser apresentados comprovantes de pagamentos para os palestrantes, de locação dos locais das palestras, quantidade de palestras ministradas e os valores pagos por cada palestra, lista de presença do público participante, notas fiscais de hospedagens, diárias, contratações, comprovantes de viagens etc. Enfim, não há qualquer documentação capaz de demonstrar que o objeto tenha sido executado.
Também não foram apresentados comprovantes das parcerias estabelecidas, a relação das universidades nas quais teriam sido realizados os eventos e os cursos; o cronograma da execução dos trabalhos; o relatório com a identificação dos riscos, prejuízos e deficiências do mercado turístico informal; a gravação das palestras e chats; etc.
Não há nos autos evidência de que o produto contratado tenha sido, de fato, entregue pela IBT, pois nem os relatórios com os resultados obtidos nos estudos previstos foram apresentados, conforme previsto no Contrato 57/2010 DDES (peça 14, p. 93-97) e no projeto básico.
XIII
O Contrato de Prestação de Serviços 59/2010-DDES, firmado com a Alpha Gráfica Editora Ltda., no valor de R$ 3,75 milhões, previa a prestação de serviços de esclarecimento e sensibilização das empresas e profissionais sobre todos os aspectos que envolviam a formalidade, o processo, os benefícios e as oportunidades para desenvolver os negócios, além da publicação das instruções em material didático em forma de cartilha e da sensibilização de questões específicas à formalização e cadastramento.
O termo contratual previa o cumprimento das seguintes obrigações (peça 14, p. 70-74) : produção, redação e edição do conteúdo das 500 mil cartilhas, criação de layout, diagramação, acompanhamento da impressão e identificação de oportunidades para sua divulgação e distribuição.
A prestação de contas não foi acompanhada de planilha de custos das cartilhas, comprovação dos locais de distribuição, das contratações para a confecção dos estudos e logística necessários, entre outros documentos capazes de comprovar a efetiva realização do serviço contratado.
A apresentação de algumas cartilhas também não autoriza concluir que a quantidade contratada de cartilhas foi produzida nem distribuída. As notas fiscais emitidas pela empresa Alpha não discriminaram sequer a quantidade de material produzido e entregue ao contratante (peça 42, p.11-19) .
A empresa deixou de apresentar elementos que pudessem afastar a irregularidade que lhe foi imputada.
XIV
A empresa Tao Marketing e Comunicação Ltda. foi contratada por meio de Adesão à Ata de Registro de Preços - Pregão Eletrônico 41/2009 do Ministério do Planejamento, Orçamento e Gestão (peça 13, p. 104) , para executar a Campanha de Mobilização (Etapa 8, Meta 4) , conforme Contrato de Prestação de Serviços 034/2010 - DD (peça 13, p. 130-136) , no valor de R$ 4 milhões.
A contratada deveria prestar serviços sob demanda, de planejamento, confecção, manutenção e atualização de páginas eletrônicas, elaboração de programas de computadores, inclusive jogos eletrônicos, prestação de serviços técnicos especializados, de comunicação digital, de produção editorial e gráfica como elaboração e revisão de textos em português e outros idiomas, elaboração e distribuição de conteúdo, diagramação, produção gráfica, editoração eletrônica, digitação, digitalização e tradução, marketing, propaganda, promoção e comercialização de CDs e DVDs.
De pronto se observa inexistir nos autos planilha de custo ou mesmo especificação detalhada e objetiva dos serviços a serem prestados.
A Nota Fiscal 834, emitida pela contratada no dia 20/9/2010 e paga no dia 10/11/2010, no valor de R$ 1.210.668,55, não especifica os itens que estavam sendo entregues (peça 30, p.1) .
Não há qualquer elemento nos autos que possibilite concluir que a empresa Tao tenha prestado os serviços contratados.
XV
A análise dos documentos constantes dos autos e das defesas apresentadas pelos responsáveis não logrou afastar as irregularidades que lhes foram imputadas, justificando, dessa forma, o acolhimento da proposta da unidade técnica, de irregularidade de suas contas, com a condenação ao pagamento do débito apurado, além da cominação de multa, fundada no art. 57 da Lei 8.443/1992.
Julgo que devem ser acatadas as alegações de defesa do responsável Dalmo Antônio Tavares de Queiroz, para excluí-lo da relação processual, uma vez que sua atuação se deu no âmbito do convenente e não do Ministério do Turismo.
Acolhendo proposta da unidade técnica, com a adequação sugerida pelo MPTCU, o processo deve ser arquivado em relação ao responsável Alberto Fernando Monteiro do Nascimento, em virtude de seu falecimento antes da citação.
Entendo não caracterizada a prescrição da pretensão punitiva deste Tribunal, motivo pelo qual proponho a aplicação de multa aos envolvidos. De fato, os recursos foram disponibilizados em 2010 e o ato de ordenação da citação data de 3/4/2018 (peça 67) , antes, portanto, do interregno de dez anos previsto no art. 205 do Código Civil, utilizado subsidiariamente por este Tribunal, conforme Acórdão 1441/2016-TCU-Plenário.
	Dessa forma, VOTO para que seja adotada a minuta de acórdão que trago à consideração deste colegiado.
TCU, Sala das Sessões Ministro Luciano Brandão Alves de Souza, em 6 de abril de 2021.
Ministro VITAL DO RÊGO 
Relator